ACORDAO-COMPLETO-2388229

ACÓRDÃO 2896/2020 ATA 41/2020 - PLENÁRIO

VISTOS, relatados e discutidos estes autos de pedido de reexame interposto pelo Ministério Público junto ao Tribunal de Contas da União, pela Construtora Norberto Odebrecht, por Luiz Antônio Pagot, pela Carioca Christiani-Nielsen Engenharia, pelos consórcios Arco Metropolitano Rio e Arco do Rio, bem como pelo Estado do Rio de Janeiro contra o Acórdão 2902/2012-TCU-Plenário,
ACORDAM os Ministros do Tribunal de Contas da União, reunidos em sessão Plenária, diante das razões expostas pelo relator, em:
9.1. considerar prejudicadas as determinações veiculadas nos itens 9.8.1 a 9.8.7 e 9.7 do Acórdão 2902/2012-TCU-Plenário, por perda de objeto, nos termos dos arts. 278 do Regimento Interno e 932, Inciso III do CPC;
9.2. com fundamento no art. 278, § 2º, do Regimento Interno do TCU, não conhecer dos recursos apresentados pelo Estado do Rio de Janeiro, pelo Consórcio Arco Metropolitano Rio e pelo Consórcio Arco do Rio;
9.3. com fundamento nos arts. 278, § 2º, e 282, do Regimento Interno do TCU, não conhecer dos recursos apresentados pela Construtora Norberto Odebrecht e pela Carioca Christiani-Nielsen Engenharia;
9.4. conhecer do recurso apresentado por Luiz Antônio Pagot, para negar-lhe provimento;
9.5. conhecer do recurso apresentado pelo Ministério Público junto ao TCU, para dar-lhe provimento;
9.6. tornar insubsistente o item 9.3 do Acórdão 2902/2012-TCU-Plenário;
9.7. rejeitar as contrarrazões apresentadas por Luiz Fernando de Souza e Hugo Sternick;
9.8. aplicar aos responsáveis, a seguir discriminados, multa individual prevista no artigo 58, inciso II, da Lei 8.443/1992, nos valores especificados, com a fixação do prazo de quinze dias, a contar das notificações, para comprovarem, perante o Tribunal (art. 214, inciso III, alínea "a", do RITCU) , o recolhimento da dívida ao Tesouro Nacional, atualizada monetariamente, desde a data do presente acórdão até a dos efetivos recolhimentos, se forem pagas após o vencimento, na forma da legislação em vigor:
	RESPONSÁVEL
	VALOR

	Luiz Fernando de Souza
	R$ 30.000,00

	Hugo Sternick
	R$ 15.000,00

9.9. restituir os autos ao relator a quo, E. Ministro Raimundo Carreiro (art. 152, RITCU) ;
9.10. dar ciência aos recorrentes e aos demais interessados.

Pedidos de reexame em face de decisão que, entre outras medidas, expediu determinações no âmbito de levantamento de auditoria concernente à construção do Arco Metropolitano do Rio de Janeiro.

Departamento Nacional de Infraestrutura de Transportes; Superintendência Regional do Dnit No Estado do Rio de Janeiro - DNIT/MT.

3. Interessados/Responsáveis/Recorrentes:
3.1. Interessado: Congresso Nacional (vinculador)
3.2. Responsáveis: Carioca Christiani Nielsen Engenharia S A (40.450.769/0001-26); Construtora Oas S.a. Em Recuperacao Judicial (14.310.577/0009-61); Consórcio Arco Metropolitano Rio (09.570.223/0001-69); Consórcio Arco Metropolitano do Rio (09.551.901/0001-46); Consórcio Arco do Rio (09.536.294/0001-45); Consórcio Carioca/queiroz Galvão (09.536.302/0001-53); Hugo Sternick (XXX.677.716-XX); Luiz Antonio Pagot (XXX.102.567-XX); Luiz Fernando de Souza (XXX.211.957-XX); Secretaria de Estado de Obras do Estado do Rio de Janeiro (08.599.767/0001-90)
3.3. Recorrentes: Júlio Marcelo de Oliveira (XXX.727.691-XX); Consórcio Arco Metropolitano do Rio (09.551.901/0001-46); Luiz Antonio Pagot (XXX.102.567-XX); Consórcio Carioca/queiroz Galvão (09.536.302/0001-53); Consórcio Arco Metropolitano Rio (09.570.223/0001-69); Consórcio Arco do Rio (09.536.294/0001-45); Secretaria de Estado de Obras do Estado do Rio de Janeiro (08.599.767/0001-90).

Aroldo Cedraz.

13.1. Ministros presentes: Ana Arraes (na Presidência), Walton Alencar Rodrigues (Relator), Benjamin Zymler, Augusto Nardes, Aroldo Cedraz, Raimundo Carreiro e Bruno Dantas.
13.2. Ministro que alegou impedimento na Sessão: Aroldo Cedraz.
13.3. Ministros-Substitutos presentes: Augusto Sherman Cavalcanti, Marcos Bemquerer Costa e André Luís de Carvalho.

ACORDAO-COMPLETO-2537738

Acórdão 1885/2022 - Plenário

ACORDAO-COMPLETO-2454645

Acórdão 409/2021 - Plenário

ACORDAO-COMPLETO-2471736

Acórdão de Relação 820/2021 - Plenário

Acórdão de Relação

ACORDAO-COMPLETO-2443312

Acórdão de Relação 3268/2020 - Plenário

WALTON ALENCAR RODRIGUES

Ministro José Mucio Monteiro.

Trata-se de pedido de reexame interposto pelo representante do Ministério Público junto ao Tribunal de Contas da União (peça 135) , pela Construtora Norberto Odebrecht (peça 165) , por Luiz Antônio Pagot (peça 166) , pela Carioca Christiani-Nielsen Engenharia (peça 181) , pelos consórcios Arco Metropolitano Rio (peça 186) e Arco do Rio (peça 188) , bem como pelo Estado do Rio de Janeiro (peça 209) contra o Acórdão 2902/2012-TCU-Plenário (peça 121) .
O acórdão combatido tratou de Levantamento de Auditoria, realizado no âmbito do Fiscobras 2008, referente ao Programa de Trabalho 26.782.1458.1K17.0033/2008, com recursos para a construção do Arco Metropolitano do Rio de Janeiro, na Rodovia BR-493, a fim de promover a ligação direta entre a BR-040, a BR-116, a BR-465 e a BR-101, em um contorno de pista dupla de 70,9 km de extensão.
Transcrevo a seguir a instrução do auditor (peça 522) , que contou com a anuência do corpo diretivo da Secretaria de Recursos - Serur (peças 523 e 524) :
O Convênio TT-262/2007-00, firmado entre o Departamento Nacional de Infraestrutura de Transportes (Dnit) e o Estado do Rio de Janeiro, representado pela Secretaria de Estado de Obras (Seobras/RJ) , no valor de R$ 928.681.172,00, sendo R$ 700.000.000,00 repassados pela União, teve por objeto a construção do Arco Metropolitano do Rio de Janeiro.
3.	A Seobras/RJ, para viabilizar o objeto conveniado, realizou a Concorrência 004/2007, tendo, como resultado, em 30/4/2008, a confecção dos seguintes contratos para quatro lotes, que totalizaram, inicialmente, o valor de R$ 796.867.382,75:
a.	Contrato 007/2008, com o Consórcio Arco Metropolitano do Rio, formado pela Construtora Norberto Odebrecht S.A. e pela Construtora Andrade Gutierrez S.A., no valor de R$ 214.536.754,65;
b.	Contrato 008/2008, com o Consórcio Carioca/Queiroz Galvão, constituído pela Carioca Christiani-Nielsen Engenharia S.A. e pela Construtora Queiroz Galvão S.A., no valor de R$ 218.127.252,67;
c.	Contrato 009/2008, com o Consórcio Arco do Rio, formado pela Construtora OAS Ltda. e pela empresa Construções e Comércio Camargo Corrêa S.A., no valor de R$ 194.998.970,17; e
d.	Contrato 010/2008, com o Consórcio Arco Metropolitano Rio, constituído pelas empresas Delta Construções S.A. e Oriente Construção Civil Ltda., no valor de R$ 169.204.405,26.
4.	Do Levantamento de Auditoria, realizado por ocasião do Fiscobras 2008, nas obras de construção do Arco Metropolitano do Rio de Janeiro, na rodovia BR-493, foi prolatado o Acórdão 2902/2012-TCU-Plenário, cuja parte dispositiva se transcreve a seguir, peça 121:
9.1.	conhecer e considerar parcialmente procedentes as representações TC Processo 001.502/2008-2, TC Processo 001.503/2008-3, TC Processo 002.485/2008-4 e TC Processo 002.639/2008-2, todas apensadas a estes autos;
9.2.	rejeitar as razões de justificativa apresentadas pelo ex-Diretor-Geral do Dnit Luiz Antonio Pagot;
9.3.	acolher as razões de justificativa apresentadas pelo ex-Secretário de Estado de Obras do Estado do Rio de Janeiro Luiz Fernando de Souza e pelo ex-Coordenador-Geral de Desenvolvimento e Projetos do Dnit Hugo Sternick;
9.4.	aplicar ao ex-Diretor-Geral do Dnit Luiz Antonio Pagot multa individual no valor de R$ 20.000,00 (vinte mil reais) , com a fixação do prazo de 15 (quinze) dias, a contar das notificações, para comprovarem, perante o Tribunal, o recolhimento das dívidas aos cofres do Tesouro Nacional, atualizadas monetariamente desde a data do presente acórdão até a do efetivo recolhimento, se forem pagas após o vencimento, na forma da legislação em vigor;
9.5.	autorizar, desde logo, a cobrança judicial da dívida, caso não atendida a notificação; 
9.6.	determinar ao atual Diretor-Geral do Dnit que encaminhe à Secob-2, no prazo de 15 (quinze) dias:
9.6.1.	termo aditivo ao Convênio nº TT-262/2007-00, comprovando a inclusão de todas as cláusulas citadas no art. 14 da IN/MT nº 001/2007, com destaque para o inciso III do referido dispositivo, conforme determinação do subitem 9.4.1 do Acórdão 1663/2008-TCU-Plenário;
9.6.2.	comprovação de cadastramento dos Contratos nº 007/2008, nº 008/2008, nº 009/2008 e nº 010/2008 no Siasg, conforme determinou o subitem 9.4.2 do Acórdão 1663/2008-TCU-Plenário;
9.7.	determinar ao atual Secretário de Estado de Obras do Estado do Rio de Janeiro que, relativamente às obras de construção do Arco Metropolitano do Rio de Janeiro, na Rodovia BR-493:
9.7.1.	promova a abertura de procedimento licitatório, no caso de necessidade de remanejamento de serviços públicos;
9.8.	determinar ao atual Secretário de Estado de Obras do Estado do Rio de Janeiro que, relativamente aos Contratos nº 007/2008, nº 008/2008, nº 009/2008 e nº 010/2008, decorrentes da Concorrência nº 004/2007, conduzida pela Secretaria de Estado de Obras do Rio de Janeiro (Seobras/RJ) :
9.8.1.	promova a exclusão, por meio de aditivo contratual, do parágrafo nono da cláusula quinta dos referidos contratos, por se caracterizar em violação do art. 6º, inciso IX, alínea "f", da Lei nº 8.666/93;
9.8.2.	promova a alteração, por meio de aditivos contratuais, no preço unitário do insumo areia, para R$ 18,00/m³ e, em consequência, em todos os serviços que a utilizem, conforme previsto no Sicro de maio de 2007 e, quanto às parcelas já medidas e/ou pagas, fazer a devida compensação financeira;
9.8.3.	promova a alteração, por meio de aditivos contratuais, dos valores das distâncias médias de transporte para a areia, em todos os serviços que a utilizem, refazendo os cálculos para que sejam coerentes com os trajetos reais entre os areais utilizados, os depósitos e os locais das obras; no caso da areia para o colchão drenante, calcular a DMT entre o areal e o local de aplicação e, quanto às parcelas já medidas e/ou pagas, fazer a devida compensação financeira;
9.8.4.	promova a alteração, por meio de aditivos contratuais, nos valores das distâncias médias de transporte da brita, em todos os serviços que a utilizem, refazendo os cálculos para que sejam coerentes com os trajetos reais entre a pedreira e os locais das obras e, quanto às parcelas já medidas e/ou pagas, fazer a devida compensação financeira;
9.8.5.	promova a substituição, por meio de aditivos contratuais, do pó de pedra pela areia no serviço "reaterro mecânico com pó de pedra"; 
9.8.6.	promova a substituição, por meio de aditivos contratuais, dos conjuntos motoscraper/trator de esteiras com lâminas e trator de esteira/carregadeira/caminhão basculante pelo conjunto escavadeira hidráulica/caminhão basculante, em todos os serviços que utilizem tais equipamentos;
9.8.7.	promova a alteração, por meio de aditivos contratuais, do BDI aplicado à aquisição de material betuminoso, para 15%, inclusive quanto às parcelas já medidas e/ou pagas, fazendo a devida compensação financeira;
9.8.8.	encaminhe em meio digital, em formato Excel, à Secob-2, no prazo de 15 (quinze) dias, as planilhas de serviços originais dos contratos e todas as demais que incluíram, excluíram ou substituíram serviços ou insumos, acrescentando as respectivas composições em insumos e custos unitários, as memórias de cálculo e, no caso de inclusão de serviço novo não previsto no Sicro, as cotações realizadas;
9.8.9.	encaminhe em meio digital, em formato Excel, à Secob-2, no prazo de 15 (quinze) dias, cópias de todas as medições realizadas;
9.8.10.	encaminhe à Secob-2, no prazo de 15 (quinze) dias, cópia de todos os termos aditivos celebrados contendo as alterações realizadas, inclusive em atendimento à determinação do subitem 9.3.4 do Acórdão 1663/2008-TCU-Plenário (exclusão das parcelas referentes ao IRRJ e à CSLL na composição do BDI) e dos subitens 9.8.1, 9.8.2, 9.8.3, 9.8.4, 9.8.5, 9.8.6 e 9.8.7 acima;
9.9.	determinar à Secob-2 que examine o atendimento, no prazo de 30 (trinta) dias do recebimento da documentação solicitada nos subitens 9.8.8 a 9.8.10 deste acórdão:
9.9.1.	aos subitens 9.6.1 e 9.6.2 deste acórdão (9.4.1 e 9.4.2 do Acórdão 1663/2008-TCU-Plenário) ;
9.9.2.	ao subitem 9.3.2 do Acórdão 1663/2008-TCU-Plenário, que determinou que, na hipótese de surgimento de serviços novos, limite os preços dos insumos, serviços e o percentual de BDI aos valores constantes do Sicro ou, quando inexistentes nesse sistema, aos do Sinapi, em cumprimento ao art. 40, inciso X, da Lei nº 8.666/93;
9.9.3.	aos subitens 9.8.1 a 9.8.7 deste acórdão; 
9.10.	enviar cópia desse acórdão, com o relatório e voto, aos representantes dos processos TC Processo 001.502/2008-2, TC Processo 001.503/2008-3, TC Processo 002.485/2008-4 e TC Processo 002.639/2008-2; e
9.11.	enviar cópia deste acórdão, com o relatório e voto, à Presidência e à Comissão Mista de Planos, Orçamentos Públicos e Fiscalização do Congresso Nacional, com a informação de que, relativamente à construção do Arco Metropolitano do Rio de Janeiro, financiada com recursos do programa de trabalho nº 26.782.1458.1K17.0033, por meio do Convênio nº TT-262/2007-00, firmado entre o Dnit e o Governo do Estado do Rio de Janeiro, há indícios de irregularidades graves nos Contratos nº 007/2008, nº 008/2008, nº 009/2008 e nº 010/2008, decorrentes da Concorrência nº 004/2007, conduzida pela Secretaria de Estado de Obras do Rio de Janeiro (Seobras/RJ) , que não ensejam recomendação de paralisação e para as quais foram determinadas as medidas corretivas pertinentes.
5.	Com entendimento contrário à parte dispositiva anteriormente reproduzida, o Ministério Público junto ao TCU, reiterando os termos de seu parecer (peça 21, p. 15-20; peça 22, p. 1-16) , interpôs pedido de reexame, no que diz respeito aos responsáveis Luiz Fernando de Souza e Hugo Sternick, com vistas a reformar o item 9.3 do Acórdão 2902/2012-TCU-Plenário. 
6.	Verificando se tratar de recurso com potencial agravamento da decisão recorrida para os mencionados gestores do Dnit, foram-lhes oportunizadas contrarrazões, que, tempestivamente, foram apresentadas, peças 308 e 291. 
7.	Também, inconformados com o conteúdo da parte dispositiva do Acórdão 2902/2012-TCU-Plenário, interpuseram pedidos de reexame: Construtora Norberto Odebrecht (peça 165) , Sr. Luiz Antônio Pagot (peça 166) , Carioca Christiani-Nielsen Engenharia (peça 181) , Consórcio Arco Metropolitano Rio (peça 186) , Consórcio Arco do Rio (peça 188) , e o Estado do Rio de Janeiro (peça 209) .
8.	Dos embargos de declaração opostos, peça 137 e 167, esta Corte deliberou, respectivamente, mediante o Acórdão 602/2013-TCU-Plenário, peça 205, pela rejeição, e, por meio do Acórdão 3333/2012-TCU-Plenário, peça 147, pelo acolhimento parcial para exclusão do subitem 9.8.10 da decisão embargada.  
EXAME DE ADMISSIBILIDADE
9.	Reiteram-se os exames preliminares de admissibilidade (peças 224 a 230) , ratificados à peça 240 pelo Ministro-Relator Aroldo Cedraz, que concluiu pelo conhecimento dos recursos, suspendendo-se os efeitos dos itens 9.3, 9.4, 9.5, 9.7, 9.8, 9.8.2, 9.8.3, 9.8.4 e 9.9.2 do Acórdão 2902/2012-TCU-Plenário, porquanto preenchidos os requisitos processuais aplicáveis à espécie.
EXAME TÉCNICO
RAZÕES RECURSAIS
1	Construtora Norberto Odebrecht (peça 165) 
10.	No mérito, apresentando conceitos sobre superfaturamento e sobrepreço, defende que não houve superfaturamento, uma vez que o suposto sobrepreço apontado pela Unidade Técnica no custo contratual da areia, com base no referencial do Sicro de maio de 2007, não se concretizou em superfaturamento no momento em que a empresa efetivamente executou os serviços que utilizam areia. 
11.	Sustenta que o reajuste contratual não foi suficiente para refletir a variação real do preço da areia, fazendo com o que os valores recebidos pelo Consórcio ficassem, na realidade, abaixo do Sicro desde o início da execução das obras. 
12.	Defende que, como não houve a materialização do superfaturamento, não há o que se falar em prejuízo ao erário. Caso contrário, conforme continua, haveria enriquecimento ilícito da Administração Pública, uma vez que seria imposta à Contratada devolução de valores e repactuação do custo de um insumo que se encontra abaixo do Sicro durante todo o período de execução dos serviços que utilizam areia. 
13.	Registra que, inicialmente, embora a data-base do orçamento seja maio de 2007, as obras objeto do Contrato 007/2008, por motivos alheios à sua vontade, começaram apenas em marco de 2009.
14.	Lembra que os serviços que envolvem a utilização da maior quantidade de areia quais sejam, "Reaterro mec. c/ areia, inclusive fornec. material" e "colchão drenante de areia para fundação de aterros", somente se iniciaram em janeiro e maio de 2010, respectivamente.
15.	Apresenta quadro comparativo entre o custo unitário do insumo areia do Sicro e o custo unitário do insumo areia no contrato para defender que o valor recebido sempre esteve abaixo do custo da areia naquele paradigma oficial.
16.	E completa o seu argumento, dizendo que, na data de início dos serviços que demandam areia (jan/2010) o custo da areia obtida com base no Sicro era de R$ 28,00, tendo aumento em 55,56%, enquanto que no contrato foi reajustado em apenas 9,85%, o que fez que o valor da areia passasse a ser de R$ 21,32.
17.	Valendo-se de gráfico comparativo, denota que o contrato obteve um reajuste acumulado de 12.63% até abril de 2012, enquanto que, no mesmo período, o valor da areia no Sicro sofreu um aumento de 122.22%.
18.	Entende que os preços referenciais utilizados pela Secob para cálculo do suposto superfaturamento no item areia possuem grandes distorções, vez que não refletem de maneira fidedigna a realidade de mercado encontrada na época do início da execução das obras e tampouco quando do início da execução dos serviços que contém areia, sendo imprescindível, a seu ver,  que seja levado em consideração à valorização da areia ocorrida no período de execução das obras e seu reflexo nos referenciais de preços.
19.	Trazendo julgado desta Corte, defende que, para aferir a materialização ou não do suposto sobrepreço em potencial, é necessário utilizar os preços de mercado praticados quando do início da execução dos serviços que utilizam areia. Um comparativo, conforme prossegue, com preços praticados em outra conjuntura de mercado não possibilita a conclusão adequada a respeito da existência ou não de superfaturamento. 
20.	Para demonstrar a regularidade do valor contratual para o item areia, o recorrente elaborou comparativo do custo desse insumo, analisado isoladamente, ao longo da execução dos serviços que contém areia, de modo a demonstrar que o preço contratual desse item situa-se abaixo do Sicro no momento em que se realizaram a execução dos principais serviços que contém areia.
21.	Explica que, de maneira a equalizar as bases de cálculo dos valores contratuais e dos valores do Sicro, foi necessário retirar do preço contratual da areia o valor correspondente ao transporte desse insumo. Isso, consoante preceitua, é porque o custo da areia previsto no contrato já inclui o transporte (CIF) , enquanto no SICRO considera-se o insumo sem esse valor (FOB) . 
22.	Argumenta que, retirando-se do valor contratual o custo com transporte, e considerando os quantitativos de areia efetivamente medidos na obra para cada período, percebe-se que o custo contratual da areia se mostra abaixo do valor de mercado.
23.	E raciocina que o custo contratual da areia apresenta, até o momento, um subfaturamento de R$ 8.307.134,96 frente aos custos indicados no próprio Sicro, referência adotada pela própria Secob como parâmetro para análise do custo deste insumo.
24.	Indica que não houve superfaturamento, sob o argumento de que o fornecimento de areia, em virtude da disparada no preço deste insumo no merca do Rio de Janeiro, ensejou grave desequilíbrio econômico financeiro no contrato, o qual será sensivelmente agravado caso essa Corte de Contas não reveja sua decisão de determinar a redução do valor contratual do insumo areia.
25.	Apresenta que, em se mantendo a decisão recorrida, arcará prejuízo na ordem de R$ 1.355.483,55 apenas nos serviços de reaterro e colchão drenante.
26.	Argumenta que, quando se realiza comparativo entre o custo contratual da areia, R$ 19,41, sem transporte, com o custo previsto para esse insumo no SICRO, R$ 18,00, ambos na data base de maio de 2007 (data base do contrato) , verifica-se que a diferença encontrada é de tão somente R$ 1,41, o que representaria menos de 8% em relação ao valor do insumo proposto pela recorrente.
27.	Trazendo julgado, afirma que depreende pelo trecho do voto do Acórdão 2.919/ 2011-TCU-Plenário, é de que o Ministro José Jorge reconhece que para se fazer uma análise de economicidade não se pode pinçar apenas um item do contrato, conforme feito pela equipe de auditoria também no presente processo.
28.	Trazendo parte dispositiva do Acórdão 1663/2008-TCU-Plenário, defende a nulidade da determinação do item 9.3, uma vez que não foi, às contratadas, oportunizada oitiva sobre a matéria. 
29.	Apresentando excertos da Lei 8.666/93, sobre a vinculação editalícia, expõe o que depreende do trecho do voto do Acórdão  2.919/2011-TCU-Plenário, é de que o Ministro José Jorge reconhece que, para se fazer uma análise de economicidade, não se pode pinçar apenas um item do contrato, conforme feito pela equipe de auditoria também no presente processo. 
30.	Critica a limitação de preços dos insumos, serviços e o percentual de BDI aos valores constantes do Sicro, em razão de pretenso desprezo do que fora anteriormente contratado, configurando enorme ingerência dessa Corte de Contas sobre os preços praticados no Contrato 007/2008. Tem que os valores utilizados na remuneração dos serviços contratuais, mesmo que adicionais, devem sempre ser aqueles pactuados entre as partes, sob pena de violação de suas cláusulas econômicas.
31.	Levando em conta a flexibilidade natural do percentual de BDI, afirma ser oportuno destacar que o edital da Concorrência não estabeleceu qual BDI as empresas deveriam apresentar em suas propostas, tampouco exigiu a aplicação de BDI diferenciado para qualquer serviço do contrato. 
32.	Por fim, argumentando que uma modificação nos valores previamente pactuados com relação aos possíveis serviços adicionais do Contrato 007/2008 não se mostra em consonância nem com o ordenamento jurídico pátrio, nem com as cláusulas do Edital da Concorrência 004/2008, deve ser afastada reformada a decisão reocorrida, ainda que em homenagem ao princípio da busca pela verdade real para a concreção dos ideais de justiça das decisões dessa Corte.
1.1	ANÁLISE
33.	Inicialmente rememora-se que a recorrente assinou o Contrato 007/2008, como integrante do Consórcio Arco Metropolitano do Rio, formado pela Construtora Norberto Odebrecht S.A. e pela Construtora Andrade Gutierrez S.A., no valor de R$ 214.536.754,65, para o Lote 1.
34.	Conforme consta da inicial da peça interposta, peça 165, p. 1, o recorrente se insurge contra os itens 9.8.2 e 9.9.2 do Acórdão 2902/2012-TCU-Plenário, os quais se transcrevem a seguir, peça 121, p. 2:
9.8. determinar ao atual Secretário de Estado de Obras do Estado do Rio de Janeiro que, relativamente aos Contratos nº 007/2008, nº 008/2008, nº 009/2008 e nº 010/2008, decorrentes da Concorrência nº 004/2007, conduzida pela Secretaria de Estado de Obras do Rio de Janeiro (Seobras/RJ) :
 (...) 
9.8.2. promova a alteração, por meio de aditivos contratuais, no preço unitário do insumo areia, para R$ 18,00/m³ e, em consequência, em todos os serviços que a utilizem, conforme previsto no Sicro de maio de 2007 e, quanto às parcelas já medidas e/ou pagas, fazer a devida compensação financeira;
 (...) 
9.9. determinar à Secob-2 que examine o atendimento, no prazo de 30 (trinta) dias do recebimento da documentação solicitada nos subitens 9.8.8 a 9.8.10 deste acórdão:
 (...) 
9.9.2. ao subitem 9.3.2 do Acórdão 1663/2008-TCU-Plenário, que determinou que, na hipótese de surgimento de serviços novos, limite os preços dos insumos, serviços e o percentual de BDI aos valores constantes do Sicro ou, quando inexistentes nesse sistema, aos do Sinapi, em cumprimento ao art. 40, inciso X, da Lei nº 8.666/93;
35.	Conforme redação do relatório que acompanhou a decisão recorrida, o achado 3.11 do relatório de auditoria referiu-se ao sobrepreço na areia lavada, insumo utilizado em diversos serviços nos quatro lotes contratados. Na data-base considerada, maio de 2007, o Sicro previu        R$ 18,00/m³, sem o transporte. No orçamento base consta o valor de R$ 33,07/m³, para o lote 1, peça 119, p. 13.
36.	Impressas essas considerações iniciais, entendidas substanciais à análise das razões recursais, passa-se ao seu mérito.
37.	Ao trazer as definições de superfaturamento e sobrepreço escoimada nos julgados desta Corte, a recorrente entende que não houve superfaturamento, uma vez que executou os serviços que utilizam areia.
38.	Quanto a isso, discorda-se do defendido pela recorrente, já que o item 9.8.2 do Acórdão 2902/2012-TCU-Plenário visou, justamente, o ressarcimento do dano provocado ao erário em razão do pagamento do item areia com sobrepreço, e não pela inexecução do serviço.
39.	Pormenorizando o sobrepreço, com auxílio do relatório que acompanha o acórdão guerreado, peça 119, p. 16, o preço unitário da areia lavada em 2007, R$ 18,00/m³, com base no Sicro, DNPM e EMOP, ficou aquém do orçamento base de R$ 27,00/m³.
40.	Considerando o próprio conceito utilizado pelo recorrente em sua peça recursal, peça 165, p. 3, houve, para o caso da areia lavada, sobrepreço, uma vez que a cotação de preço contratado ficou acima do preço de referência.
41.	No entanto, para o caso do superfaturamento, para qual se pressupõe o pagamento por um material com sobrepreço, passa-se à análise das razões expostas pelo recorrente, porquanto ser a tese empregada nos itens recorridos.
42.	O recorrente apresenta relação histórica, que vai de maio de 2007 a maio de 2012, dos custos unitários do insumo areia no Sicro em comparação com o praticado no contrato, peça 165, p. 5.
43.	Partindo da premissa de que, se o valor recebido foi inferior ao custo indicado no Sicro, então não houve sobrepreço.
44.	No item II. B da peça recursal, o recorrente traz comparativo entre a evolução dos custos da areia, sem transporte, ao longo do contrato.
45.	Nesse item 20, peça 165, p. 8, o recorrente ao trazer o preço unitário do insumo areia no contrato, elenca uma série de valores, cujos memórias de cálculo, encontram-se valores desvinculados de custo do frete.
46.	Consta do item 18, da instrução à peça 21, p. 3-4, a informação de que os valores do insumo areia determinados no Acórdão 1663/2008-TCU-Plenário, os preços apresentados pelas três empresas, R$ 27,00/m³, R$ 27,00/m³ e R$ 27,50/m³, todos com data-base de maio/2007 sem o frete.
47.	É de se dizer, com base no que diz o Contrato 007/2008, peça 28, p. 34, que o parágrafo primeiro prevê a obrigatoriedade do contratado em cumprir a execução do contrato, fidedignamente com a sua proposta.
48.	Nesse sentido, vê-se como escorreito o cálculo realizado pela unidade técnica na decisão a quo, porque comparou o preço do insumo sem transporte no Sicro, R$ 18/m³, com o proposto pela recorrente, R$ 27,00/m³, já que esse foi o valor ofertado por ela sem o frete.
49.	Na peça recursal, ao calcular, por exemplo, o valor de R$ 19,41/m³, o recorrente se utiliza de um artifício equivocado, uma vez que retirou, do valor de R$ 25,44/m³, o valor de R$ 6,03 de transporte. No entanto, consta da proposta do recorrente, e que foi considerado no contrato como preço de referência contratado, o valor d R$ 27,00/m³, sem transporte, conforme consta da composição unitária desse insumo, peça 50, p. 1.
50.	Prova desse equívoco é que nessa composição de custo unitário, para o Lote 1, foi cotado R$ 27,00/m³, somente para o item materiais, código M704, enquanto que para o transporte, código TRCT704 e TRCP704, foi cotado o valor de R$ 6,07/m³, gerando preço unitário do serviço      R$ 33,07/m³.
51.	Dessa forma, não há como considerar as alegações referentes à evolução dos custos de areia, uma vez que o recorrente, equivocadamente, retira o custo do transporte do valor do insumo, que, sublinha-se, já não o contemplava.
52.	Por isso, diante do erro de cálculo, que subtraiu do insumo areia o valor do transporte que não estava contemplado, verifica-se insustentável a tentativa do recorrente em alegar que a variação dos preços do insumo areia ficou abaixo daquele exposto no Sicro. Repita-se, só ficou abaixo, porque subtraiu, erroneamente, o valor do transporte que, desde o início, não era considerado para a caracterização dos sobrepreço.
53.	Quanto ao argumento de que, para a consideração do superfaturamento, se deve observar os preços praticados de quando do início das obras que utilizavam areia, há que se fazer uma observação sobre o suporte jurisprudencial utilizado no fundamento insurgente:             Acórdão 890/2012-TCU-Plenário.
54.	Conforme o próprio trecho do mencionado julgado, que mereceu destaque do recorrente, a tese embargada levou, no caso concreto analisado pelo relator, em consideração que o certame ocorreu em 2000, com contrato assinado em 2002, e o início das obras em 2004.
55.	Vê-se, portanto, que se trata de uma excepcionalidade, em que se passaram quatro anos entre a licitação e o início da execução dos serviços contratados. 
56.	Já no caso em apreço, o período entre a entrega das propostas, maio de 2007, e o início das obras, março de 2009, transcorreu em menos de dois anos. Ademais, o recorrente não apresenta se esse interstício provocou impacto nos preços dos insumos. Pelo contrário, a se valer de uma série histórica equivocada, o recorrente se desvincula da tese central elencada no                            Acórdão 890/2012-TCU-Plenário: decorridos quatro anos da licitação, pode-se esperar que o índice contratual de reajustamento de preços se distancie dos valores de mercado, para mais ou para menos.
57.	Ou seja, não se trata de mera aplicação de índices em razão do decurso de prazo, mas da consideração da evolução do preço dos insumos, devendo-se provar o impacto desse lapso temporal nos valores contratados. 
58.	Mais: o comparativo entre o custo contratual da areia, sem transporte, e o previsto no Sicro ao longo da execução do contrato, mostra-se, diante da equivocada subtração do valor do frete, inconsistente, quando se compara o crescimento do preço da areia, sem o transporte, com o preço do contrato, também sem o transporte, que o valor do Sicro 2 ficou acima do estabelecido no Emop.
59.	Em outras palavras, erra a recorrente ao tentar estabelecer a preponderância do custo evolutivo do Sicro sobre o contratado, porquanto ter se verificado que o valor do Sicro é mais favorável à contratada, porque equivocadamente subtraído o custo do frete, conforme estabelecido na instrução à peça 66, p. 13:
72. Quanto aos custos do Emop, estendeu-se a comparação já realizada na instrução anterior entre os custos do Sicro 2 e os do Emop sem transporte para outras datas, já que tal comparação havia sido feita em três meses, incluindo o da data-base do projeto básico da Concorrência 004/2007 (maio/2007) . Como resultado dessa comparação, obteve-se que o custo de aquisição da areia do Sicro 2 é maior que aquele do Emop, quando descontado o transporte, em qualquer data-base no período analisado, reforçando ainda mais a conclusão constante do item 183 da instrução (peça 19, p. 49) : 
Das análises feitas, verificou-se que o preço do Sicro é bastante conservador, portanto a limitação do custo do insumo por este sistema não é desfavorável à empresa, e já deveria ter sido feita à época da licitação, quando se adotou, indevidamente e sem comprovação adequada, preço superior ao praticado no mercado e nos sistemas oficiais de preços.
60.	Desta feita, fracassa a conclusão do recorrente, de que não houve superfaturamento, uma vez constatado que o valor contratado para o insumo, além de ter ficado acima do mercado, foi efetivamente pago.
61.	Ao estabelecer o comparativo entre o valor contratual do insumo areia, sem transporte, e o previsto no Sicro na data base de janeiro de 2010, a recorrente pretende demonstrar a ocorrência de subpreço no custo contratual frente aquele estabelecido no Sicro no momento da execução dos serviços de colchão drenante.
62.	No entanto, a tentativa de estabelecer o valor contratual em relação ao evoluído no Sicro, durante a execução dos serviços,  já foi trazido à baila pelo recorrente. Tanto que o relator do acórdão recorrido assim se manifestou, peça 120, p. 9:
Portanto, repita-se, a existência de sobrepreço é aferida com relação à média dos preços de mercado praticados na data-base, no caso, maio de 2007. Se o serviço ou insumo teve uma valorização superior ou inferior ao índice contratual, essa diferença será absorvida pelos demais serviços. Se em determinada obra houver um item em quantidade muito maior do que nas outras e justamente esse item sofreu um acréscimo de preço muito acima do índice contratual, esse fato faz parte da álea do negócio. Da mesma forma, um item utilizado em quantidade muito superior à média das obras rodoviárias pode ter tido uma valorização muito inferior ao reajuste contratual e nem por isso a Administração Pública vai pagar menos por esse serviço do que o valor contratado pelo preço de mercado na data-base.
Os cálculos efetuados pela construtora são referentes apenas à areia. No entanto, mesmo que fossem realizadas as mesmas comparações - atualização pelo Sicro versus atualização pelo índice contratual - para todos os itens e insumos da planilha, a diferença entre os dois reajustes não pode ser considerada para mostrar se houve ou não sobrepreço. Caso essa apuração fosse levada em conta, estaríamos criando uma grande insegurança jurídica contratual, pois a cada reajuste teríamos que comparar com o Sicro e devolver ou cobrar a diferença.
63.	Ainda, tem-se também a lição perpetrada pela decisão recorrida, quanto ao descabimento da tese defendida pela recorrente, dada a impossibilidade de análise de sobrepreço para cada pagamento realizado no contrato, peça 120, p. 9:
Quanto ao Acórdão 890/2012-Plenário, referente à BR 156 no Amapá, a situação era, conforme já mencionei, excepcional. Volto a alertar para o risco de ampliar o raciocínio de forma generalizada. Se formos apurar sobrepreço de determinado serviço na data de início de sua execução, a fiscalização se torna impossível, pois cada serviço tem uma programação para começar, o que pode demorar anos, dependendo do período previsto de execução da obra. Outro aspecto que não se pode olvidar é quanto à isonomia das licitantes. As proponentes devem elaborar seus projetos e planilhas e suas análises de custos e cotações dispondo todas das mesmas regras, as quais devem ser claras e iguais. Caso os reajustes fossem ser realizados considerando o valor de mercado de cada serviço ou insumo na data de início de sua execução, e não pelo índice contratual, todas as licitantes deveriam ter essa informação, bem como as regras deveriam estar previstas no edital e nos contratos.
64.	Portanto, analisada infundada a tese de verificação do sobrepreço a cada evento contratual, como no início da execução de determinados serviços, tem-se, também, descabida a tese de subpreço do valor inicialmente contratado, já que o recorrente subtraiu do valor contrato o custo do transporte, que, conforme já estudado, não configurava da composição do insumo.
65.	Equivoca-se, também, a tese do recorrente quanto a uma pretensa faixa aceitável de sobrepreço ou de superfaturamento, uma vez consolidado, nesta Corte, a impossibilidade para percentual de tolerância de sobrepreço, consoante Acórdão 1.155/2012-TCU-Plenário: 
Também não procede o argumento da recorrente, no sentido de que, por representar percentual insignificante em relação ao valor global da contratação (R$ 125.902.307,88) , o sobrepreço apontado pelo TCU encontra-se dentro da faixa de aceitação e reflete oscilações normais de mercado.
Na verdade, não existe percentual de sobrepreço aceitável. A Lei define os preços máximos das obras e serviços contratados pela Administração. Valores excedentes são ilegais e devem ser rejeitados por esta Corte, cuja atuação se pauta, entre outros, pelos princípios da legalidade e da indisponibilidade do interesse público.
66.	Quanto à tese de que, para se fazer uma análise de economicidade, não se pode pinçar apenas um item do contrato, como o recorrente pretende fazer ao estabelecer uma faixa de aceitabilidade global frente aos subpreços de determinados itens do contrato.
67.	Nesse sentido, o que se verifica nesta Corte é a análise da economicidade do custo unitário, mesmo diante de um certame regido pelo preço global, conforme tese exposta no Acórdão 3.524/2007-TCU-Plenário:
6. Destaco que o entendimento pacífico nesta Corte de Contas é o de que, ainda que haja compatibilidade do preço global, há que se ter a adequabilidade dos custos unitários de modo a coibir o famígero 'jogo de planilhas'. Assim, em licitações para obras e serviços, especialmente, sob o regime de empreitada por preço global, os responsáveis pela licitação, ao selecionar a proposta mais vantajosa para Administração, deverão efetuar análise individual dos preços unitários. Verificada a ocorrência de itens com preços manifestamente superiores aos praticados no mercado, o agente público deve negociar com o licitante vencedor do certame novas bases condizentes com os custos de mercado, envolvidos na formulação dos preços, e com os valores do projeto básico e da planilha de formação de preços.
68.	Ademais, ao custo da areia não pode a recorrente mencionar a desimportância, para incutida na expressão "pinçada", visto que, por exemplo, constar o seu uso num dos maiores serviços do contratos 078/2008, qual seja, o Colchão drenante de areia para fundação aterros EC-D-04 m³.
69.	É que para tal item, cujo código é o 2 S 04 600 20 N, foi calculada uma quantidade de 554.912,50 m³, atendendo para o valor contratual de R$ 25.487.131,13, o qual, considerando o valor total contratado, R$  214.536.754,65, representa 11,88% do total, peça 30, p. 3.
70.	Quanto à alegação da determinação constante do item 9.3.2 do                             Acórdão 1663/2008-TCU-Plenário, em que pese a utilização descabida das razões recursais para impugnar outra decisão que não a, de fato, recorrida, sobreleva informar que o alinhamento do preço dos insumos aos valores constantes do Sicro e do Sinapi mostra-se escorreito.
71.	Isso porque a recorrente ignora o dever de observância do Sinapi, quando de um certame envolvendo obras com recursos da União, consta da LDO de 2007, Lei 11.439/2006:
Art. 115.  Os custos unitários de materiais e serviços de obras executadas com recursos dos Orçamentos da União não poderão ser superiores à mediana daqueles constantes do Sistema Nacional de Pesquisa de Custos e Índices da Construção Civil - SINAPI, mantido pela Caixa Econômica Federal, que deverá disponibilizar tais informações na internet.
72.	Ademais, é remansosa a jurisprudência deste Tribunal, quanto ao dever de observância dos parâmetros do Sicro para obras rodoviárias, conforme Acórdãos 1.379/2004 e 2.088/2004, ambos Plenário.
73.	Também, constante da LDO de 2010, Lei 12.017, de 12/8/2009, a obrigatoriedade de uso do Sicro nas contratações envolvendo obras rodoviárias, nos termos do art. 112 do citado normativo:
Art. 112.  O custo global de obras e serviços contratados e executados com recursos dos orçamentos da União será obtido a partir de custos unitários de insumos ou serviços menores ou iguais à mediana de seus correspondentes no Sistema Nacional de Pesquisa de Custos e Índices da Construção Civil - SINAPI, mantido e divulgado, na internet, pela Caixa Econômica Federal, e, no caso de obras e serviços rodoviários, à tabela do Sistema de Custos de Obras Rodoviárias - SICRO.
74.	Ou seja, desnecessária a oitiva do recorrente quanto a uma determinação que apenas reafirmou o que já previa a lei e a jurisprudência desta Corte, uma vez que determinou que os preços constantes da tabela Sicro e Sinapi ser o parâmetro máximo admissível para a regularidade dos preços unitários de obras públicas rodoviárias.
75.	Mais detalhadamente: despicienda a oitiva do recorrente sobre uma determinação que visa o cumprimento do estabelecido tanto em lei, como na jurisprudência desta Corte.
76.	Completa essa análise a lembrança de o que o Sicro é o principal paradigma utilizado para a aferição da existência de sobrepreço em custos de obras rodoviárias, consoante jurisprudência deste Tribunal, anteriormente ao certame em análise: Acórdãos 1.414/2003, 1.564/2003, 1.684/2003, 1.842/2003, 1.924/2003 e 296/2004, todos do Plenário.
77.	Também, alegar afronta à segurança jurídica ou ao princípio da vinculação editalícia da determinação 9.3.2 do Acórdão 1663/2008-TCU-Plenário, se mostra descabida, porque o teor da própria determinação visa justamente o alinhamento com o ordenamento jurídico, fundamentado em lei e na jurisprudência.
78.	Quanto ao argumento do recorrente para atacar a determinação do alinhamento dos valores praticados no Contrato 78/2008, sob o fundamento da manutenção do BDI, tem-se por descabidas as razões recursais.
79.	Primeiro, porque, para confrontar o argumento trazido quanto à variação das taxas de BDI, tem-se a jurisprudência desta Corte, sobre os itens que devem constar e os que nele não devem estar presentes, 
80.	É que na taxa de BDI deve ser formada pelos componentes: administração central, riscos, seguros, garantias, despesas financeiras, remuneração do particular e tributos incidentes sobre a receita auferida pela execução da obra.  Por sua vez, custos diretamente relacionados com o objeto da obra, passíveis de identificação, quantificação e mensuração na planilha de custos diretos (administração local, canteiro de obras, mobilização e desmobilização, dentre outros) , não devem constar do BDI.
81.	Em que pese a alegação da especificidade do BDI para cada empresa e cada empreendimento, já que cada construtora tem o seu BDI específico, em razão da estrutura organizacional distinta de cada particular, também é verdade que a imposição do alinhamento contratual aos paradigmas de preços Sicro e Sinapi não incorre em desrespeito às peculiaridades envolvidas, porque fundamento em lei e na jurisprudência desta Corte.
82.	Como se vê, a limitação dos futuros aditivos pelo Sicro ou Sinapi, no contrato em questão, não visa diretamente alterar os valores de BDI praticados. No entanto, é possível que a composição de custo venha influenciar o BDI, sem, como se dizer, infligir qualquer irregularidade, visto se tratar de uma consequência da aplicação de uma disposição legal e jurisprudencial.
83.	Por fim, apenas para arrematar, ressalta-se, que, nos termos do art. 43, inciso I, da Lei 8.443/1992, o Tribunal tem competência para determinar as providências estabelecidas no Regimento Interno, quando apurada transgressão a norma legal ou regulamentar. E esse regimento, o qual, por analogia, também contém amparo no art. 96, inciso I, 'a', da Constituição Federal, prevê expressamente que o TCU pode promover determinações ao apreciar processos relativos à fiscalização de atos e contratos.
Razões Recursais
2	Recorrente: Luiz Antônio Pagot (peça 166) 
84.	Inicia com breve relato dos fatos que culminaram na decisão recorrida.
85.	Lembra que as questões envolvidas na decisão atacada foram objeto da Representação, TC Processo 002.639/2008-2, do qual, após descrição dos aspectos processuais envolvidos, expõe a seguinte parte dispositiva do Acórdão 1663/2008-TCU-Plenário, prolatado naqueles autos:
9.2.1. promova a audiência do Diretor-Geral do DNIT, Luiz Antonio Pagot, quanto as exigências excessivas ou desnecessárias para qualificação técnica, descrevendo-as no ofíco e remetendo-lhe  cópia do relatório de Auditoria;
9.2.2. promova a audiência do Secretário de Estado de Obras do Estado do Rio de Janeiro, Luiz Fernando de Souza, quanto às exigências excessivas ou desnecessárias para qualificação técnica e a não reabertura do prazo para entrega das propostas após modificação substancial do objeto licitado, detalhando as referidas questões no ofício e remetendo-lhe cópia do relatório de Auditoria;
86.	Expõe que da análise das citadas audiências, sobreveio o acórdão impugnado, contendo a sanção de multa, ora recorrida.
87.	Quanto ao mérito, destaca que não poderia ter feito comentários sobre as exigências consideradas excessivas ou desnecessárias para qualificação técnica no Edital em comento, já que a peça editalícia era de autoria do ente convenente.
88.	Traz excerto do voto condutor da decisão atacada, para afirmar que não houve convalidação de ilegalidades, como fez crer a unidade técnica.
89.	Coloca também que o Dnit não referendou todo o processo licitatório, mas que, em razão dos esclarecimentos prestados pela Seobras, entendeu pela inexistência de óbice à continuidade dos serviços.
90.	Considera que comprovou, por ocasião de sua audiência, que a forma coma fora tratada a irregularidade não havia considerado substancialmente o fato de que se tratava de empreendimento realizado através de delegação por convênio, além de que o nexo de causalidade de sua ação não acarretava a responsabilidade imputada, nem tampouco penalização.
91.	Suscita contradição surgida entre a parte dispositiva do Acórdão 1663/2008-TCU-Plenário e as considerações esposadas pelo então relator.
92.	Trazendo partes do voto condutor do citado acórdão, alega que as razões de decidir, ali contidas, não justificam a sua audiência, porque, em sua visão, o relator entendeu que as exigências, apesar de aparentemente pouco razoáveis, não comprometeram o certame.
93.	Depreende que o relator da decisão atacada concordou que a exigência de atestados de qualificação técnica faz parte do poder discricionário da Administração observados os ditames legais sobre a matéria.
94.	E sinaliza contradição, ao afirmar que o relator reiterou o entendimento da unidade técnica que o Edital, ainda assim, estava eivado de vícios porquanto trazia ainda exigências que restringiriam a competitividade do certame, sem, contudo enfrenta-las pontuadamente, não demonstrando totalmente a não vinculação do Voto à proposta apresentada.
95.	Colocando que o procedimento de licitação fora todo do ente convenente, indica que não pode ser-lhe atribuída responsabilidade.
96.	Questiona como se pode exigir que se invista de conhecimento e capacidade suficiente para detidamente justificar as exigências que a Secretaria de Obras do Rio de Janeiro estabeleceu em sua Concorrência, sendo Diretor-Geral do DNIT. 
97.	Reafirmando que não foi mentor intelectual da peça exordial do certame, vê equívoco no entendimento de que a convalidação de ato administrativo somente pode ser considerada válida se sanados os vícios do próprio ato originário.
98.	Expõe que a convalidação levantada pelo responsável diz respeito a não submissão prévia do Edital, de responsabilidade exclusiva da Seobras, ao DNIT, em atendimento a IN 01/2007, e não quanto a plenitude de sua regularidade.
99.	Sustenta que o vício sanado pela convalidação teria sido a submissão do Edital à autarquia, não guardando consonância específica com a presença ou não de irregularidades no certame.
100.	Explica que na qualidade de Diretor-Geral do DNIT, não possuía, em razão do caráter gerencial do cargo que ocupava, capacidade suficiente para uma análise técnica acerca da regularidade do Edital licitatório.
101.	E assenta que a sua decisão não foi exatamente a de convalidação, mas sim a de atestar a inexistência de óbice ao regular andamento do certame, se baseando exclusivamente nas justificativas apresentadas, à época, pela SEOBRS/RJ.
102.	Reafirmando que a sua decisão se baseou em parecer técnico, aponta contradição na decisão atacada que, a seu ver, acatou as justificativas do autor do edital, mas penalizou o gestor concedente.
103.	Traz excerto do voto condutor da decisão atacada, para, lembrando que o dirigente da Seobras/RJ na época era o vice-governador daquele estado, questionar que se o ato do Diretor-Geral do DNIT, como repetidamente já esclarecido, se baseou exatamente nas justificativas apresentada pela Seobras, não há que se falar em desconhecimento por parte daquela das irregularidades antes da apresentação das propostas.
104.	Questiona, também, como admitir que o autor intelectual do Edital de Concorrência não detinha conhecimento das ditas irregularidades antes do recebimento das propostas, se foi instado a se manifestar antes, nos autos da representação objeto do TC Processo 002.639/2008-2.
105.	Sugere que as irregularidades se deram não pela continuidade do certame, autorizada pelo Diretor-Geral do Dnit, mas pela atuação da comissão de licitação que aprovou ou rejeitou a habilitação e classificação dos licitantes, sob o comando gerencial do Sr. Luiz Fernando de Souza.
106.	Sugere que lhe seja estendido o entendimento em relação às justificativas apresentadas pelo Secretário de Obras, as quais, apesar de não lograrem êxito, foram acatadas. 
107.	Elegendo o art. 161 do RITCU e julgado desta Corte, sugere que, em respeito ao principio da isonomia, as efeitos das decisões do Tribunal em relação a alguma irregularidade devem ser estendidos a todos aqueles que foram responsabilizados por esta mesma supôs a irregularidade apontada pela Unidade Técnica.
108.	Apontando decisão deste Tribunal, raciocina que, se considerada elidida a irregularidade da pré-qualificação dos licitantes, no mínimo a multa cominada deveria ser reduzida, considerando que o valor do quantum condenatório soma cerca de dois vencimentos brutos que o responsável percebia no cargo de Diretor-Geral do DNIT.
109.	E impõe que, caso o Tribunal permaneça no entendimento de penalizar o responsável, reveja de oficio, nos termos do art. 268, § 2º do RITCU a multa aplicada, uma vez que essa se mostra inadequada e injusta.
110.	Também, expondo excerto de votos de decisões deste TCU, sugere que não lhe deve recair responsabilização, visto inexistirem, a seu ver, os requisitos para tal, como: ato antijurídico, nexo de causalidade, culpa ou dolo e existência efetiva de dano.
111.	Por fim, requer: o conhecimento e provimento de seu recurso, e, alternativamente, a extensão dos efeitos cominados ao responsável Luiz Fernando de Souza e a redução do valor da multa que lhe foi imposta na decisão recorrida.
2.1	ANÁLISE
112.	Principia-se pela lembrança dos os motivos da determinação recorrida: item 9.4 do Acórdão 2902/2012-TCU-Plenário, peça 121.
113.	Conforme exposto no relatório embasador da decisão recorrida, o plenário, ao deliberar sobre o relatório de auditoria, em 13/08/2008, determinou à Secob, nos subitens 9.2.1 e 9.2.2 do Acórdão 1663/2008-TCU-Plenário, a realização de audiência do Diretor-Geral do Dnit, Luiz Antonio Pagot, e do Secretário de Estado de Obras do Estado do Rio de Janeiro, Luiz Fernando de Souza, para apresentarem razões de justificativa quanto às exigências excessivas ou desnecessárias para qualificação realizada na Concorrência 004/2007, peça 119, p. 6.
114.	De forma preliminar, se observa que as razões recursais se eximem das irregularidades que levou à responsabilização do recorrente, uma vez que apresentou justificativas específicas sobre as exigências consideradas excessivas ou desnecessárias no relatório de auditoria tratado no Acórdão 1663/2008-TCU-Plenário.
115.	No mérito, sobre o pretenso desconhecimento das irregularidades, as quais, segundo o recorrente, não lhe poderiam atribuir ciência, uma vez que a peça editalícia era de autoria do ente convenente e que dele deveria se exigir os esclarecimentos necessários, há que se fazer as seguintes observações.
116.	Conforme relatado pelo próprio recorrente, peça 166, p. 3, em razão das oitivas determinadas nos autos da Representação autuado sob o número TC Processo 002.639/2008-2, tanto o Dnit, através de sua Diretoria-Geral, como a Seobras/RJ, tomaram conhecimento das irregularidades observadas no relatório de auditoria objeto do Acórdão 1663/2008-TCU-Plenário.
117.	Com isso, conclui o recorrente que não havia como lhe atribuir responsabilidade, em razão de sua ignorância sobre as irregularidades havidas no certame concernentes ao Arco Metropolitano.
118.	Ocorre, como visto no relatório precedente ao acórdão recorrido, peça 119, p. 7-8, que o recorrente, mesmo tendo informado à Seobras, órgão responsável pela elaboração do instrumento editalício, acerca da necessidade de atendimento à IN/MT 001/2007, bem como da suspensão da licitação, em caso de descumprimento desse normativo, decidiu pela convalidação do certame e pelo andamento das etapas subsequentes do processo licitatório.
119.	Nesse sentido, verificam-se presentes os requisitos que, entendidos pelo próprio recorrente, devem estar presentes na sua responsabilização: ato antijurídico, devidamente caracterizados no Acórdão 1663/2008-TCU-Plenário, e o nexo de causalidade, porque inerte quando na oportunidade de suspensão do certame, mesmo quando ciente das irregularidades, como o descumprimento da IN/MT 001/2007.
120.	Acerca dos outros requisitos elencados pelo recorrente, tidos por ele necessários à responsabilização, como a culpa ou dolo, verificam-se descabidos no presente caso, uma vez bastar o nexo entre a conduta do agente e o dano causado, além da inexistência de eventual excludente de responsabilidade, para que se lhe imponha a obrigação de ressarcir os prejuízos causados, conforme indicado no Acórdão 1.358/2008-Plenário:
15. Ora, para a caracterização da responsabilidade civil e, por extensão, também da responsabilidade administrativa, com a consequente obrigação de reparar o dano sofrido pela Administração, não é requisito indispensável a existência de dolo ou má-fé, bastando que se verifique a ocorrência de conduta culposa, seja ela comissiva ou omissiva, consoante se verifica da leitura do art. 159 do Código Civil de 1916, vigente quando das irregularidades objeto desta TCE:
`Art. 159. Aquele que, por ação ou omissão voluntária, negligência, ou imprudência, violar direito, ou causar prejuízo a outrem, fica obrigado a reparar o dano.' (destaques não constantes do original - dispositivo praticamente idêntico foi mantido no Código Civil de 2002, art. 186) .'
121.	Outrossim, tendo em vista que as razões recursais apresentados não tiveram o condão de elidir os termos da decisão recorrida, verifica-se pelo não provimento da insurgência contra o Acórdão 2902/2012-TCU-Plenário.
3	Recorrente: Ministério Público junto ao TCU, peça 135.
122.	De início, para fins de facilitação da análise a ser perpetrada, reproduz-se a sumarização das razões recursais do MPTCU, já elaborada em outra oportunidade para assegurar as contrarrazões dos Srs. Luiz Fernando de Souza e Hugo Sternick, então Secretário de Estado de Obras do Estado do Rio de Janeiro e Coordenador-Geral de Desenvolvimento e Projetos do Dnit, respectivamente. 
123.	Rememora que, como o Levantamento de Auditoria em questão foi realizado em período em que os serviços ainda não haviam se iniciado, os trabalhos apenas englobaram o processo licitatório e os contratos. 
124.	Apresenta que o processo licitatório teve sua fase externa iniciada em dezembro de 2007,  quando foi lançado o edital de pré-qualificação da Concorrência 4/2007/Seobras/Dnit para os quatro Lotes que compõem o segmento objeto da auditoria, denominado segmento C do Arco Metropolitano do Rio de Janeiro.
125.	Após resumir o resultado do procedimento licitatório, enumerando os vencedores, e de apontar a ocorrência de representações decorrentes de irregularidades observadas na pré-qualificação, inicia o relato do cerne de suas razões recursais, qual seja, a reforma do item 9.3 do Acórdão 2902/2012-TCU-Plenário.
126.	Utilizando-se da parte dispositiva do Acórdão 1663/2008-TCU-Plenário, remonta as audiências determinadas ao então Diretor-Geral do Dnit, Luiz Antonio Pagot, ao Secretário de Estado de Obras do Estado do Rio de Janeiro, Luiz Fernando de Souza, e ao Coordenador-Geral de Desenvolvimento e Projetos do Dnit, Hugo Sternick.
127.	Insurge-se contra a não imposição de multa a Luiz Fernado de Souza e Hugo Sternick, sob o fundamento de que, o próprio Ministro-Relator, acompanhado o parquet, não acatou as razões de justificativa desses responsáveis.
128.	Após transcrever parte do relatório constante do Acórdão 1663/2008-TCU-Plenário, afirma que em relação aos achados 3.6 e 3.7, a responsabilidade de Luiz Fernando de Souza ficou evidente.
129.	Apresenta que o fundamento, exposto pelo Ministro-Relator em seu voto, para afastar a responsabilidade do mencionado gestor, era que, apesar de ter firmado o edital e o Convênio TT-262/2007-00, de 18/12/2007, o responsável não tinha conhecimento das irregularidades antes da apresentação das propostas de preços ou da celebração dos contratos para que pudesse suspender o certame ou determinar sua correção.
130.	Além disso, conforme remonta na peça recursal, o então Presidente do Processo, para afastar a responsabilidade de Luiz Fernando de Souza, fundamentou que havia autorização do diretor geral do Dnit para dar continuidade ao feito.
131.	Após transcrever parte do relatório de auditoria que trata das irregularidades concernentes aos achados dos itens 3.6 e 3.7, fundamenta a responsabilização de Luiz Fernando, sob o argumento de que o preparo de editais de obras, incluídas as rodoviárias, é atribuição relativamente comum para o Secretário de Obras do Estado do Rio de Janeiro, razão pela qual o ocupante deste cargo deveria ter conhecimento das regras afeitas a licitações de obras e da jurisprudência do TCU relativa ao tema.
132.	Alega que, como constaram do edital da Concorrência 4/2007 exigências contrárias ao ordenamento jurídico, o ex-Secretário de Obras, responsável pela elaboração e pela assinatura do edital, tinha ciência das ilicitudes. Desse modo, considera, em oposição ao entendimento do Ministro-Relator, que o responsável teria condições de saber das normas infringidas antes da provocação da equipe de auditoria do TCU, e não depois.
133.	Em arremate, com auxílio de excerto do voto, coloca que o ex-diretor do Dnit e o         Luiz Fernando, em que pese conhecedor das irregularidades, deram prosseguimento ao feito.
134.	Explica que Luiz Fernando de Souza, apesar de ter tomado conhecimento da existência de falhas no edital da Concorrência 4/2007, apresentou justificativas para dar continuidade ao certame, as quais, conforme relata, serviram de fundamento para a decisão do Luiz Antonio Pagot de manter a licitação.
135.	Menciona que e o ex-secretário de obras do estado do Rio de Janeiro não estava vinculado à decisão do Diretor-Geral do Dnit, pois, consoante defende, os agentes públicos não estão obrigados a obedecer a ordens manifestamente ilegais, como foi a de dar prosseguimento à Concorrência 4/2007. 
136.	Verifica incoerência na falta de sanção aos Srs. Luiz Fernando de Souza e Hugo Sternik, pois, em que pesem terem sido ouvidos em audiência pelos achados 3.11 e 3.12 e 3.13, tais não foram elididos, tanto que, conforme completa, motivaram determinações a Seobras/RJ para promoção de  alterações contratuais com o fim de evitar prejuízo aos cofres públicos.
137.	Utilizando jurisprudência desta Corte, defende a imposição de multa aos mencionados responsáveis, sob o argumento de que não tiveram qualquer ação com o intuito de evitar o dano potencial verificado pela equipe de auditoria.
138.	Acerca do achado 3.15, acredita que o fato de a conduta não ter causado prejuízo não a torna lícita, aludindo ao art. 58 inciso II da Lei 8.443/92.
139.	Apresentando julgados em que, esta Corte, decidiu pela multa a gestores que agiram contrários à lei de licitações, considera que a gravidade do conjunto de ilícitos levados a cabo pelos srs. Luiz Fernando de Souza e Hugo Sternick  devem  fundamentar igual sanção.
140.	Em relação às justificativas apresentadas em sede de memorial por Hugo Sternick, expõe que não merecem acatamento, porque destituídas de documentação probante.
141.	Reiterando a disposição do art. 283 do RITCU, ressalta a necessidade de oferecimento de oportunidade de contrarrazões por parte dos inquinados gestores.
142.	Requer a reforma do Acórdão 2902/2012-TCU-Plenário, a fim de serem rejeitadas as razões de justificativas, com consequente aplicação de multa, a Luiz Fernando de Souza e a Hugo Sternick.
CONTRARRAZÕES
Luiz Fernando de Souza (peça 291) 
143.	Após breve relato da cronologia processual, inicia o mérito defendendo que os argumentos apresentados pelo MPTCU, no pedido de reexame impetrado, já foram apresentados por ocasião do julgamento de mérito, tendo sido rejeitados pelo plenário desta Corte.
144.	Questiona o cabimento do recurso interposto pelo MPTCU, porque convencido de ser uma mera reiteração ou repetição de argumentos já apresentados.
145.	Defende que o Ministério Público não é parte no processo de fiscalização de atos e contratos, não tem a faculdade de promover a rediscussão de fatos e questões já decididas pelo Plenário do Corte, e que lhe falta interesse em recorrer, porque não há apresentação de fatos novos para tanto.
146.	Elencando o art. 282 do RITCU, entende que, em razão da faculdade de ação do MPTCU na fiscalização de atos e contratos, deve o parquet demonstrar o interesse em recorrer, sob pena de o pedido de reexame interposto não ser admitido, uma vez ausente o interesse recursal.
147.	Coloca que, pelo fato de a obra do Arco Metropolitano ser subordinada às normas e determinações do DNIT, tendo o Estado do Rio de Janeiro atuação como mero delegatário, não é correto responder por ilegalidades porventura cometidas pelo delegante. 
148.	Fazendo releitura dos termos do convênio TT 262/2007-00, aduz que, sendo o empreendimento de natureza federal, o Estado do Rio de Janeiro participa como mero delegatário, como convenente, cabendo à autarquia responsável, o DNIT, as principais e mais importantes definições com relação ao objeto conveniado.
149.	Afirma que é incorreta a assertiva do MPCU de que o Secretário de Obras não estava vinculado à decisão do Diretor-geral do Dnit, para racioncinar que, se o então Diretor-Geral do DNIT, após avaliação técnica do edital, e, ainda, fundado em razões de conveniência e oportunidade, decidiu pelo prosseguimento do certame, não cabia ao então Secretário de Obras insurgir-se contra tal determinação, à luz do texto do convênio. 
150.	Ressalta que o DNIT tinha o domínio técnico e jurídico do empreendimento, sendo sua responsabilidade avaliar, de acordo com a sua expertise, as minutas de edital e contrato, projeto básico, projeto executivo, entre outros.
151.	Argumenta que, se o DNIT, após os estudos devidos, entendeu pelo prosseguimento do certame, não restava alternativa ao recorrente senão acatar a determinação e executar as medidas administrativas correspondentes, haja vista o papel de direção, técnica e jurídica, do DNIT, nos termos do convênio TT 262/2007-00.
152.	Lembra que a relação entre o DNIT e o Estado do Rio de Janeiro não é de subordinação hierárquica, tal qual a que existe internamente a cada corpo administrativo, porque defende se tratar de uma relação convencional, fundada em acordo de vontades, onde, em virtude disso mesmo, não se aplica a ideia de subordinação hierárquica e obediência.
153.	Trazendo doutrina sobre o tema, critica que aplicar o conceito da ordem manifestamente ilegal ao presente caso é forçar uma analogia que, face à dessemelhança das situações, não se sustenta. Uma situação é a da estrutura hierárquica da Administração; outra, é a da convenção firmada voluntariamente entre o DNIT e o Estado do Rio de Janeiro.
154.	Soma que é preciso notar que a ordem ilegal tem que ser manifestamente ilegal, e não apenas aparentemente ilegal.
155.	Raciocina que, caso se tratasse de situação de manifesta ilegalidade, esta Corte de Contas, do alto de sua competência e expertise, teria certamente sustado, cautelarmente, o andamento da licitação, não permitindo que procedimento manifestamente ilegal seguisse seu normal curso; se não o fez, conforme prossegue, é forte indício de que não havia ilegalidade manifesta a ser apontada na hipótese.
156.	Sob a tese de que só pode ser responsável aquele que deu causa ao dano, coloca que enquanto titular da Seobras, não preparava editais, apenas autorizava a realização do certame, na forma do art. 38, caput da Lei 8.666/93, e, ao final, homologava e adjudicava o objeto, na linha do que determina o art. 43, inc. VI do mesmo diploma. 
157.	E assegura que este Tribunal possui precedentes no sentido de imputar responsabilidade pessoal aos agentes políticos e superiores hierárquicos da Administração Pública, em virtude da prática de atos antieconômicos e prejudiciais aos cofres públicos.
158.	E completa que na hipótese em comento, não se trata de administrar bens e recursos federais de forma genérica, mas de uma conduta, de um ato específico, que consistiu na aprovação, pelo então Secretário de Obras, de projeto básico cuja planilha orçamentária continha - segundo alega o Ministério Público - sobrepreço.
159.	Apresentando doutrina sobre o assunto, indica que o agente político aprova o projeto básico, e, conseqüentemente, o orçamento, apenas com relação ao aspecto formal dos mesmos, não adentrando nas questões técnicas envolvidas que, à evidência, exigiriam o conhecimento de matérias especializadas.
160.	E raciocina que, se a anotação de responsabilidade técnica é requisito indispensável para a regularidade do projeto básico, incluindo aí orçamento, então afirma ser incorreto imputar ao então Secretário de Obras, que não firmou ART alguma, a responsabilidade por equívocos porventura existentes as planilhas orçamentárias e em outros documentos técnicos.
161.	E concluindo que o agente político, superior hierárquico, não por questões eminentemente técnicas, pois o controle por ele exercido limita-se às formalidades do procedimento licitatório, pede a manutenção dos itens recorridos pelo MPTCU.
ANÁLISE
162.	Inicialmente insta relembrar que o recurso interposo pelo MPTCU contra o item 9.3 do Acórdão 2902/2012-TCU-Plenário, refere-se ao acolhimento das razões de justificativas apresentadas pelo ex-Secretário de Estado de Obras do Estado do Rio de Janeiro Luiz Fernando de Souza e pelo ex-Coordenador-Geral de Desenvolvimento e Projetos do Dnit Hugo Sternick, peça 121.
163.	Nos termos do voto condutor da malsinada decisão, as responsabilidades do ex-Diretor do Dnit e do então Secretário de Estado de Obras do Estado do Rio de Janeiro se deram, na medida em que o primeiro convalidou o Edital da Concorrência Nacional CN nº 004/2007/Seobras/DNIT, contendo exigências abusivas, e o segundo, por ter assinado o citado Edital, peça 120, p. 2.
164.	O relator, assim fundamentou para eximir de responsabilidade o titular da Seobras/RJ, peça 120, p. 3:
Se a responsabilidade do Diretor-Geral está caracterizada, já não podemos dizer o mesmo do Secretário da Seobras/RJ, que firmou o edital e o Convênio TT-262/2007-00, de 18/12/2007, mas não tinha conhecimento das irregularidades antes da apresentação das propostas de preços ou da celebração dos contratos para que pudesse suspender o certame ou determinar sua correção, além de ter a autorização do Diretor-Geral do Dnit para a continuidade do certame.
165.	Só para esclarecer: a responsabilidade do titular da Seobras/RJ foi caracterizada em relatório de auditoria, que, quando julgado, implicou a determinação constante dos itens 9.2.1 e 9.2.2 do Acórdão 1663/2008-TCU-Plenário, quanto às exigências excessivas ou desnecessárias para qualificação indicada no Edital da Concorrência Nacional CN nº 004/2007/Seobras/DNIT.
166.	Bem colocado na instrução que analisou a audiência, o ex-Diretor Geral do Dnit, encaminhou, em 10/4/2008, ofício ao TCU informando que a Secretaria de Obras do Estado do Rio de Janeiro - Seobras/RJ, órgão responsável pela elaboração do referido instrumento editalício, fora informada, mediante Ofício n° 628/2008/DG-Dnit, da necessidade de atendimento à IN/MT n° 001/2007, bem como da suspensão da licitação, em caso de descumprimento a essa IN, e posterior envio dos autos ao Dnit, para análise e providências, peça 119, p. 7.
167.	Ao se analisar as razões determinadas nas audiências de itens 9.2 do Acórdão 1663/2008-TCU-Plenário, como bem consignado na instrução de peça 19, p. 12, o então titular da Seobras/RJ, foi ouvido em razão da seguintes irregularidades: exigências excessivas ou desnecessárias para qualificação técnica, não reabertura de prazo para entrega das propostas após modificação substancial do objeto licitado; adoção do preço da areia acima do Sicro e do Emop; opção pelo motoscraper ou do conjunto trator de esteira/carrgadeira/caminhão basculante, quando seria mais econômico ou apropriado apenas o conjunto escavadeira/caminhão basculante e aplicação de BDI integral sobre aquisição de materiais betuminosos.
168.	Vê-se, inicialmente, que o fundamento utilizado no voto condutor do acórdão recorrido não se relaciona com os fatos apontados no relatório que lhe supriu, haja vista o conhecimento do Secretário da Seobras/RJ sobre as irregularidades verificadas no edital e no Convênio TT-262/2007-00 não se resumiu àquelas indicadas na propostas dos licitantes.
169.	De outra forma: esclarecida na instrução analisadora das audiências, a proposta de multa não derivou apenas de irregularidade que pudesse somente ter sido levada ao conhecimento do         ex-titular da Seobras/RJ por ocasião da apresentação das propostas, uma vez que a sanção proposta se deu, peça 20, p. 2:
...pelas exigências excessivas ou desnecessárias para qualificação técnica constantes do Edital da Concorrência n° 004/2007/SEOBRAS-RJ/DNIT, pela não reabertura de prazo para a entrega das propostas após modificação substancial do objeto licitado, em desatendimento ao previsto no § 4° do art. 21 da Lei n° 8.666/93, e por adotar preço de areia superior ao do Sicro e ao de mercado;
170.	Vê-se portanto que o desconhecimento eleito no voto condutor não se coaduna com os fatos expostos nos pareceres da unidade técnica que quedaram pela multa ao ex-gestor da Seobras/RJ.
CONTRARRAZÕES
Hugo Sternick (peça 309) .
171.	Lista excerto do relatório da unidade técnica, pedindo multa, fundamentado na responsabilização sobre aprovação do projeto básico, contendo sobrepreço do insumo areia.
172.	Em seguida, apresenta a parte do voto condutor da decisão recorrida, que entendeu pela sua não responsabilização, em virtude mitigação de sua conduta frente à atuação do ex-diretor geral do Dnit, sobre tal irregularidade.
173.	Ataca o fundamento do recurso interposto pelo MPTCU, lembrando que, quando das razões de justificativa apresentadas em audiência, apresentou os documentos questionados pelo parquet.
174.	Critica que, quando da realização de auditorias, as instruções se limitam a processos licitatórios e contratos, não dando importância ao processo de análise de projeto.
175.	Argumenta que a portaria de aprovação do projeto indica que a aprovação se dá somente com os pareceres emitidos naqueles autos.
176.	Pugna pela emissão de normativo sobre a necessidade de se verificar a existência de processos de análise de projeto quando da auditoria de obras.
177.	Informando que juntou, aos presentes autos, cópia integral do processo 50600.Processo 004580/2007-06, que trata do recebimento e análise do projeto de obras, reafirma que demonstrou, por ocasião de sua audiência que que em todas as reuniões e pré-análises do projeto básico, estando reunido com corpo técnico do próprio DNIT com o DER/RJ e com a SEOBRAS/RJ, além de representantes do Ministério dos Transportes e da Casa Civil, sempre se deixou frisado que nenhum item do orçamento da obra poderia ter valor acima do Sistema de Custos Rodoviários - SICRO/II. 
178.	Destaca que a afirmativa de que o responsável acatou na aprovação do projeto básico preço de insumo acima do sistema referencial, Sicro-2, seria o mesmo que afirmar que o responsável detidamente verificou o valor do insumo em desacordo e mesmo assim procedeu a aprovação do projeto. 
179.	Em nome da segregação de funções, relata que não fazia parte de suas atribuições a verificação de cada item da planilha de orçamento, suas quantidades e seus valores.
180.	Coloca que esperar dele a revisão minuciosa do projeto se mostraria sobremaneira irrazoável, pois inviabilizaria o cumprimento de suas atividades, razão que, por si só, já deveria implicar a exclusão de sua responsabilidade no caso concreto. 
181.	Elencando julgados desta Corte, considera fora de razoabilidade exigir-lhe acuidade na aprovação de projetos, em razão de difícil detecção, dado o auto grau de acuidade necessário para o feito.
182.	Reforçando que, em que pese a desoneração do Coordenador-Geral na revisão minuciosa do projeto, coloca que foi extremamente diligente, vez que só aprovou o projeto após verificações pelas equipes técnicas, dentre eles, profissionais da empresa projetista, analistas, superintendentes da unidade local e coordenadores setoriais.
183.	Explica que, no presente caso,  o projeto foi analisado sob o PARECER nº 024/2007, no âmbito do processo administrativo de nº 50600.Processo 004580/2007-06, que tinha por objeto a Elaboração dos Projetos para a implantação do Arco Metropolitano do Rio de Janeiro, através do Convênio de Delegação e Cooperação Técnica nº 028/2007.
184.	Enumerando que a análise de um projeto é feita por etapas compreendendo a primeira análise pelo Relatório de Projeto (RP) como marco inicial, sendo seguido pelas verificações para aceitação do projeto pelo corpo técnico do DNIT. 
185.	Alega que, na análise do Projeto 24/2007, foram realizados estudos preliminares em quatro oportunidades.
186.	Lembrando que, sobre cada item analisado de cada disciplina, o engenheiro analista estabelece a diretriz exigida do projeto, e se esta foi atendida, declarando ao final se naquela disciplina o projeto se encontra em condições de aceitação. 
187.	Aduz que, quando da aprovação do projeto pela Coordenação Geral, à altura na 3ª verificação ( 22/10/2007) , todas as disciplinas tinham condições de aceitação pelos anlistas, exceto a de orçamento.
188.	Traz partes dessa aprovação, em que o analista aponta várias pendências no quesito orçamento, como por exemplo, "indenização de jazida". Contudo, na análise "Lista de insumos cujos preços são diferentes dos do SICRO 2, com seus respectivos preços, com e sem LDI", o analista declara o item como "atendido" desde a 1ª Verificação. 
189.	Trazendo trechos da aprovação, relata que, considerando que o projeto encontrava-se com sua maior parte em condições de aceitação, o responsável então encaminha a Portaria de Aprovação do Projeto para publicação.
190.	Registra que o processo administrativo que trata do convênio de execução do empreendimento, registrado sob o número 50600.Processo 010339/2007-16, aberto em 01/11/2007, pela Coordenação-Geral de Construção Rodoviária/DIR, teve como marco inicial Ofício GSE/SEOBRAS nº . 1157 de 24/10/2007. 
191.	Afirmando que, em relação ao mencionado processo, somente a Portaria de Aprovação do Projeto, datada de 8/11/2007, fora juntada, dando seguimento aos tramites da formalização do convênio de execução que se ultimou em 19/12/2007. Aproveita para destacar que em nenhum momento houve participação do responsável ou da Coordenação-Geral.
192.	E expõe que, após a última verificação, o Coordenador  de Projetos, em despacho datado de 16/11/2007, informou  à Coordenação-Geral que das disciplinas analisadas, 4 encontravam-se com pendências, incluindo o Orçamento e Plano de Execução da Obra. 
193.	E, complementando que esse despacho foi enviado em 4/2/2008, relata que foram então recebidos na Coordenação Geral Volumes do Projeto Básico em 11/04/2008, retornando o processo para análise e instrução por parte da Coordenação de Projetos em 22/04/2008. 
194.	Ressaltando que o processo ficou na carga da Coordenação de Projetos até 31/10/2010, coloca que as questões atinentes ao processo administrativo de execução do empreendimento foram tratadas pela diretoria rodoviária, sendo que a ressalva feita pelo responsável não foi cumprida.
195.	Relata que, verificando pendências na análise e, de forma a permitir a formalização do convênio, considerando que se tratava de projeto básico, excepcionalmente o projeto fora aprovado com a mencionada ressalva, cuja observância era obrigatória para os demais atos decorrentes do empreendimento. 
196.	Reafirma não ser razoável responsabiliza-lo, pois não lhe cabia, na condição de Coordenador-Geral revisar detidamente esses valores, ainda mais, porque, os insumos com preços acima do Sicro haviam sido analisados e aprovados pelo analista.
197.	Apresenta as Instruções de Serviço do DNIT, emanadas a partir da prolação do Acórdão 267/2003, para expor a sua diligência na condução da análise e aprovação do projeto, uma vez que entende ser o Sicro o paradigma obrigatório de projetos aprovados pelo Dnit.
198.	Defendendo a responsabilização da Coordenação-Geral de Custos de Infraestruturas de Transportes (CGIT) , e aludindo à sua boa-fé, pugna pelo provimento de seu recurso, uma vez que acredita ter demonstrado que não acatou o preço da areia, sendo errada a sua responsabilização quanto ao erro de valor ou quantitativo constante do projeto básico das obras da BR-193/RJ.
ANÁLISE
199.	Inicialmente destaca-se o que o MPTCU, em seu pedido de reexame, peça 135, p. 17, expõe que, em que pese terem sido ouvidos em audiência os Srs. Luiz Fernando de Souza e Hugo Sternik, os achados 3.11, 3.12 e 3.13, não foram elididos, já que ensejaram determinações.
200.	E afirma que os responsáveis, em razão de sua inércia quanto ao dano potencial, deveriam sofrer sanções, conforme escoimado nos Acórdãos 447/2010 e 1.305/2010 - TCU - 1ª Câmara.
201.	Acerca, propriamente, do Sr. Hugo Sternick, o representante do parquet critica que as justificativas apresentadas em memorial, que embasaram a decisão de afastar a sua responsabilidade, já que estavam desacompanhadas de documentação probante, peça 135, p. 18.
202.	É de se ressaltar que a multa proposta pela unidade técnica, mas não acatada pelo relator, decorreu da qualidade do recorrente de ex-Coordenador-Geral de Desenvolvimento  e Projetos, no acatamento e na aprovação do projeto básico, contendo preço da areia superior ao constante do Sicro, peça 119, 20.
203.	Fazendo alusão aos mesmos fatos expostos pelo recorrente, o relator da decisão atacada, ressaltando a sequência de atos administrativos do processo 50600.Processo 004580/2007-06, indicou que o recorrente, na qualidade de Coordenador de Projetos, teria informado a Coordenação Geral sobre as pendências no orçamento do projeto, peça 120, p. 10.
204.	Nesse ponto, verifica-se que, conforme relatado em oitivas, peça 19, p. 31, os preços adotados no orçamento base, segundo o Secretário da Seobras e o Coordenador-Geral de Desenvolvimentos e Projetos do Dnit, foram obitidos de cotações de preços de areia na região, em que pese que o valor desse insumo no preço constado no orçamento base do edital estava 50% acima daquele previsto no Sicro.
205.	Dessa forma, contradizendo o recorrente, de que não seria de se esperar dele revisão minuciosa do projeto, porquanto não se tratar de mera formalidade sem efeito, mas de afronta à aplicação de um índice, diferente do Sicro, e com sobrepreço.
206.	Isto é, diante da falta de aplicação do Sicro no orçamento de uma obra rodoviária, não se verifica que se tratava de vício de difícil detecção, sendo-lhe, portanto, inaplicável o         Acórdão 62/2007-TCU- 2ª Câmara.
207.	Acerca da parte procedimental que ensejou a irregularidade, há que se estudar o comportamento do recorrente no processo de aprovação do projeto.
208.	A portaria de aprovação do projeto, datada de 7/11/2007, Portaria 1.678, peça 17, p. 68, foi emitida pelo recorrente, mesmo com o conhecimento das ressalvas atinentes ao orçamento, e sem qualquer menção, de sua parte, na comunicação feita à Diretoria de Administração e Finanças/Dnti, peça 17, p. 41, de pendência sobre a aplicação do Sicro no orçamento em questão, peça 17, p. 31.
209.	Dessa forma, em que pese a observação do relator de que o recorrente, à época, frisou, sem demonstrar prova, nas reuniões de que nenhum item do orçamento da obra poderia ter valor acima do Sicro, verifica-se que isso aconteceu, nas atas de reunião constantes das peça 17, p. 31.
210.	No entanto, o argumento utilizado pelo relator da decisão a quo, de que a conduta do recorrente se fez mitigada diante da atuação do ex-Diretor-Geral do Dnit,  peça 120. p. 10, não lhe exculpe do dever de desaprovar o projeto, porque sabedor da aplicação Emop em detrimento do Sicro.
211.	Assim, verificando a atuação do Sr. Hugo Sternick, na aprovação do projeto básico nas obras da BR-493/RJ, tem-se provido o pedido de reexame interposto pelo MPTCU, uma vez que, sabedor da irregularidade caracterizada pela inaplicação do Sicro, deu, mesmo, assim, seguimento ao procedimento licitatório contendo tal vício.
Recorrente: Carioca Christiani-Nielsen Engenharia (peça 181) 
212.	Após transcrever, resumidamente, os aspectos que considerou mais relevantes da cronologia processual, da qual resultou na decisão recorrida, inicia as suas razões de mérito, abordando a tese de inexistência de sobrepreço ou de superfaturamento no valor do insumo areia. 
213.	Lembra que, à época da licitação, não havia na Lei de Diretrizes Orçamentárias qualquer determinação para adoção, obrigatória, da tabela SICRO para obras e serviços rodoviários. Essa determinação, continua, foi trazida, pela primeira vez, tão somente na Lei de Diretrizes Orçamentária de 2010, nos termos do artigo 125 da Lei 12.465/11. 
214.	Trazendo excertos de julgados desta Corte, afirma que a determinação de alteração do preço unitário constante da tabela SICRO retroativamente, como pretende esta Egrégia Corte, viola o direito adquirido da Recorrente, garantia fundamental contida no art. 5°, inciso XXXVI, da Constituição Federal.
215.	Considerando a regularidade de pesquisa de mercado e as peculiaridades da região em que a obra seria realizada, impõe que esta Corte não pode impor a aplicação da tabela SICRO na presente contratação, uma vez que a utilização da mesma não era obrigatória quando da consolidação do certame. 
216.	Defende, em nome do princípio da segurança jurídica e das garantias fundamentais, que deve ser considerada regular a adoção da tabela EMOP como parâmetro para o preço da areia para o Lote 02, afastando a alteração pretendida no item 9.8.2 do acórdão recorrido.
217.	Ataca o item 9.8.2 da decisão recorrida, porque considera que o sistema SICRO, tido como referência pela instrução desta Egrégia Corte, reflete a média de preços da região global metropolitana do Rio de Janeiro, sendo, a seu ver, impraticável ou inviável sua utilização em determinadas localidades, pois não reflete a realidade do mercado.
218.	Calçado em decisão deste Tribunal, coloca que, na região onde as obras de construção do Arco do Rio foram realizadas, há peculiaridades não contempladas no parâmetro de preços do SICRO. 
219.	Afirma ter demonstrado, em situações anteriores, que o preço fixado no instrumento convocatório para o insumo areia teve por base 03 cotações obtidas junto a areais da região de Setopédica e ItaguaÍ, demonstrando os preços usualmente praticados na região.
220.	Alegando que o preço do insumo é diretamente afetado pelo número de jazidas disponíveis e pelo volume da demanda, defende que ficou patente o aumento de preço no Lote 02.
221.	No entanto, afirma que esta Corte, a partir de um esclarecimento da Emop, observou que havia 19 fornecedores do insumo areia na Região Metropolitana do Rio de Janeiro, sendo que o certo seria, a seu ver, o entendimento de que não se poderia concluir pela existência de tantos fornecedores, mas, sim, de areais pesquisados.
222.	E arremata que a Emop também não informou se todos esses fornecedores detinham licença para extração do areal, uma vez que, segundo ressalta, os areais irregulares possuem condições de oferecer o insumo por preço mais baixo. E complementa que não celebrou nenhum tipo de contrato com empresas irregulares.
223.	Indica a imprecisão do sobrepreço apontado na decisão recorrida, sob o fundamento de que é frágil a conclusão de redução do preço do insumo areia em decorrência da quantidade de areais na região das obras.
224.	Trazendo trecho da instrução da unidade técnica, questiona o sobrepreço, lembrando que a Secob-2, em parecer datado de 22/11/2011, afirmou que a comparação entre o custo da areia do SICRO 2 e o do EMOP sem transporte já havia sido feita em instrução anterior, da qual, segundo extrai, na data-base do projeto básico (maio/2007) , o custo do sistema do DNIT era superior ao do sistema estadual. 
225.	Lembra que, em maio de 2007, data-base da contratação, a tabela previa, para o insumo areia, o valor de R$ 18,00 m³, e que, de 2008 em diante, esse insumo teve aumento expressivo no mercado, refletido na tabela SICRO.
226.	Compara o preço atualmente praticado no contrato para o insumo areia, qual seja, R$ 32,43, com o preço constante na tabela SICRO, R$ 40,00, para afirmar sobre a defasagem de mais de 20% do valor contratual, o que, na sua visão, causaria sério impacto no equilíbrio econômico-financeiro do ajuste.
227.	Pretende demonstrar que o faturamento referente à areia foi, durante toda a execução contratual, muito inferior aos valores efetivamente dispendidos na compra do insumo. Daí, inexiste, a seu ver, qualquer superfaturamento, não se justificando proceder a qualquer alteração no preço contratual.
228.	Calcula que, se for atendida a determinação do Tribunal de Contas a respeito do valor contratual do insumo areia, não haverá qualquer benefício aos cofres públicos, pois o desequilíbrio contratual será ainda maior, haja vista o valor do insumo areia na tabela SICRO no mês de maio de 2007.
229.	Defende que, caso esta Corte insista na utilização da tabela SICRO, qualquer análise de superfaturamento deve ter como parâmetro o percentual de aumento e valor constante da tabela SICRO na data da medição dos serviços, que é quando, a seu ver, efetivamente se configura qualquer tipo de irregularidade.
230.	Quanto aos itens 9.8.3 e 9.8.4 da decisão atacada,  destaca que as distâncias de transportes não foram objeto de questionamentos anteriores, razão pela qual o Relator consignou, em seu voto, que "os responsáveis e interessados não se manifeStaram especificamente com relação às DMT utilizadas".
231.	Nesse sentido, pugna pela nulidade de tais determinações, porque não lhe foi  dada oportunidade de manifestação sobre tal tema.
232.	Defende que as conclusões da auditoria padecem de vício de origem, pois, como aduzido acima, partem do pressuposto de que existem diversos areais e pedreiras disponíveis, não condizentes com a realidade da execução das obras.
233.	Afirma que os trajetos dos caminhões são alterados durante a execução do contrato, acompanhando a evolução física das obras, de forma que as distâncias hoje percorridas e os caminhos utilizados são distintos daqueles inicialmente realizados, de forma que a elaboração de um novo cálculo, atualmente, não reflete a realidade do contrato.
234.	Relativiza a DMT empregada pela EMOP, em razão da flutuação das distâncias percorridas ao tempo da execução contratual.
235.	Observa que a fiscalização não apontou, em nenhuma oportunidade, quais seriam as DMT corretas ou qual o método que deve ser utilizado para refazer os cálculos. Afirma que a fiscalização se limitando a concluir que a tabela SICRO não determina qual a DMT a ser utilizada e que, portanto, os cálculos devem ser realizados. 
236.	Expõe que a alteração do DMT de 40 Km, conforme tabela EMOP, ensejará uma concomitante alteração do valor do serviço de transporte, pois os custos são diretamente proporcionais ao trajeto e ao tempo despendidos.
237.	Firma que, em virtude da ausência de questionamentos pretéritos a respeito das DMTs, pela inexistência de qualquer indício de sobrepreço ou superfaturamento a causar dano ao erário e da adequação do parâmetro utilizado pela EMOP.
238.	Ao abordar o item 9.9.2 do acórdão recorrido, pugna pela sua nulidade, sob o fundamento de violação do princípio de  devido processo legal, porque não foi ouvido sobre o seu teor. 
239.	Acredita que a determinação em causa é potencialmente restritiva de direito, uma vez que, cumprida, impactará diretamente na cláusula financeira do contrato; cuja imutabilidade é assegurada pelo princípio do equilíbrio econômico-financeiro dos contratos administrativos 'previsto no inciso XXI do artigo 37 da Constituição Federal.
240.	Também, defende o emprego facultativo das referenciais oficiais e da pesquisa de mercado empreendida diretamente pela Administração. 
241.	Expõe que em nenhum dispositivo sequer da Lei de Licitações impõe ou determina que os orçamentos estimativos devam seguir, única e exclusivamente, esta ou aquela tabela de referência, ou, como se pretende neste caso, a Tabela SICRO.
242.	Coloca que, em que pese o BDI ser intimamente ligado às particularidades de cada empresa, a decisão atacada pretende equalizar, artificialmente, o BDI para todas as empresas contratadas, independente das condições comerciais específicas ofertadas por elas e que, conforme frisa, já estão sob o manto protetor do princípio do equilíbrio econômico-financeiro e da garantia constitucional do direito adquirido. 
243.	Trazendo excertos do Edital de Concorrência Pública 04/2007/Seobras, defende que todos os participantes, ao tomarem conhecimento dos termos do Edital, sabiam, de antemão, que eventuais itens de serviço novos seriam tratados da mesma forma que os itens já constantes da planilha, com a aplicação do BDI contratualmente estipulado. 
244.	Explica que, como as condições particulares que levaram cada empresa a ofertar determinado BDI não mudam em razão da superveniência dos itens novos, não há como sustentar que, por se tratarem de serviços inéditos, seja sustentável provocar, artificialmente, uma redução no BDI. 
245.	E conclui que os itens novos não devem ser tratados de forma discrepante em relação aos itens que originalmente constatam da planilha. 
246.	Trazendo entendimentos sobre a natureza dos contratos administrativos, alega que a decisão recorrida lhe produz restrições indevidas de direitos, uma vez que ela celebrou o contrato administrativo. 
247.	Implica que o item 9.9.2 da decisão vergastada não se sustenta juridicamente, pois viola, simultaneamente, os princípios do equilíbrio econômico-financeiro, da confiança legítima e da boa-fé objetiva, além, naturalmente, da garantia de direito adquirido, sempre olvidada em nome do combate ao "sobrepreço".
248.	Por fim, requerendo o efeito devolutivo e suspensivo de seu recurso, pugna pela reforma dos itens 9.8.2, 9.8.3 e 9.8.4 do Acórdão 2902/2012-TCU-Plenário.
ANÁLISE
249.	A presente análise do presente recurso interposto pela Carioca Christiani-Nielsen Engenharia S.A. se inicia a partir de suas razões de direito, peça 181, p. 8.
250.	A recorrente ao alegar a impossibilidade jurídica de exigência do Sicro como referência de preço do insumo areia, se baseia na tese de que, à época do certame, 26/12/2007, peça 6, p. 9, inexistia norma que a obrigasse ao uso de tal paradigma, uma vez que tal determinação surgiu pela primeira vez com a edição da Lei 12.465, de 12/8/2011.
251.	Não obstante a lei fazer referência ao Sicro, pela primeira vez, só em 2009, por meio da Lei de Diretrizes Orçamentárias (LDO) - atualmente o art. 112 da Lei nº 12.017/2009 (LDO para o exercício de 2010) , o Sicro já era, bem antes da edição de tal normativo, o principal paradigma utilizado para a aferição da existência de sobrepreço em custos de obras rodoviárias, consoante vasta jurisprudência dessa Corte: Acórdãos 1.414/2003, 1.564/2003, 1.684/2003, 1.842/2003, 1.924/2003 e 296/2004, todos do Plenário.
252.	Dessa forma, havia ciência do Dnit de que o Sicro, em termos de aferição de custo, já era tido como principal paradigma, bem antes da edição da LDO 2009. Portanto, carece de razoabilidade a alegação de que não havia possibilidade jurídica de exigência desse referencial, uma vez constar das determinações desta Corte ao Dnit o uso do Sicro, desde 2003.
253.	Em relação ao argumento de que o sistema Sicro, por refletir a média de preços da região global metropolitana do Rio de Janeiro, seria impraticável ou inviável sua utilização em determinadas localidades, já que não reflete a realidade do mercado, há que se ponderar ao que já havia sido analisado sobre tal alegação.
254.	É que, ao analisar os novos elementos apresentados pela Seobras/RJ, peça 66, p. 3, a unidade técnica, diante da alegação de que o custo da areia do Sicro 2 não refletiria a realidade do mercado local, verificou que a pesquisa de preços em fornecedores locais do insumo foi, comprovadamente, realizada posteriormente à definição do custo que seria adotado no edital de licitação.
255.	Assim, como as cotações, no mercado local, só foram realizadas após a definição do custo adotado no edital, verifica-se que não se pode levar em consideração o argumento da inviabilidade do Sicro, mesmo porque conforme continua a instrução, tal pesquisa é eivada de vícios, como, peça 66, p. 4:
a) conforme explicado no item 164 da instrução (peça 19, p. 31) , foram realizadas em apenas três fornecedores, enquanto, na região há pelo menos 60 fornecedores; 
b) embora conste que as cotações datam de maio de 2007, o cabeçalho de envio do fax da proposta da empresa Transportes Luso e Mat. de Construção LTDA. acusa que a proposta somente foi enviada em 16 de janeiro de 2008; 
c) as cotações foram realizadas posteriormente à definição do custo a ser utilizado no projeto, conforme tratado nos itens 165 e 170 da referida instrução (peça 19, p. 31-32) .
256.	Assim, a inviabilidade do Sicro, fundamentado na realidade do mercado local, desnatura-se de verossimilhança, uma vez que o embasamento para utilizar o preço local não foi devidamente demonstrado.
257.	Ou seja, a aplicação do Sicro, além de obrigatória para obras rodoviária, é, no presente caso, escorreito, haja vista as irregularidades da pesquisa feita no mercado local mostrarem a viabilidade de seu emprego como elemento referencial de custo confiável.
258.	Em relação ao argumento de que a EMOP não afirmou que em maio de 2007 havia 19 fornecedores, mas que, no ano de 2009, esse era o número de areais pesquisados, não significou, por parte desta Corte, o raciocínio elencado pelo recorrente de que haveria, à época do certame, tal quantidade de fornecedores.
259.	O que se questionou, além da pouca representatividade do número de areiais pesquisado na região da obra, foi que as cotações foram realizadas posteriormente à definição do custo adotado no edital de licitações.
260.	Contrariamente ao defendido pelo recorrente, de que os dados elencados na decisão recorrida padecem de viabilidade já que muitos dos areias da região estão em condições irregulares, sendo-lhes, por isso, possível a oferta de preço menor.
261.	O fato é que a adoção do custo da Emop não pode ser levada em consideração, pois, mesmo relevando que a existência de areais não corresponde ao número de fornecedores potenciais, o que se tem é que a cotação local padece de vício independente do local pesquisado, já que realizada após a indicação do custo no edital de licitação.
262.	Acerca da tese de que não houve superfaturamento, fundamentada na alteração da tabela Sicro ao longo da execução contratual, fazendo referência ao aumento do valor do insumo M704 - Areia Lavada, no decorrer da execução contratual, há que se observar a tentativa de estabelecer o valor contratual em relação à evolução no Sicro, no decorrer do contrato, já foi trazido à baila pelo recorrente. Tanto que o relator do acórdão recorrido assim se manifestou, peça 120, p. 9:
Portanto, repita-se, a existência de sobrepreço é aferida com relação à média dos preços de mercado praticados na data-base, no caso, maio de 2007. Se o serviço ou insumo teve uma valorização superior ou inferior ao índice contratual, essa diferença será absorvida pelos demais serviços. Se em determinada obra houver um item em quantidade muito maior do que nas outras e justamente esse item sofreu um acréscimo de preço muito acima do índice contratual, esse fato faz parte da álea do negócio. Da mesma forma, um item utilizado em quantidade muito superior à média das obras rodoviárias pode ter tido uma valorização muito inferior ao reajuste contratual e nem por isso a Administração Pública vai pagar menos por esse serviço do que o valor contratado pelo preço de mercado na data-base.
Os cálculos efetuados pela construtora são referentes apenas à areia. No entanto, mesmo que fossem realizadas as mesmas comparações - atualização pelo Sicro versus atualização pelo índice contratual - para todos os itens e insumos da planilha, a diferença entre os dois reajustes não pode ser considerada para mostrar se houve ou não sobrepreço. Caso essa apuração fosse levada em conta, estaríamos criando uma grande insegurança jurídica contratual, pois a cada reajuste teríamos que comparar com o Sicro e devolver ou cobrar a diferença.
Ainda, tem-se também a lição perpetrada pela decisão recorrida, quanto ao descabimento da tese defendida pela recorrente, porquanto impossível a análise de sobrepreço para cada pagamento realizado no contrato, peça 120, p. 9:
Quanto ao Acórdão 890/2012-Plenário, referente à BR 156 no Amapá, a situação era, conforme já mencionei, excepcional. Volto a alertar para o risco de ampliar o raciocínio de forma generalizada. Se formos apurar sobrepreço de determinado serviço na data de início de sua execução, a fiscalização se torna impossível, pois cada serviço tem uma programação para começar, o que pode demorar anos, dependendo do período previsto de execução da obra. Outro aspecto que não se pode olvidar é quanto à isonomia das licitantes. As proponentes devem elaborar seus projetos e planilhas e suas análises de custos e cotações dispondo todas das mesmas regras, as quais devem ser claras e iguais. Caso os reajustes fossem ser realizados considerando o valor de mercado de cada serviço ou insumo na data de início de sua execução, e não pelo índice contratual, todas as licitantes deveriam ter essa informação, bem como as regras deveriam estar previstas no edital e nos contratos.
263.	Portanto, verificado infundada a tese de verificação do sobrepreço a cada evento contratual, como o início da execução de determinados serviços, tem-se, também, infundado a tese de subpreço do valor inicialmente contratado, já que o recorrente subtraiu do valor contrato o custo do transporte, que, conforme já estudado, não configurava da composição do insumo.
264.	Equivoca-se, também, a tese do recorrente quanto ao uma pretensa faixa aceitável de sobrepreço ou de superfaturamento, uma vez consolidado, nesta Corte, a impossibilidade de tolerância de aceitabilidade de valores acima do referencial, consoante Acórdão 1.155/2012-TCU-Plenário: 
Também não procede o argumento da recorrente, no sentido de que, por representar percentual insignificante em relação ao valor global da contratação (R$ 125.902.307,88) , o sobrepreço apontado pelo TCU encontra-se dentro da faixa de aceitação e reflete oscilações normais de mercado.
Na verdade, não existe percentual de sobrepreço aceitável. A Lei define os preços máximos das obras e serviços contratados pela Administração. Valores excedentes são ilegais e devem ser rejeitados por esta Corte, cuja atuação se pauta, entre outros, pelos princípios da legalidade e da indisponibilidade do interesse público.
265.	Quanto à tese de que, para se fazer uma análise de economicidade, não se pode pinçar apenas um item do contrato, o recorrente pretende estabelecer uma faixa de aceitabilidade global frente aos subpreços de determinados itens do contrato.
266.	No entanto, o que se verifica nesta Corte, é a análise da economicidade do custo unitário, mesmo diante de um certame regido pelo preço global, conforme tese exposta no Acórdão 3.524/2007-TCU-Plenário:
6. Destaco que o entendimento pacífico nesta Corte de Contas é o de que, ainda que haja compatibilidade do preço global, há que se ter a adeqüabilidade dos custos unitários de modo a coibir o famígero 'jogo de planilhas'. Assim, em licitações para obras e serviços, especialmente, sob o regime de empreitada por preço global, os responsáveis pela licitação, ao selecionar a proposta mais vantajosa para Administração, deverão efetuar análise individual dos preços unitários. Verificada a ocorrência de itens com preços manifestamente superiores aos praticados no mercado, o agente público deve negociar com o licitante vencedor do certame novas bases condizentes com os custos de mercado, envolvidos na formulação dos preços, e com os valores do projeto básico e da planilha de formação de preços.
267.	Ademais, ao custo da areia não pode a recorrente mencionar a desimportância, para incutida na expressão "pinçada", visto que, por exemplo, constar o seu uso num dos maiores serviços do contratos 078/2008, qual seja, o Colchão drenante de areia para fundação aterros EC-D-04 m³.
268.	Quanto ao questionamento sobre aos itens 9.8.3 e 9.8.4 do Acórdão 2902/2012-TCU-Plenário, peça 121, p. 2, a recorrente alega, de início, a nulidade dessas determinações, uma vez que não lhe foi concedida oportunidade de manifestação sobre os seus objetos.
269.	Em suma, as determinações, anteriormente mencionadas, se referem reequilíbrio dos contratos 007/2008, 008/2008, 009/2008 e 010/2008, peça 121, p. 2: 
9.8.3. promova a alteração, por meio de aditivos contratuais, dos valores das distâncias médias de transporte para a areia, em todos os serviços que a utilizem, refazendo os cálculos para que sejam coerentes com os trajetos reais entre os areais utilizados, os depósitos e os locais das obras; no caso da areia para o colchão drenante, calcular a DMT entre o areal e o local de aplicação e, quanto às parcelas já medidas e/ou pagas, fazer a devida compensação financeira; 
9.8.4. promova a alteração, por meio de aditivos contratuais, nos valores das distâncias médias de transporte da brita, em todos os serviços que a utilizem, refazendo os cálculos para que sejam coerentes com os trajetos reais entre a pedreira e os locais das obras e, quanto às parcelas já medidas e/ou pagas, fazer a devida compensação financeira;
270.	Ao se observar os fundamentos utilizados nas determinações recorridas, tem-se que elas derivam do sobrepreço apurado no item areia, uma vez que as DMT's de projeto não correspondem ao efetivamente executado, como, por exemplo, se constatou para o item "colchão drenante para fundação de aterros", peça 119, p. 20:
205. Quanto ao serviço de execução de ¿colchão drenante de areia para fundação de aterros', no lote 1, em que se detectou a utilização de DMT para a areia superior à obtida pelo trajeto usual (areal-frente de trabalho) , propõe-se determinação à Seobras/RJ para adequação da DMT e dos correspondentes custos de transportes às reais necessidades, adotando-se a passagem e/ou depósito do insumo no canteiro somente se comprovadamente necessário.
271.	Ou seja, o que se visa, nas determinações recorridas, não é a alteração de um item do contrato sem relação ao que foi discutido ao longo do processo. Pelo contrário. Tratam-se de determinações consequentes ao sobrepreço apurado no insumo "areia", uma vez que não faria sentido a manutenção do percurso contratado para o transporte do insumo desconexo com a realidade dos serviços executados.
272.	Ainda, conforme exposto no relatório, que alicerçou a decisão recorrida, a determinação, eivada do princípio da economicidade, impôs à Seobras/RJ a reavaliação em cada lote, do menor percurso para o transporte de materiais,  repactuando o contrato em caso de redução do custo do transporte, não determinou, de imediato, qualquer alteração nos valores contratados, mas a repacutação com base no que efetivamente está sendo despendido para a execução do objeto.
273.	Ademais, frisa-se que o conteúdo das determinações atacadas foi fomentado pela Seobras/RJ, quando em resposta ao Ofício 102/2009-TCU-Secob, peça 17, p. 72, foi instada a fornecer, entre outras informações, a distância médica de transporte considerada entre o fornecedor e a obra quando da cotação do preço da areia.
274.	Tal informação serve para, contrariamente ao alegado pela recorrente, provar que as determinações contestadas não surgiram de mero acaso ou de eventual conduta unilateral desta Corte, no sentido de prejudicar os contratados, mas, sim, de que foram produtos de estudo baseados em informações cedidas pela própria Seobras/RJ
275.	Dessa forma, carece de sentido a necessidade de oitiva da recorrente sobre o conteúdo das determinações recorridas, já que, em caso da alinhamento entre o real e o contratado, não lhe terá sentido nenhuma consequência das determinações atacadas.
276.	Corrobora tal fundamento, acerca da correlação entre o contratado e o executado, a informação emitida pelo recorrente,  no sentido da variação da DMT contratada, peça 181, p. 19:
Ademais, os trajetos dos caminhões são alterados durante a execução do contrato, acompanhando a evolução física das obras, de forma que as distâncias hoje percorridas e os caminhos utilizados são distintos daqueles inicialmente realizados, de forma que a elaboração de um novo cálculo, nesse momento, não refletirá a realidade do contrato.
277.	Quanto à alegação de que a fiscalização não aponta quais seriam as DMT's, e que não indicou a qual seria o método correto à sua determinação, porque delimitou que a tabela Sicro não determina qual a DMT a ser utilizada, há que se fazer uma ressalva.
278.	No entanto, para o cálculo da DMT, ao contrário do que alega o recorrente, houve método, sim , para se especificar o seu valor, conforme extraído do voto, à peça 120, p. 5: 
	Quanto ao valor do transporte, o cálculo da DMT foi feito por metodologia simplificada, o que acarretou distâncias maiores do que asreais, como, por exemplo, no caso da areia para o colchão drenante. No entanto, estes cálculos devem ser refeitos e a DMT deve ser coerente com os trajetos de fato existentes entre os areais utilizados, os depósitos e os locais das obras. Para a areia aplicada em colchão drenante, a distância média de transporte deve ser calculada entre o areal e sua aplicação final, já que não passa pelo depósito.
279.	Dessa forma não subsiste a alegação de que não houve referencial para indicar o sobrepreço do DMT. 
280.          No subitem das razões recursais, chamada pelo recorrente de "impossibilidade de alteração das condições econômicas do contrato", peça 181, p. 21, há o questionamento acerca da necessidade de oitiva para a prolação do item 9.9.2 do Acórdão 2.902/2013-TCU-Plenário.
281.	Trata esse item do dispositivo mencionado da determinação do cumprimento do disposto no item 9.3.2 do Acórdão 1663/2008-TCU-Plenário. A seguir transcreve-se o trecho questionado da decisão atacada, peça :
9.9. determinar à Secob-2 que examine o atendimento, no prazo de 30 (trinta) dias do recebimento da documentação solicitada nos subitens 9.8.8 a 9.8.10 deste acórdão: 
 (...) 
9.9.2. ao subitem 9.3.2 do Acórdão 1663/2008-TCU-Plenário, que determinou que, na hipótese de surgimento de serviços novos, limite os preços dos insumos, serviços e o percentual de BDI aos valores constantes do Sicro ou, quando inexistentes nesse sistema, aos do Sinapi, em cumprimento ao art. 40, inciso X, da Lei nº 8.666/93;
280.		Depreende-se da determinação reproduzida que não houve, por parte desta Corte, qualquer inovação estranha ao objeto processual que justificasse oitiva prévia da recorrente, quanto ao seu conteúdo, uma vez se tratar de comando escoimado no cumprimento de lei e da jurisprudência deste Tribunal.
281.         Ademais, o dever de observação, nos contratos firmados pela Admintração pública, no que se refere aos paradigmas oficiais, foi objeto de discussão no presente processo, quando da análise dos novos elementos apresentados pela Seobras/RJ. Nesse sentido, assim se manifestou a unidade técnica, peça 66, p. 6:
39. Importante acrescentar que tanto o Sicro quanto o Sinapi, conforme prescrição das leis de diretrizes orçamentárias dos últimos anos, são referências oficiais para obras que recebem recursos federais. Isso não significa que eles podem ser utilizados indistintamente, pois as mesmas LDO afirmam que o Sicro é a referência específica para obras rodoviárias. 
40. De fato, o Sicro foi desenvolvido pelo extinto DNER e atualmente é mantido e aprimorado pelo Dnit para ser um sistema de custos referenciais especializado para obras rodoviárias. Por outro lado, o Sinapi, sistema da Caixa, destina-se ao cálculo dos custos para projetos residenciais, comerciais, equipamentos comunitários, saneamento básico e emprego e renda urbana e rural. Trata-se de tipos de obras absolutamente distintas, especialmente no que diz respeito ao porte, extensão, localização e escala de consumo de materiais.
282.	Ou seja, além de previsto em lei e nos julgados deste TCU, o objeto da determinação recorrida, porque visado o cumprimento de determinação legal, desmerece a alegação de necessidade do contraditório, sobretudo quando, conforme demonstrado, o seu conteúdo foi alvo de análise, por parte desta Corte, em outro momento processual.
283.	Quanto à alegação de que não há, no ordenamento jurídico, obrigatoriedade de cumprimento da tabela de referêcia Sicro ou Sinapi, esquece o recorrente, que, apenas para dar o exemplo, a LDO, desde a sua edição de 2003, Lei 10.524, de 25/7/2002, já determinava que os custos do Sinapi fossem utilizados como referência para o preço de obras públicas com recursos federais.
284.	Quanto ao Sicro, em que pese configurar na LDO de 2010, Lei 12.017, de 12/8/2009, já era adotado pelo extinto DNER e pelo seu sucessor, Dnit, na aferição da legitimidade de preços no âmbito de obras públicas rodoviárias, conforme ampla jurisprudência desta Corte: AC-2062-41/07-P, AC-2046-37/08-P, AC-1936-39/07-P, AC-0438-08/08-P, AC-1606-32/08-P, AC-1824-40/06-P, AC-2062-41/07-P, AC-0396-07/08-P, AC-0278-05/08-P, AC-1923-46/04-P, AC-1455-38/03-P, AC-0517-17/03-P, AC-2084-49/04-P, AC-2631-51/07-P, AC-2068-41/07-P, AC-1564-41/03-P, AC-0136-03/08-P, AC-0583-19/03-P, AC-1199-30/04-P, AC-0539-16/05-P, AC-1928-46/04-P, AC-0278-05/08-P, AC-1019-22/07-P, AC-1588-39/05-P, AC-1650-37/06-P, AC-0355-09/07-P, AC-1622-36/06-P, AC-1586-35/06-P, AC-0219-07/04-P, AC-1656-37/06-P e AC-0226-04/08-P.
285.	Quanto ao argumento de que,  uma vez celebrado o contrato, sem embargo do exercício das prerrogativas de mutabilidade unilateral do Contrato para melhor atendimento ao interesse público, as cláusulas econômicas se tornam direito adquirido e, portanto, cristalizam-se como lex inter partes, a recorrente ignora alguns aspectos do direito público, que a seguir serão expostos.
286.	Por se tratar de contrato administrativo, Contrato 08/2008, as determinações reocorridas, que visam o estabelecimento do equilíbrio contratual derivado de flagrante sobrepreço, não infringe qualquer direito do recorrente.
287.	De outra forma: com base nas constatações da auditoria e confirmado na decisão recorrida, o sobrepreço impôs o desequlíbrio contratual ao Erário, justificando, por assim dizer, as determinações saneadoras do dano que lhe foi decorrente.
288.	Nesse sentido, destaca-se que, conforme entendimento firmado no Acórdão 680/00-TCU-Plenário, verificado sobrepreço, a Administração deve promover a revisão do contrato no sentido de reduzir todos os preços de insumos que estejam superiores aos valores indicados pelo sistema Sicro, revendo, inclusive, os pagamentos já efetuados, a fim de apurar as quantias pagas a maior e providenciar o abatimento das mesmas, devidamente corrigidas, no pagamento das medições que ocorrerem posteriormente.
289.	Sobre os questionamentos de que a determinação recorrida, item 9.9.2, pretende equalizar os BDIs das empresas contratadas, não levando em consideração as suas particularidades, o próprio recorrente entra em contradição com as suas razões recursais.
290.	É que o recorrente, ao fazer alusão ao item 15.8 do edital de Concorrência Pública 04/2007/Seobras, subscreve o objetivo da determinação atacada, qual seja, o do alinhamento do BDI aos referenciais oficiais, os quais, conforme  já demonstrados nesta instrução, se apoiam em lei e na jurisprudência desta Corte.
291.	Além disso, o ataque ao citado item do acórdão recorrido, sob a ótica do BDI, desnatura-se de sentido, já que o que se pretende não é impor aos contratados condições inerentes às suas estruturas de custo, mas o alinhamento de percentuais integrantes das despesas indiretas aos paradigmas oficias determinados em lei.
292.	Também se faz uma ressalva quanto à intenção da recorrente de que se deva declarar regular a aplicação dos preços e do BDI contratualmente estabelecido aos itens de serviços novos, excluindo a sua limitação aos valores constantes no sistema Sicro:  a pretensão recursal, além de se chocar com a lei, que impõe a adoção como BDI de referência para obras rodoviárias aquele estimado a partir do Sicro, também ignora o próprio teor do edital, que ela própria, trouxe à lume em meio à suas razões recursais.
RAZÕES RECURSAIS
RECORRENTE: Consórcio Arco do Rio, peça 188.
293.	Após breve relato cronológico dos fatos processuais até a decisão vergastada, defende que, em razão do cerceamento da ampla defesa e do contraditório, devem as determinações impugnadas serem anuladas.
294.	Fundamenta a sua tese de nulidade com argumento de que, na decisão recorrida, houve inovação da matéria tratada nos autos, com indicação de supostas irregularidades que não contaram com prévia oitiva.
295.	Alega que, deparando-se com supostas novas irregularidades, deveria essa Corte ter oportunizado ao recorrente o direito constitucional de elucidação e apresentação de prévia defesa, no sentido de dissuadir quaisquer dúvidas sobre elas. 
296.	Afirma que a decisão recorrida, uma vez que reduziu o preço contratual acertado entre as partes, deve ser revista, porque incidiu em atos jurídicos perfeitos e acabados, que geraram diversos efeitos jurídicos, dentre s quais o direito de receber os valores pactuados em contrato administrativo fruto de uma legítima concorrência pública.
297.	Elegendo a Lei 9.784/99 e o MS STF 23.550, expõe que a decisão atacada, mormente os seus itens 9.8.3, 9.8.4 e 9.8.5,  violou a Lei Geral do Processo Administrativo.
298.	Ao iniciar o mérito de suas razões recursais, informa as seguintes peculiaridades que considera relevantes à reforma do item 9.8.2 do acórdão impugnado: (i) o insumo areia é produto escasso, em razão da lei da oferta e da procura na Região Metropolitana do Rio de Janeiro. Atualmente ha uma quantidade muito grande de obras de infraestrutura em curso nessa região metropolitana, mas existem apenas duas jazidas (Itaguaí e Seropédica) para atender a toda demanda; e (ii) as empresas de extração de areia localizadas na região foram alvo de forte fiscalização por parte das autoridades estaduais de defesa do meio ambiente, que interditou diversos areais, agravando a pouca oferta do insumo na região e tornando o produto ainda mais escasso, o que se refletiu no preço.
299.	Aduzindo a esses fatores, explica o porquê de o preço contratado do insumo areia estar acima do praticado no Sicro, à época da contratação. Fomenta as suas informações com o uso de notícias de jornais da época sobre a escassez do mencionado produto no estado do Rio de Janeiro.
300.	Traz a evolução dos preços do sistema de referência do Dnit para o insumo areia, para demonstrar a regularidade dos preços contratuais.
301.	Traz excerto de nota da imprensa local, para informar que pelo menos 17 mineradoras   da Reta de Piranema, região areeira de Itaguaí-Seropédica, foram impedidas de comercializar areia, em virtude de problemas ambientais.
302.	Conclui que a pressão dos órgãos ambientais sobre a atividade mineradora - legalmente exercida para regulamentar a atividade - impactou o preço do insumo areia na região, elevando-o, na medida em que estabelece um custo para os mineradores - custos esses repassados na cadeia de consumo do produto -, bem corno provoca a escassez do produto no mercado local, com inevitável aumento de preço em função da baixa oferta vs elevada demanda do produto.
303.	Enfatiza que a limitação da oferta de areia fica ainda maior quando se trata da aquisição desse insumo para obras com a complexidade e importância do Arco Metropolitano do Rio de Janeiro, pois em obras rodoviárias há que se ter major cautela na escolha do fornecedor, na medida em que se impõe como necessária a garantia de qualidade do serviço submeter o insumo areia a ensaios de caracterização - granulometria e massa específica, por exemplo -, conforme determinações de diversas normas regulamentares específicas para o produto.
304.	Defende que há de se convir que a cotação de preços feita pela SEOBRAS para balizar os preços da licitação é um ato administrativo que, como tal, goza de presunção de legitimidade, sendo ônus dessa Corte demonstrar a impropriedade do ato, para o que não basta invocar uma tabela que não considera efetivamente as peculiaridades do mercado local.
305.	Aduzindo à julgado desta Corte, no sentido de que o sobrepreço é um dano apenas potencial à Administração Pública, pugna que, diante da evolução dos preços do insumo areia, não houve superfaturamento.
306.	Enumerando princípios constitucionais aplicáveis aos contratos administrativos, coloca que, ao considerar os preços e condições de mercado, o Edital e a proposta vencedora contemplaram mais plenamente o principio da economicidade, conferindo maior legitimidade a contratação e viabilizando que a Administração obtenha a maior vantagem possível, tudo em consonância com a finalidade da lei.
307.	Defende que, ao estabelecer o preço de referência mediante a cotação do preço da areia com base na realidade do mercado em que ocorrerá a execução da obra - portanto, onde o insumo será adquirido pelo contratado -, a SEOBRAS nada mais fez que observar o disposto no artigo 40, inciso X, e no artigo 48 da Lei n° 8.666/93, uma vez que buscou viabilizar a apresentação de propostas de preços exequíveis, tomando como parâmetro o custo do insumo e sua coerência com o mercado, procedimento que efetivamente contempla a viabilidade de se obter a economicidade e eficiência na consecução do objeto contratado.
308.	Apresentado o Acórdão 1.379/2004-TCU-Plenário, excerto da LDO 2007 e parte do Manual de Custos Rodoviários, impõe que já houve situação excepcional em que os preços contratados puderam ser superiores aos da tabela Sicro.
309.	Em relação à distância média de transporte para a areia, item 9.8.3 do acórdão recorrido, defende, preliminarmente, a sua anulação, por entender que houve inovações sobre os quais não foi notificado.
310.	Defende que a determinação constante no item 9.8.3 do acórdão ora recorrido deve ser tornada sem efeito, tendo em vista materializar grave violação a garantia constitucional do particular de participar das discussões inerentes ao contrato com ele firmado (respeito a ampla defesa e ao contraditório) , especialmente por significar essa mudança possível dano ao equilíbrio econômico-financeiro por ele traçado para o projeto.
311.	Também, para o item 9.8.4, referente à distância média de transporte da brita, pugna pela sua nulidade, porque entende que houve violação ao que dispõe a Súmula Vinculante 2, do STF.
312.	Por envolver questão afeita ao equilíbrio contratual, acredita que deveria ter sido envolvido sobre o seu conteúdo, antes da prolação do acórdão.
313.	Para o item 9.8.5, também alega desobediência ao contraditório e à ampla defesa, uma vez que se buscou alterar uma solução técnica, tida por legal e legítima escolha do promotor do certame.
314.	Defendendo a impossibilidade de se impor a substituição do insumo, bem como o fato de se tratar de uma determinação inédita, acredita na revisão do item 9.8.5 do decisum apelado.
315.	Quanto ao item 9.8.6 da decisão atacada, alega a sua perda de objeto, porque há negociação em andamento para adoção de uma nova composição, nos termos exigidos por essa Egrégia Corte.
316.	Por fim, requer a reforma do item 9.8 do Acórdão 2.902/12-TCU-Plenário.
ANÁLISE
317.	A presente análise se inicia pelas razões de mérito do recorrente, logo após o epíteto "preliminarmente", peça 188, p. 5, uma vez que as páginas precedentes se limitam à reprodução de fatos processuais destituídos de conteúdo demandante de exame.
318.	Começa os seus fundamentos de impugnação, pelo argumento de que, em razão do cerceamento de defesa e do contraditório, a decisão impugnada deveria ser anulada, porque nela contida matéria desnaturada de prévia oitiva.
319.	O recorrente mira os itens 9.8.3, 9.8.4 e 9.8.5 do Acórdão 2902/2012-TCU-Plenário, para alegar que tais determinações, por abordarem, a seu ver, matéria inédita, estariam eivadas de nulidade, uma vez que não lhe foi oportunizado manifestação a respeito.
320.	Preliminarmente, insta verificar se o alegado ineditismo do objeto constante das mencionadas determinações possui correspondência com os atos processuais perpetrados até a prolação da decisão recorrida.
321.	De início, sobre o item 9.8.3 da decisão recorrida, tem-se registrado que o seu teor, DMT executado, deriva da análise realizada da adoção do preço da areia acima do Sicro e do EMOP, relacionados como item 3.11 do relatório de fiscalização, peça 7, p. 29.
322.	Na análise das oitivas determinadas no item 9.2 do Acórdão 1663/2008-TCU-Plenário, peça 19, p. 35, a discussão acerca do DMT foi produto da análise realizada sobre a areia aplicada em colchão drenante, visto que a Seobras, em sua composição, incluiu o custo do insumo e do transporte, que, por sua vez, é dependente da distância média percorrida do areal até a sua aplicação final.
323.	Vê-se, portanto, que o conteúdo da determinação recorrida não pode ser considerado inédito, já que a DMT, para o Lote 1, foi, só para ficar num exemplo, debatido quando da análise das oitivas realizadas em cumprimento ao Acórdão 1663/2008-TCU-Plenário, peça 19, p. 35:
187. Este serviço é previsto para ser executado nos lotes 1 e 2, mais representativamente no primeiro. Para o lote 1, com extensão de 14,5 km, o areal está a 1 km da estaca 457, localizada a 8,24 km da estaca inicial. Como usualmente a operação de transporte da areia para a execução da camada de areia, para formação do colchão drenante, é feita do areal até a frente de trabalho, sem necessidade de deposição no canteiro, a DMT para este serviço seria de 4,69 km, em estrada não pavimentada (construção) . No entanto, a composição do serviço considera para o transporte da areia, já embutido no preço da areia comercial, a distância de transporte de 14 km, com passagem pelo canteiro, sendo 8,5 km em via pavimentada, do areal até o canteiro, e 5,5 km em via não pavimentada, do canteiro até a frente de trabalho.
324.	Ademais, conforme registrado na instrução que analisou as mencionadas oitivas, o conteúdo da determinação impugnada surgiu de observação de que, na execução de "colchão drenante de areia para fundação de aterros" no lote 1, se detectou a utilização de DMT superior ao trajeto usual, peça 19, p. 37. 
325.	Assim, uma vez que se pretendeu a adequação da DMT aos correspondentes custos de transportes realmente necessários, não se observa qualquer prejuízo que a determinação recorrida possa representar para a recorrente, porque visado o estancamento do superfaturamento decorrido de uma DMT real inferior à contratada.
326.	Dessa forma, não subsistem os fundamentos ao pedido de nulidade do item 9.8.3 da decisão atacada, já que, além de inexistir a alegada novidade, também, mira o realinhamento contratual em caso de observado o superfaturamento resultante de uma DMT desconexa com a realidade.
327.	Quanto ao item 9.8.4 do Acórdão 2902/2012-TCU-Plenário, que trata da determinação, por meio de aditivos contratuais, objetivando o refazimento dos valores envolvidos nas DMT's para a brita, por meio do recálculo dos trajetos reais entre a pedereira e os locais de obras, deve-se fazer o mesmo raciocínio.
328.	É que, conforme a instrução que analisou as oitivas determinadas no                     Acórdão 1663/2008-TCU-Plenário, peça 19, p. 37, consta a possibilidade de, como ocorrido com a DMT do insumo areia, haver uma DMT real para a brita divergente daquela contratada.
329.	Nesse sentido, descabe o ineditismo alegado pela recorrente, pois o tema constante do item 9.8.4 da decisão a quo já havia sido abordada numa decisão prolatada anteriormente, Acórdão 1663/2008-TCU-Plenário, peça 19, p. 37:
203. Outro produto que pode ter seu custo reduzido é a brita, que em seu custo, por exemplo, para execução de "Base de brita graduada tratada com 4% de cimento BC EC-P-05 m³", é previsto o transporte até o canteiro para depois encaminhamento à frente de trabalho. Na execução dos serviços, pode ocorrer de a brita ser fornecida já usinada pela pedreira, e, neste caso, a avaliação da nova DMT deverá ser efetuada pelos responsáveis pela fiscalização da obra, para ajuste do preço ao efetivamente devido. 
330.	Por derradeiro, verifica-se que, como ocorrido no item 9.8.3 da decisão atacada, o item 9.8.4, em razão de sua natureza, qual seja, a determinação à Seobras/RJ para adequação da DMT da brita às reais necessidades, torna-se despicienda a oitiva da recorrente, porquanto visado o princípio da economicidade, cuja efetivação só se daria com a constatação de superfaturamento.
331.	Para o item 9.8.5, também inspirado no princípio da economicidade, a determinação, visando à redução de custos, refere-se à substituição do emprego de pó de pedra pela areia nos serviços de "reaterro mecânico", peça 119, p. 20.
332.	Verificado, a partir do quadro de orientação dos materiais, que o serviço de "reaterro mecânico com pó de pedra" também pode ser realizado com areia, a combatida determinação, visou a redução do valor da obra em R$ 4,50 milhões, peça 119, p. 19.
333.	Nesse sentido, a substituição não provocaria qualquer prejuízo à recorrente, haja vista o seu cumprimento, quando da prolação do acórdão, conforme consignou o relator da decisão impugnada em seu voto, peça 120, p. 5:
 (...) O serviço "reaterro mecânico com pó de pedra", segundo a Secob, também deve ser executado com areia, em vez de pó de pedra, que é um insumo mais caro. Na auditoria realizada no âmbito do Fiscobras 2010, achado 3.1, a equipe verificou que no Lote 1 o consórcio já está substituindo pó de pedra pela areia e, segundo a Seobras/RJ, porque a areia tem maior capacidade drenante do que o pó de pedra. Nas audiências e oitivas efetuadas, não houve impugnação específica quanto a essas questões.
334.	Verificado, destarte, que o insumo já estava em uso nas obras do lote 1, de responsabilidade da recorrente, e que o relator registrou que não houve óbice por parte da recorrente sobre a substituição determinada no item 9.8.5, tem-se insubsistentes as alegações de nulidade do acórdão recorrido, porque não demonstrados os prejuízos alegados para sua nulidade.
335.	Superadas as alegações de natureza preliminar do recurso ora analisado, passa-se à análise de mérito.
336.	Inicialmente, o recorrente ataca o item 9.8.2 do acórdão recorrido, que se refere ao sobrepreço do insumo areia, cujo custo, R$ 18,00/m³ (Sicro/maio de 2007) , foi tido como paradigma ao preço orçado e contratado de R$ 27,00/m³.
337.	Para atacar essa determinação, a recorrente, alegando que o insumo, por ser escasso numa região com quantidade muito grande de obras de infraestrutura, faz jus ao custo contratado, ainda mais quando, conforme relata, as poucas empresas exatrativistas localizadas na região das obras, por serem alvo constante de fiscalização, sofreram interdições no decorrer dos serviços contratuais.
338.	Depreende-se de tais argumentos que a recorrente justifica o valor acima do Sicro, com base em alegações desprovidas de provas quanto à sua verossimilhança. Isso significa, por exemplo, que a falta de suporte documental sobre a pouca oferta na região das obras apenas ressalta a plausibilidade da determinação recorrida, porque fundamentada na demonstração sobre a grande oferta de areia na localização dos lotes 1,2 e 3, peça 119, p. 14:
Consta do relatório do projeto básico do Lote 3 que cerca de duas dezenas de areais foram relacionados numa planilha que constituem o Distrito Areeiro de Seropédica com mais de 1.000.000 m³ de reserva cubada. Este amplo areal localiza-se pelo lado esquerdo da estaca 1700, afastado 15 km do eixo, onde se tem agregados miúdos de fácil acesso, encontra-se em atividade comercial e já atende a construção civil há anos. Trata-se de areal constituído por aluviões de baixada, com lavra semimecanizada, dragagem a céu aberto, em cava submersa. Para o Lote 4, o texto do Relatório para Projeto Básico é idêntico ao do Lote 3, apenas com alteração na localização do areal, que está afastado 10 km do eixo, no lado esquerdo da estaca 2900. 
Quanto aos Lotes 1 e 2, observou-se, em cada Relatório para Projeto Básico, a extração de areia no segundo trecho avaliado de Duque de Caxias (Cidade dos Meninos, Amapá e Areal) , em extensa área, na comunidade Fonte Limpa (região de Boa Esperança, Fazenda Caxias e Chaperó) , e, em baixa escala, na região de Nazareth, Santa Alice e São Miguel. Exploração de areia foi identificada próxima ao Rio Guandú, e foi localizada areia no Rio Mazomba. O Relatório faz referência ao incentivo à produção de areia da região (dos Lotes 1 e 2) com a construção da rodovia, como ponto positivo.
339.	Nesse sentido, ao relacionar o preço orçado pela Seobras como consequente da alegada restrição do mercado, o recorrente, além de não comprovar o nexo, também vai de encontro com o contexto fático exposto na decisão recorrida, quando equipara a credibilidade dos sistemas oficiais de preços, Sicro e Sinapi, com notícias veiculadas na grande imprensa, como o Centro de Mídia Independente.
340.	Além do mais, a alegação de que o conjunto fático probatório impõe que a tabela Sicro de 2007 apresentava preço inexequível, é, além de expropriado de fundamento, contrário à constatação de que o referencial do Dnit mostrava-se, à época da contratação, favorável às contratadas.
341.	Senão, vejamos: constante do relatório embasador da decisão recorrida, peça 119, p. 17, que da análise do preço comercial da areia se observou que os valores constantes do Sicro eram superiores à média de mercado.
342.	Isso denotou que, em razão de seu caráter conservador, de fato, o preço de referência do Sicro apresentou variação significativa para o insumo areia no período contratado. 
343.	Assim, ao elencar o custo unitário do insumo areia no Sicro, entre maio de 2007 a maio de 2012, o recorrente fomenta o sobrepreço calculado com base no valor da contratação, porque não menciona que tais valores, constantes do Sicro não são posto obra, enquanto que o preço Emop é posto obra, consoante relatório precedente à decisão atacada, peça 119, p. 17:
184. O preço da areia no Sicro, assim como dos demais insumos, não é posto obra, pois para cada serviço é avaliada a distância média de transporte, dependente de sua frente trabalho, e inserida na composição de custo do serviço, no item relativo ao custo de transporte. Para a execução de colchão drenante, por exemplo, o material é transportado diretamente do areal para os pontos em que será executado, e a distância média de transporte é obtida pela média ponderada do percurso feito pelo insumo para cada trecho.
344.	Ou seja, a recorrente exprime em diversas passagens de suas razões recursais a preocupação com a realidade dos serviços executados, mas se esquece que a distância de transporte utilizado no custo do insumo areia, de forma genérica, descompromete-se com a realidade dos serviços executados no canteiro de obra.
345.	Prova disso é a distorção provocada pela metodologia aplicada pela Seobras/RJ na elaboração do orçamento para o insumo areia, ao generalizar a distância percorrida em 40km. Bem relatada essa discrepância está no estudo realizado para o serviço de maior utilização desse insumo, qual seja, o colchão drenante, peça 119, p. 17:
186. A areia aplicada em colchão drenante representa 77% de todo o volume necessário do produto, e no caso do orçamento elaborado pela Seobras/RJ seu preço inclui o custo do insumo e o custo do transporte, que, por sua vez, é dependente da distância média percorrida do areal até a sua aplicação final. 
187. Este serviço é previsto para ser executado nos lotes 1 e 2, mais representativamente no primeiro. Para o lote 1, com extensão de 14,5 km, o areal está a 1 km da estaca 457, localizada a 8,24 km da estaca inicial. Como usualmente a operação de transporte da areia para a execução da camada de areia, para formação do colchão drenante, é feita do areal até a frente de trabalho, sem necessidade de deposição no canteiro, a DMT para este serviço seria de 4,69 km, em estrada não pavimentada (construção) . No entanto, a composição do serviço considera para o transporte da areia, já embutido no preço da areia comercial, a distância de transporte de 14 km, com passagem pelo canteiro, sendo 8,5 km em via pavimentada, do areal até o canteiro, e 5,5 km em via não pavimentada, do canteiro até a frente de trabalho.
346.	Verifica-se, portanto, que, contrariamente ao defendido pela recorrente, é a tabela da Emop que não encontra qualquer identidade com o contexto fático do local da obra, porquanto desprovido de metodologia necessária à sua aplicação como respeitável referência do insumo areia.
347.	Assim, verificado o sobrepreço, legítima a atuação desta Corte, que, diante de suas competências constitucionais, determinou a adequação dos valores aos patamares corretos de profilaxia do erário.
348.	Dessa forma, contrariamente ao pretendido pela recorrente, de que o sobrepreço não se traduziu em prejuízo ao erário, a evolução dos preços do insumo areia não deve prosperar para desconstituir a decisão atacada, uma vez que, o valor do insumo orçado e contratado, à época da contratação, estava inflado do custo genérico do transporte superior ao requerido, e, também, porque o preço Sicro não posto obra mostrava-se inferior ao estabelecido no Emop.
349.	Nesse ponto, ressalta-se que a eleição do excerto do Acórdão 1.379/2004-TCU-Plenário, que tratou da possibilidade de adoção de valores superiores ao Sicro, quando em situações excepcionais, não socorre o recorrente, uma vez que, por exemplo, os valores médios de venda de areia, obtidos do DNPM, ao indicarem que o preço do Sicro correspondia, sim, ao preço de mercado, mas em patamares superiores, peça 119, p.16.
350.	Assim, também se vê desconexa com o contexto fático da contratação a assertiva de que a Seobras/RJ, ao fixar o preço de referência do insumo areia com base nos preços praticados no mercado, não cometeu qualquer ilegalidade e visou a proposta mais vantajosa para a Administração, porque não condiz com, por exemplo, os dados obtidos do DNPM, que, em relatório anual de 2007, traz a variação do preço médio de venda da areia, nos municípios de domínio das obras. Tais valores, contrariamente ao imposto no orçamento da Seobras/RJ, Vaira de R$ 13,14 a R$ 17,01/m³, peça 119, p. 16.
351.	Quanto às argumentações para combater o item 9.8.3 do acórdão recorrido, de que, por não ter o recorrente sido notificado de seu teor, devendo-lhe ser expedida nova determinação para que se manifeste sobre o tema, há que se trazer os seguintes esclarecimentos.
352.	É de se ressaltar que a determinação recorrida, que visa a correção da DMT de projeto aos reais trajetos entre os areais utilizados, peça 121, p. 2, teve por fundamento a constatação de que, para o Lote 1, em que pese a DMT, na composição do serviço considerado para o transporte da areia, já embutido no preço da areia comercial, o total de 14km, verificou-se que a DMT para esse serviço seria de 4,69 km, peça 119, p. 17.
353.	Verifica-se, assim, que a determinação atacada, por visar o saneamento da discrepância entre a DMT de projeto, adotada genericamente pela Emop de 40Km, torna desnecessária a oitiva visto que, em razão da detecção da utilização de DMT para a areia superior superior à obtida pelo trajeto usual (areal-frente de trabalho) , a determinação à Seobras/RJ visou a adequação da DMT de projeto às reais necessidades, como profilaxia ao dano ao erário.
354.	Ou seja, contrariamente à argumentação de que essa determinação visa o desequilíbrio econômico-financeiro do contrato em questão, o que se tem é a busca pelo realinhamento da balança contratual, por meio da adequação de um valor de DMT ao realmente praticado.
355.	Em relação à argumentação utilizada para impugnar o item 9.8.4, faz-se a mesma análise da efetivada para o item 9.8.3, visto que, na execução dos serviços, pode ocorrer de a brita ser fornecida já usinada pela pedreira, e, neste caso, cumpre a avaliação da nova DMT deverá, para ajuste do preço ao efetivamente devido, não há que se falar de novidade, porquanto inserido nos serviços de execução de Base de brita graduada tratada com 4% de cimento BC EC-P-05 m³, peça 119, p. 19.
356.	Com relação aos ataques ao item 9.8.5, referente à substituição do pó-de-pedra pela areia no serviço reaterrro mecânico com pó-de-pedra, o recorrente, em suma, fundamentando na lei de licitações e na Constituição Federal, coloca que a alteração de uma solução técnica significa interferência direta na escolha do método construtivo eleito pelo promotor do certame e contatado com o particular, peça 188, p. 26.
357.	Consoante relatório que embasou a decisão impugnada, peça 119, p. 19, a determinação combatida surgiu da constatação, pela equipe de auditoria, de que, conforme Quadro de Orientação dos Materiais, o serviço de "reaterro mecânico com pó de pedra", por poder ser também realizado com areia, viu-se, em nome da economicidade, o benefício da substituição do pó-de-pedra pela areaia, traduzindo numa redução de valor da obra em R$ 4,5 milhões.
358.	Diante da constatação de que no Lote 1 o consórcio já estava substituindo pó de pedra pela areia e, segundo a Seobras/RJ, porque a areia tem maior capacidade drenante do que o pó de pedra, não se verifica vício nem prejuízo à recorrente na determinação que, apenas, deu continuidade ao que já estava em execução. Além do mais, coforme relatado no voto, peça 120, p. 5, nas audiências e oitivas efetuadas não houve impugnação específica quanto essas questões, peça 120, p. 5.
359.	Quanto à impugnação do item 9.8.6, que tratou da substituição, por meio de aditivos contratuais, do dos conjuntos motoscraper/trator de esteiras com lâminas e trator de esteira/carregadeira/caminhão basculante pelo conjunto escavadeira hidráulica/caminhão basculante, em razão da informação fornecida pelo próprio recorrente sobre as tratativas à sua efetivação, verifica-se desnecessário tecer qualquer comentário a respeito, diante negociação em andamento para adoção de uma nova composição, nos termos exigidos por essa Egrégia Corte.
Recorrente: Estado do Rio de Janeiro, representado pela Secretaria de Obras (Seobras/RJ) , peça 209.
Razões Recursais
360.	Após breve discussão sobre tempestividade, inicia o mérito de suas razões recursais, combatendo item 9.7.1 do Acórdão 2902/2012-TCU-Plenário, afirmando que não há interesse, por parte das concessionárias, de retirar seus bens e equipamentos de determinado local para outro em função de obra ou empreendimento público.
361.	Explica que o interesse seria do estado e do contratado, uma vez que o primeiro deseja impor sua passagem, e o segundo, e função de sua obrigação de entregar a obra tal como foi contratada.
362.	Expõe ser do interesse primário do contratado enquanto empreiteiro da obra, obter as aludidas remoções, visto que sem as mesmas não poderá entregar o objeto querido pela Administração quando da formalização do ajuste.
363.	Argumenta que, na qualidade de Administração Pública, não lhe cabe especular sobre as remoções a serem realizadas pelo contratado, já que lhe foge a responsabilidade. 
364.	Critica o entendimento que o contratado não será responsável pelas remoções, já que, enquanto empreiteiro, tem a total e absoluta responsabilidade pela entrega do objeto licitado. 
365.	Ressalta que não se trata de mero contrato de intermediação, mas sim de uma efetiva subcontratação, onde, como é sabido, o subcontratante assume inteira responsabilidade perante a Administração dos atos praticados pelo subcontratado.
366.	Coloca que a responsabilidade dos serviços é da contratada, que, em caso de se utilizar da expertise de um terceiro, responderá pela sua inexecução.
367.	Explica que, não há que se falar em intermediação, mas em subcontratação, devendo o contratado se preocupar com a execução do serviço, sem prejuízo de se responsabilizar perante a Administração pelos atos praticados pelo subcontratado.
368.	Defende que, sendo do contratado eventual responsabilidade sobre a execução ou inexecução do serviço, sustenta ser justa a sua remuneração pelo BDI.
369.	Impõe que a possibilidade de contratação do remanejamento diretamente pela Administração junto às concessionárias, além de contrariar a idéia mesma da empreitada, não redunda na economicidade e conveniência imaginadas pela equipe técnica.
370.	Ressalta que há apenas duas intervenções no trajeto da obra: dutos da CEDAE e linhas de transmissão de Furnas.
371.	Em relação às interferências da CEDAE, informa que a tentativa de licitação se mostrou infrutífera, porque se arrastaram por mais de um ano, sendo que tanto a primeira quanto a segunda tentativas resultaram desertas após ficarem por vários meses sob análise do TCE.
372.	Daí, conclui que abrir mão da proteção conferida pelo contrato de empreitada não se mostra uma solução adequada e conveniente, pois além da Administração ter de assumir um ônus que poderia facilmente ser imposto ao empreiteiro, acaba por ter de lidar com uma série de dificuldades, empecilhos e imprevistos, que ao cabo, redundam no atraso das obras.
373.	Aludindo à possibilidade de dano reverso, utilizando-se de julgados deste Tribunal, alega que ajustar, fora do contrato de empreitada, a realização do remanejamento de serviços públicos resultará no atraso das obras, ou, mais precisamente ainda, na paralisação pura e simples do empreendimento; é um ônus e uma responsabilidade que não precisa ser assumida pela Administração: por se tratar de um contrato de empreitada, cabe ao empreiteiro desvencilhar- se desses impedimentos e interferências; cometer tal empreendimento ao Estado do Rio de Janeiro significará, a bem da verdade, a assunção de um dever extemporâneo e inconveniente em prol de uma economia de valores que, diante da magnitude do orçamento envolvido, se mostra irrisória.
374.	Defende que contratação, pela Administração Pública, do remanejamento dos serviços públicos, independentemente do contrato das obras do Arco Metropolitano, indubitavelmente acarretará um prejuízo maior do que o resultante da manutenção do atual estado de coisas, porque, a economia que se espera com a contratação do remanejamento à parte das obras do Arco Metropolitano é ínfima diante da magnitude dos valores envolvidos: não resta dúvida de que a paralisação das obras - circunstância de ocorrência certa, visto a experiência com a remoção das interferências da CEDAE -, por dias ou semanas, gerará, por si só, um dano superior à economia preconizada pela Corte.
375.	Apresenta números produzidos pela Federação das Indústrias do Estado do Rio de Janeiro, FIRJAN, dos benefícios econômicos advindos da implantação do Arco Metropolitano, para defender a sua tese do dano reverso, provocado por eventual paralização dos serviços.
ANÁLISE
376.	Inicialmente, cabe destacar que o item 9.7.1 do Acórdão 2902/2012-TCU-Plenário, determinou à Seobras/RJ que, relativamente às obras do Arco Metropolitano do Rio de Janeiro, na Rodovia BR - 493, a promoção de procedimento licitatório, no caso de necessidade de remanejamento de serviços públicos.
377.	Do relatório, que fomentou a decisão recorrida, consta que o item atacado teve por finalidade o princípio da economicidade, já que determinou à Seobras/RJ que, em caso de o serviço de remanejamento de serviços públicos ser executado por empresa cadastrada pela concessionária, seja garantida ou exigida a ampla concorrência das empresas cadastradas, de forma a se obter o menor preço de mercado, bem como determinação para que aquela Secretaria somente autorize a execução dos serviços de remanejamento de serviços públicos pelas concessionárias ou por empresas por ela cadastradas, sob gerenciamento da contratada, se essa alternativa se mostrar mais econômica para a Administração Pública, e após comprovação da inviabilidade de contratação direta pela Seobras/RJ, peça 119, p. 12.
378.	Verifica-se que a determinação visa exclusivamente a economicidade, uma vez que, um procedimento licitatório para os subcontratados da concessionárias possuiria a o condão de que, em não sendo possível o remanejamento pelas concessionárias, de forma direta, seria franquiada à Seobras/RJ a  licitatação do serviço.
379.	Nesse sentido, cumpre ressaltar que, conforme esposado no Acórdão 1.400/2007-TCU-Plenário, na hipótese de ocorrência de eventuais circunstâncias que impeçam a execução integral do avençado, nos moldes originais em que pactuado, para fins de complementar a execução do contrato que não pôde ser realizado, na sua integralidade, pela contratada, continuando, todavia, continua ela a responder por todo o ajuste perante a Administração, inclusive no que tange à parcela que subcontratou.
380.	Ou seja, consoante o citado julgado, na subcontratação não há comprometimento da personalidade do contratado original, que continua responsável pelo cumprimento do objeto, mesmo deixando de fazê-lo a pessoa subcontratada. Sendo assim, a subcontratação, por parte do contratado, para execução de remanejamento de serviços públicos, de execução das concessionárias, por não eximir de responsabilidade a contratada, não se mostra hábil o argumento da responsabilidade para reformar a determinação recorrida.
381.	Demonstra a redação do voto condutor da decisão recorrida que, como as obras necessárias para remanejamento de serviços públicos executados pelas concessionárias, por não estarem orçadas, se mostrou contrária ao art. 6º, inciso IX, alínea "f", da Lei 8.666/93, uma vez que não foram avaliados os custos, métodos e prazos de execução. Consequentemente, essa a ausência se refletiu no § 9º da cláusula quinta do contrato, peça 120, p. 3.
382.	Nesse sentido, verificando o caráter genérico da subcontratação estabelecido no mencionado instrumento contratual,  tem-se que, contrariamente ao exposto pelo recorrente, esta Corte não condenou a subcontratação, em si, mas a imprevisibilidade destoante da redação contratual, já que, a jurisprudência desta Corte tem sido firme no sentido de que a subcontratação é admissível, desde que prevista no edital e no contrato, em conformidade com o disposto no inciso VI do art. 78 da Lei n.º 8.666/1993.
383.	Assim, conforme bem exposto pelo relator, peça 120, p. 4, caso o serviço seja de responsabilidade das concessionárias, haverá a inexigibilidade. No entanto, como o remanejamento não está previsto em contrato, o juízo deve partir da administração e não da contratada, porque ser impossível de compor o projeto básico em razão de sua imprevisibilidade.
384.	Em relação à continuidade dos serviços, observa-se que possibilidade de inexigibilidade da contratação se mostra hábil ao temor da recorrente sobre eventual paralização dos serviços, sem prejuízo da responsabilidade da concessionária.
385.	Daí se infere que a determinação recorrida, em razão da imprevisibilidade contida no § 9º do instrumento contratual, busca o controle por parte da Administração que, a seu juízo, tem a faculdade de contratar diretamente a concessionária, quando não possível o certame licitatório, ou autorizar a contratada a subcontratação.
386.	Acerca do item 9.7.1 do Acórdão 2902/2012-TCU-Plenário, observando que o recorrente noticia cumprimento da determinação nela contida, não se verifica o porquê da insurgência, dada a preclusão lógica.
387.	É que ao atacar o item 9.7.1 da decisão recorrida, o recorrente fundamenta a ampliação do achado, quando em comparação ao item 9.3.3 do Acórdão 1663/2008-TCU-Plenário, alegando reformatio in pejus.
388.	De início, verifica-se que, o presente recurso visa a reforma do Acórdão 2902/2012-TCU-Plenário, não havendo o porquê de analisa-lo se o recorrente informa o cumprimento do que pretensamente ataca.
389.	Depois, em virtude do trânsito em julgado do Acórdão 1663/2008-TCU-Plenário, tem-se o prejuízo de qualquer análise que parta de sua insurgência.
390.	Ademais, para falar em reformatio in pejus, necessitaria que o Acórdão 2902/2012-TCU-Plenário representasse um recurso contra o Acórdão 1663/2008-TCU-Plenário, e não um processo de Levantamento de Auditoria.
391.	Logo, resta prejudicada a análise de mérito das razões recursais quanto ao item 9.7.1 do Acórdão 2902/2012-TCU-Plenário.
392.	Em relação ao item 9.8.1 do Acórdão 2902/2012-TCU-Plenário, o recorrente ataca a determinação de exclusão do parágrafo nono da cláusula quinta, previsto no Anexo III - Minuta de Contrato - ao Edital de Concorrência 004/2007 - Proposta Comercial, sob o fundamento de que, em suma,  inexiste fundamento legal e por entender como indevida a interferência na equação econômico-financeira da proposta.
393.	Preliminarmente, tem-se que o ataque da recorrente possui um ponto fulcral: ao indicar que as LDOs mudaram ao longo do tempo, antes da edição da LDO de 2010, não havia regramento da limitação dos custos orçamentários a qualquer referência ao Sicro, mas apenas ao Sinapi. Sendo que a licitação que culminou na contratação das obras o Arco Metropolitano datado de 2007, não há o porquê da aplicação do Sicro ao seu caso.
394.	Apenas para relembrar, conforme já exposto nos presentes autos, peça 66, p. 6, "o Sicro foi desenvolvido pelo extinto DNER e atualmente é mantido e aprimorado pelo Dnit para ser um sistema de custos referenciais especializado para obras rodoviárias. Por outro lado, o Sinapi, sistema da Caixa, destina-se ao cálculo dos custos para projetos residenciais, comerciais, equipamentos comunitários, saneamento básico e emprego e renda urbana e rural. Trata-se de tipos de obras absolutamente distintas, especialmente no que diz respeito ao porte, extensão, localização e escala de consumo de materiais."
395.	Além disso, há que se ter em mente o que diz o Acórdão 2127/2006-TCU-Plenário:
Como se observa, em nenhum momento foi considerado que o Sistema de Custos Rodoviários vigente à época da contratação fosse impróprio para efeitos de comparação. É fato que o Sistema apresentava problemas, tanto que, já em 1996, mediante a Decisão 50/96, o Plenário desta Corte determinou a realização de auditoria no extinto DNER 'com vistas a verificar a estrutura de formação de custos rodoviários adotados por aquela Autarquia e a execução dos contratos, haja vista os indícios de superdimensionamento dos custos e as irregularidades na execução dos contratos, conforme consta do TC 006.338/94-2 e deste Relatório de Auditoria'. Contudo, a jurisprudência desta Corte indica que o Sicro I é considerado referência de custos rodoviários à época, útil à elaboração de orçamentos para projetos rodoviários e à análise de preços praticados nas obras rodoviárias em geral (Acórdão 296/2004-Plenário, Acórdão 1321/2005-Plenário, Acórdão 11/2006-Plenário e Acórdão 2068/2006-Plenário) .
396.	Ou seja, em que pese a referência ao Sicro ter surgindo na LDO de 2010, a jurisprudência deste Tribunal, desde antes da presente avença, já havia se firmado, como citado nos Acórdãos 1.379/2004-Plenário e 2.088/2004-Plenário, de que os preços constantes da tabela Sicro é o parâmetro máximo admissível para a regularidade dos preços unitários de obras públicas rodoviária.
397.	Assim, visto que o próprio recorrente reconhece o surgimento do Sicro, a partir da LDO de 2010, como paradigma de custo para obras rodoviárias, a alegação de que não existe fundamento legal para se exigir a limitação dos preços dos itens novos aos valores desse referencial mostra-se contraditória, e, por isso, desnaturada de provimento, quando à reforma do item recorrido.
398.	Nesse sentido, a alusão aos julgados uitilizados no relatório da decisão recorrido, para fundamentar que a adoção da restrição dos itens novos ao referencial Sicro se mostrou solução as hoc não merece prosperar, já que, além de a determinação visar o cumprimento do disposto em lei e na jurisprudência desta Corte, também, frisa-se, que os acórdãos elencadas pela unidade técnica tiveram por fim fomentar a decisão acerca da obrigatoriedade do Sicro para obras rodoviárias.
399.	Quanto à alusão ao § 1º, do art. 65, da Lei 8.666/93 e ao manual "Obras públicas: recomendações básicas para a contratação e fiscalização de obras públicas", para concluir que não existe base legal para se exigir do Estado do Rio de Janeiro, no que toca às obras do Arco Metropolitano, observância estrita dos referenciais do Sicro, na medida em que, quando da realização do certame e  da consequente contratação, a LDO então vigente não fazia qualquer menção ao sistema de custos do DNIT, mas sim ao Sinapi e ao CUB, há que se fazer uma ressalva.
400.	É que o mencionado dispositivo legal e o trecho do citado manual fazem alusão à modificação quantitativa contratada, não se conectando ao fundamento utilizado na determinação, que visa a aplicação do Sicro, qual seja, a correção do sobrepreço identificado na contratação.
401.	Ou seja, a aplicação do Sicro, como referência de preços em obras rodoviárias, visa evitar o sobrepreço, e não alteração qualitativa ou quantitativas dos termos contratados.
402.	Ademais, falar sobre imutabilidade do contrato celebrado, como ato jurídico perfeito isento de alteração obediência à ordem jurídica constitucional, o recorrente esquece que, por se tratar de um contrato administrativo, tal argumentação acerca de sua imutabilidade esbarra na competência desta Corte sobre a economicidade dos termos ali avençados, conforme explicado no  trecho do Acórdão 1.195/2008-TCU-1ª Câmara:
No âmbito do controle de economicidade do ato administrativo - respaldado pelo art. 70, caput, da CF/88, e que compreende a avaliação da legitimidade dos aspectos relacionados à eficiência, eficácia e efetividade da gestão pública -, é cabível ao Tribunal adentrar o mérito administrativo, nos casos em que a decisão adotada pelo gestor se mostrar nitidamente em descompasso com o princípio da economicidade, tendo em vista as demais opções legais que estiverem ao seu alcance.
403.	Ao elencar dois acórdãos desta Corte para afirmar que há precedentes sobre a não aplicação da LDO aos contratos formulados anteriormente à sua promulgação, o recorrente tenta generalizar o que, justamente, os dois julgados afirmaram: por se tratar de ocasiões especiais, não se aplicaria o Sicro.
404.	Senão vejamos: o trecho elencado no Acórdão 3.268/2010-TCU-Plenário, foi colocado que as análises de preços de obras públicas realizadas por esta Corte devem buscar sempre a comparação de objetos semelhantes, considerando eventuais peculiaridades que envolvem determinado empreendimento, e que, por isso, em atenção às características do empreendimento devem ser comparados os valores pagos com os pisos estabelecidos pelo Sintepav, em detrimento dos valores praticados pelo Sintracon e constantes no Sinapi.
405.	Logo, o que se depreende de tal decisão é que, ao se verificar as peculiaridades do empreendimento, no que se refere a salários de uma categoria específica, adotaram-se os pisos estabelecidos pelo Sintepav, não fazendo qualquer nexo como o caso em estudo, qual seja, a de insumos de uma obra rodoviária.
406.	Sobre o Acórdão 2.325/2010-TCU-Plenário, no voto, o relator constou que, dada a especificidade da obra, não se aplicaria o Sicro ou o Sinapi, mas outro referencial: 
104. A seleção dos preços referenciais depende do tipo de obra e do serviço analisado. Atualmente, o sistema de custos da Caixa Econômica Federal, Sinapi, e o sistema de custos rodoviários do DNIT, Sicro, são referências oficiais de preços e são amplamente utilizadas no âmbito dos julgados do Tribunal. O Sinapi se aplica mais especificamente às obras de edificações e saneamento, enquanto o Sicro é voltado, precipuamente, às obras rodoviárias, ou aquelas que contemplem serviços de pavimentação e terraplenagem em larga escala.
105. Dependendo do tipo de obra, o analista deverá recorrer a mais de uma fonte de referência, pois, muitas vezes, nem todos os serviços selecionados na amostra são encontrados na fonte inicialmente escolhida. Por exemplo, nos aeroportos, os serviços de edificações são encontrados no Sinapi, os de terraplenagem e pavimentação no Sicro. Já os equipamentos dificilmente são encontrados nas tabelas referenciais, sendo necessário recorrer a outros meios, tais como contratos de subcontratação, notas fiscais, cotação junto a fornecedores, pesquisas em outros editais ou sistemas de fornecedores.
407.	Ou seja, observa-se que, ao elencar esses dois acórdãos, para defender a existência de precedentes que afastaram o Sicro em razão de sua inexistência na LDO, quando da confecção dos contratos, o recorrente não observou o fundamento utilizado nos dois: a de que as circunstâncias especiais para os dois casos, salários de uma categoria regidos por acordo coletivo e especificidades das obras da RLAM, justificaram a não aplicação do mencionado referencial.
408.	Porém, no presente caso, por se tratar de obra rodoviária, vê-se não se tratar de especificidades que justifiquem o afastamento do Sicro.
409.	Para atacar a determinação constante do item 9.8.2 da decisão atacada, o recorrente, ao argumentar que tal item afetará a equação econômico-financeira do contrato, coloca que, o regime de empreitada, por não haver preocupação com as variações dos preços unitários, já que a única relevância está na observância dos critérios de aceitabilidade de preços unitários, nos termos do art. 40, iniciso X, da Lei 8.666/93, peça 209, p. 48.
410.	Em que pese tais argumentos, deve-se observar que, mesmo que haja compatibilidade do preço global, há que se ter a adequabilidade dos custos unitários. Os responsáveis pela licitação, ao selecionar a proposta mais vantajosa para Administração, deverão efetuar análise individual dos preços unitários, de modo a evitar o 'jogo de planilha'.  Tanto é assim que o relator do             Acórdão 286/202-TCU-Plenário se posicionou dessa forma:
Nesses casos em que a licitação é do tipo empreitada por preço global, somente seria justificável a atuação do Tribunal se, por acaso, os itens com preços unitários sobrelevados representassem percentual expressivo do custo total da obra, redundando em preço desarrazoado para a obra como um todo.
Outra situação que configuraria conduta fraudulenta seria a proposição de preços unitários bastante superiores aos de mercado, atrelados a quantitativos manifestamente insuficientes que, posteriormente majorados, mediante sucessivos termos aditivos, resultam em exacerbados aumentos contratuais.
411.	Quanto ao argumento de que, nos termos do Acórdão 1.887/2010-TCU-Plenário, quando os preços globais estão compatíveis com os de mercado, a existência de determinados itens com suposto sobrepreço é compensada pela existência de itens cujos valores estão abaixo dos parâmetros de mercado, havendo, assim, uma compensação, verifica-se que o recorrente pretende a adoção de um jogo de planilha.
412.	Explica-se: o recorrente, ao pinçar trecho de julgado, pretende se utilizar, de forma eivada e fora de contexto, do argumento constante do citado acórdão sobre eventual equilíbrio econômico-financeiro decorrente da redução de itens com sobrepreço num orçamento com jogo de planilha.
413.	De fato, a análise individual dos custos unitários das obras e serviços realizados sob o regime de empreitada por preço global, pode ser uma forma de viabilizar a aferição do preço e sua compatibilidade com os valores de mercado, cumprindo o princípio da economicidade e o disposto nos arts. 40, inciso X, e 43, inciso IV, da Lei nº 8.666/93, conforme Acórdão 706/2007-TCU-1ª Câmara.
414.	Entretanto, a compensação requerida pelo recorrente encontra óbice na jurisprudência desta Corte. 
415.	É que, diante de uma contratação por preço global, se os valores com sobrepreço forem compensados por outros itens com subpreço, incide o chamado "jogo de palanilha", prática obliterada no próprio julgado eleito pelo recorrente, Acórdão 1.887/2010-Plenário:
"Com efeito, se os preços globais estão compatíveis com os de mercado, a existência de determinados itens com sobrepreço deve ser correspondida pela existência de itens cujos preços estão abaixo dos de mercado, havendo assim uma compensação entre os valores desses dois diferentes grupos de insumos. Assim, a redução dos valores dos itens com sobrepreço afetaria o equilíbrio econômico-financeiro da contratação e possibilitaria o auferimento de vantagensindevidas por parte da Administração. Em situações da espécie, esta Corte atua no sentido de evitar o chamado 'jogo de planilha' quando da realização de aditivos contratuais. Essa, providência, aliás, foi adotada mediante o item 9.1.3 do acórdão embargado."	
416.	Nesse sentido, ao defender que, num contrato de empreitada, o preço apurado deve ser apurado globalmente, desde que os critérios máximos de aceitabilidade sejam observados, podendo os preços unitários variar livremente, há que se observar que o sobrepreço decorreu, justamente, da falta de parâmetros da aceitabilidade.
417.	Em outras palavras: conforme consta do voto condutor da decisão atacada, peça 119, p. 9, o achado 3.9 consiste na ausência no edital de determinação para que os preços dos itens novos não fossem superiores aos do Sicro ou, quando inexistentes nesse sistema, aos de mercado. Essa irregularidade foi objeto de determinação à Seobras/RJ, pelo Plenário, no subitem 9.3.2 do Acórdão 1663/2008-TCU-Plenário.
418.	Ou seja, a premissa utilizada pelo recorrente para formular a tese de que a apuração do preço global passa pela análise dos critérios máximos de aceitabilidade, não encontra abrigo no presente caso, já que, por exemplo, a inclusão de novos itens ao contrato não contemplava, até a prolação do Acórdão 1663/2008-TCU-Plenário, o paradigma de aceite.
419.	Quanto à ausência de prejuízo ao erário, calcada na comparação do aumento do insumo no Sicro com o reajuste dos contratos, há que se visitar, novamente, a tese esposada pelo relator, quando também apresentado à tal argumento, peça 120. p. 8-9:
O deflacionamento somente é realizado quando é necessária a comparação desses preços de itens novos com itens previstos no contrato inicial.A análise de sobrepreço, salvo situações excepcionalíssimas, é realizada sobre os preços contratados, ou seja, sobre os preços de mercado na data de apresentação das propostas. O preço de mercado deve ser o preço igual ou inferior ao disposto no Sicro ou, caso não esteja incluído no sistema, aquele apurado por meio de cotações às empresas fornecedoras. Na elaboração das propostas as licitantes já devem considerar a sua validade, bem como que o reajuste contratual se dará após um ano da data-base, conforme prevê o item 13.7 do Edital (Concorrência Nacional CN nº 004/2007/SEOBRAS/DNIT) . Esse reajuste é realizado utilizando-se os índices setoriais de preços para obras rodoviárias, publicados pela FGV.Assim, se a areia teve uma valorização superior à variação do índice, outros itens que compõem a construção de obras rodoviárias tiveram um valorização inferior. Isso porque o índice setorial de preços para obras rodoviárias é apurado com base no próprio mercado e, exatamente por isso, é utilizado como referência para os reajustes. Portanto, repita-se, a existência de sobrepreço é aferida com relação à média dos preços de mercado praticados na data-base, no caso, maio de 2007. Se o serviço ou insumo teve uma valorização superior ou inferior ao índice contratual, essa diferença será absorvida pelos demais serviços. Se em determinada obra houver um item em quantidade muito maior do que nas outras e justamente esse item sofreu um acréscimo de preço muito acima do índice contratual, esse fato faz parte da álea do negócio. Da mesma forma, um item utilizado em quantidade muito superior à média das obras rodoviárias pode ter tido uma valorização muito inferior ao reajuste contratual e nem por isso a Administração Pública vai pagar menos por esse serviço do que o valor contratado pelo preço de mercado na data-base.
420.	Vê-se, portanto, que a tese do acompanhamento da evolução do insumo areia no Sicro para justificar o alinhamento do valor contratado, além de já ter sido enfrentada na decisão a quo, também se mostra desnaturada com a jurisprudência desta Corte, de que a análise de sobrepreço deve ser apurada no momento da apresentação das propostas, sob pena de mensalmente haver análise dos itens contratados com os referenciais oficiais mensalmente apurados.
421.	Com relação a tese utilizada para combater a expressão "maior economia possível", de que esta Corte não demanda que seus jurisdicionados busquem os menores preços existentes ou a maior economia possível, mas a limitação dos preços daqueles concorrentes no mercado ou fixados por órgão oficial competente, observa-se que, justamente, o achado se refere à falha na estipulação do paradigma para aferir a vantajosidade da contratação.
422.	Conforme já exposto, a controvérsia gerada pelo recorrente acerca da expressão "maior economia possível" perde sentido, quando se verifica que o desrespeito ao paradigma de obras rodoviárias, Sicro, enseja a irregularidade tratada no sobrepreço do insumo areia, já que a presunção de preço justo, obtido por meio do referencial oficial, foi ignorado pelo recorrente quando da orçamentação para o contrato do Lote 1.
423.	Isto é, quando o recorrente, alegando que a Lei  8.666/93 repudia a lógica do preço mais baixo possível quando disciplina a questão das propostas inexequíveis, fundamentando  que o que realmente importa para a Administração é contratar a preços de mercado, esquece que o Sicro, conforme já exposto nos presentes autos, peça 66, p. 6, é o sistema legal de referência para obras rodoviárias.
424.	Aliás, nesse ponto, vê-se que, caso se utiliza-se o Sicro como referência, estar-se-ia conservadoramente escolhendo o referencial menos oneroso ao contratado, peça 66, p. 8, já que superior a outro referencial como o DNPM:
46.	A mesma comparação com os dados do Departamento Nacional de Produção Mineral - DNPM, obtidos a partir dos valores realmente praticados durante o ano de 2007, indicou, mais uma vez, que o custo do Sicro 2 estaria superior à referência.
47. O Gráfico 1, elaborado a partir da Tabela 1, mostra que os custos da areia do Emop, excluído o custo de transporte, sempre estiveram bem inferiores aos do Sicro 2 - em torno de 30%. Isso mostra que o custo do Sicro 2 era compatível com o mercado não só na data-base do projeto, mas durante todo o período considerado (novembro de 2006 a maio de 2011) .
425.	Vê-se, dessa forma, que não há sentido em se discutir sobre o menor preço possível, pois parâmetro de sobrepreço foi o referencial tido por acima do preço de mercado: Sicro.
426.	Ou seja, afirmar que a exigência de aplicação do Sicro, além de plasmado no ordenamento pátrio, converge para o que o recorrente chama de preço de mercado, já que, verificou-se que o custo da areia do Sicro realmente estava de acordo com o mercado na data-base do projeto, visto que o valor do Sicro, para o insumo areia, R$ 18,00/m³, estava acima do eleito no Emop, R$ 12,60/m³, ou do DNPM, R$ 13,14 a 17,01/m³, peça 119, p. 16.
427.	Ante o exposto, visto que as razões não se prestaram à reforma dos itens pretendidos, firma-se pelo não provimento das razões recursais interpostas pelo Estado do Rio de Janeiro, representado pela Secretaria de Obras (Seobras/RJ) .
CONCLUSÃO
428.	A Construtora Norberto Odebrecht, integrante do Consórcio Arco Metropolitano do Rio, ao se insurgir contra os itens 9.8.2 e 9.9.2 do Acórdão 2902/2012-TCU-Plenário, referentes ao custo do insumo areia e ao alinhamento dos valores dos insumos ao Sinapi e ao Sicro, traz, em suma, os seguintes argumentos: não houve superfaturamento, uma vez que executou os serviços que utilizam areia; a relação histórica do preço da areia no Sicro ficou acima do praticado no contrato.
429.	A existência do sobrepreço ficou evidente quando, consignado no relatório que acompanha o acórdão guerreado, se observou que o preço unitário da areia lavada em 2007, R$ 18,00/m³, com base no Sicro, DNPM e EMOP, ficou aquém do orçamento base de R$ 27,00/m³.
430.	O comparativo entre o custo evolutivo do insumo areia previsto no Sicro com os valores praticados no contrato se mostra indevido, porque subtraído, erroneamente, do referencial, o valor do frete, porquanto inexistir tal item na composição empregada no preço paradigma.
431.	A insurgência sobre o item 9.9.2 do Acórdão 2902/2012-TCU-Plenário, por meio do qual se visou a limitação dos futuros aditivos ao Sicro ou Sinapi, não visou alterar o BDI contratual, mas alinhá-lo aos referenciais legais de composição de custo para obras rodoviárias.
432.	As razões recursais utilizadas pra a reforma do item 9.4 do Acórdão 2902/2012-TCU-Plenário, em que se determinou audiências ao ex-Diretor Geral do Dnit e ao Secretário de Obras da Seobras/RJ, visaram a isenção de responsabilidade sobre as exigências excessivas ou desnecessárias para qualificação realizada na Concorrência 004/2007.
433.	No entanto, os argumentos elencados pelo ex-gestor do Dnit não elidiram a sua responsabilização, porque convalidou o certame, ciente do desatendimento do processo licitatório aos ditames da IN/MT 001/2007.
434.	O MPTCU, discordante da não imposição de multa ao Luiz Fernado de Souza e Hugo Sternick, fundamentou a responsabilização do primeiro com argumento de que, sendo o preparo de editais de obras, incluídas as rodoviárias, atribuição relativamente comum para o Secretário de Obras do Estado do Rio de Janeiro, era-lhe o conhecimento das regras afeitas a licitações de obras e da jurisprudência do TCU relativa ao tema. Logo, o responsável teria condições de saber das normas infringidas antes da provocação da equipe de auditoria do TCU, e não depois.
435.	Já para o  ex-gestor do Dnit, Hugo Sternick, o representante do parquet se insurge, ao argumento de que, não obstante conhecedor das irregularidades que constaram do edital da Concorrência 4/2007, deu prosseguimento ao certame.
436.	Realizadas as contrarrazões, quedou-se pela proposta de provimento do recurso, uma vez que o  ex-titular da Seobras/RJ, além de ciente da exigências excessivas ou desnecessárias para qualificação técnica constantes do Edital da Concorrência n° 004/2007/SEOBRAS-RJ/DNIT, não determinou a reabertura de prazo para a entrega das propostas após modificação substancial do objeto licitado, em desatendimento ao previsto no § 4° do art. 21 da Lei n° 8.666/93, e, também, adotou preço de areia superior ao do Sicro e ao de mercado.
437.	Da mesma forma, em relação ao ex-gestor do Dnit, propõe-se o provimento ao recurso interposto pelo MPTCU, diante da sua atuação na aprovação do projeto básico nas obras da         BR-493/RJ, contendo irregularidades como a falta de aplicação do Sicro ao insumo areia.
438.	O recurso interposto pela Carioca Christiani-Nielsen Engenharia S.A. contra os itens 9.8.2, 9.8.3 e 9.8.4 do Acórdão 2902/2012-TCU-Plenário, ao alegar a impossibilidade jurídica de exigência do Sicro como referência de preço do insumo areia, destoa que a aferição de sobrepreço a partir desse referencial era realizado antes da LDO de 2009, por meio das determinações desta Corte em decisões que datam, por exemplo, de 2003.
439.	Também, sobre os questionamentos recursais que visaram a desnaturar a confiabilidade do Sicro, como referencial de mercado local, foi demonstrado que, diante dos vícios da pesquisa realizada no estado das obras, o emprego do paradigma oficial se mostrou o mais adequado.
440.	Já a tese do recorrente quanto a uma pretensa faixa aceitável de sobrepreço ou de superfaturamento esbarra na jurisprudência desta Corte, firmada na impossibilidade de tolerância de aceitabilidade de valores acima do referencial.
441.	Sobre o alegado o questionamento acerca da necessidade de oitiva para a prolação do item 9.9.2 do Acórdão 2.902/2013-TCU-Plenário, diante do objetivo da determinação, que visou o cumprimento de preceito legal, vê-se inexistir razão de descumprimento do contraditório.
442.	As razões insurgentes sobre a impossibilidade de alteração do contrato derivado da Concorrência 4/2007, não se amoldam ao conforme entendimento firmado no Acórdão 680/00-TCU-Plenário, já que, verificado sobrepreço, a Administração deve promover a revisão do contrato no sentido de reduzir todos os preços de insumos que estejam superiores aos valores indicados pelo sistema Sicro, revendo, inclusive, os pagamentos já efetuados, a fim de apurar as quantias pagas a maior e providenciar o abatimento das mesmas, devidamente corrigidas, no pagamento das medições que ocorrerem posteriormente.
443.	Já as razões recursais do Consórcio Arco Verde miraram, em suma, os itens 9.8.3, 9.8.4 e 9.8.5 do Acórdão 2902/2012-TCU-Plenário, para alegar que tais determinações, por abordarem, a seu ver, matéria inédita, estariam eivadas de nulidade, uma vez que não lhe foi oportunizada manifestação a respeito.
444.	No entanto, o ineditismo alegado pelo recorrente não se sustenta, quando: o conteúdo da determinação contida nos itens 9.8.3 e 9.8.4 da decisão foi, só para ficar num exemplo, debatido quando da análise das oitivas realizadas em cumprimento ao Acórdão 1663/2008-TCU-Plenário; e o item 9.8.5, porque já cumprido pelo recorrente, conforme consignado no voto condutor da decisão a quo.
445.	Sobre a alegação de que o conjunto fático probatório impõe que a tabela Sicro de 2007 apresentava preço inexequível, esquece a recorrente que os valores constantes do referencial estavam superiores ao preço de mercado.
446.	A Seobras/RJ, ao atacar o item 9.7.1 Acórdão 2902/2012-TCU-Plenário, em que se determinou a promoção de procedimento licitatório, no caso de necessidade de remanejamento de serviços públicos, não observou a busca pela economicidade ali inserida, uma vez que, um procedimento licitatório para os subcontratados da concessionárias possuiria a o condão de que, em não sendo possível o remanejamento pelas concessionárias, de forma direta, seria franquiada à Seobras/RJ a  licitação do serviço.
447.	A premissa utilizada pelo recorrente para formular a tese de que a apuração do preço global passa pela análise dos critérios máximos de aceitabilidade, não encontra abrigo no presente caso, já que, por exemplo, a inclusão de novos itens ao contrato não contemplava, até a prolação do Acórdão 1663/2008-TCU-Plenário, o paradigma de aceite.
PROPOSTA DE ENCAMIMHAMENTO
448.	Ante o exposto, submetem-se os autos à consideração superior, com a proposta de: 
a) conhecer dos pedidos de reexame interpostos Ministério Público junto ao Tribunal de Contas da União, pela Construtora Norberto Odebrecht, pelo Sr. Luiz Antônio Pagot, pela Carioca Christiani-Nielsen Engenharia, pelo Consórcio Arco Metropolitano Rio, Consórcio Arco do Rio, e pelo Estado do Rio de Janeiro (peça 209) contra o Acórdão 2902/2012-TCU-Plenário com fundamento nos arts. 32, I, e 33 da Lei 8.443/1992, para, no mérito, dar provimento apenas para o interposto pelo parquet e negar para os demais;
b) dar ciência da deliberação que vier a ser proferida ao recorrente e aos demais interessados no processo.
Apesar de ter sido conhecido, à peça 240, o recurso interposto pelo Consórcio Arco Metropolitano Rio (peça 186) , careceu de análise. Peticionada manifestação do recorrente para a conclusão do feito (peça 553) , por meio do despacho de peça 554, determinei a restituição dos autos para a realização de instrução complementar de mérito. Transcrevo a seguir a instrução do auditor (peça 587) , que contou com a anuência do corpo diretivo da Serur (peças 588 e 589) :
RAZÕES RECURSAIS
Consórcio Arco Metropolitano Rio (peça 186) 
1.	Após transcrever breve relato sobre os fatos que culminaram na decisão recorrida, defende que não houve sobrepreço nos serviços que contém areia, utilizando-se, como suporte, a análise perpetrada pela então Secob, atual SeinfraRodov, peça 66.
2.	A seu ver, a unidade técnica, ao avaliar novos elementos apresentados pela Seobras/RJ, concluiu pela inexistência de sobrepreço no Contrato 010/2008.
3.	Referindo-se ao pronunciamento da SeinfraRodov, peça 66, o recorrente defende que a redução do custo do insumo areia representaria enriquecimento ilícito da administração, dada a inexistência de sobrepreço no Contrato 10/2008.
4.	Utilizando-se da tabela constante da peça 63, ressalta que, para o insumo areia, houve, na verdade, subpreço.
5.	Assevera que o Ministro-Relator da decisão a quo não considerou o subpreço, na forma mencionada, ao relatar o Acórdão 2902/2012-TCU-Plenário, nem modificou o seu entendimento quando da prolação da decisão que apreciou os embargos declaratórios, Acórdão 3333/2012-TCU-Plenário.
6.	Defende que, como os preços dos serviços executados com areia não ensejaram nenhum prejuízo ao erário, então o contrato 10/2008 deveria ser excluído da determinação 9.8.2 da decisão recorrida.
7.	Raciocina que, se o preço unitário é composto pelo somatório de diversos insumos, então para análise de um eventual sobrepreço/superfaturamento é indispensável a análise do preço contratado em relação ao preço paradigma.
8.	Nesse sentido, completa que este Tribunal tem afastado a possibilidade de redução do BDI contratual, mesmo quando apresenta percentual acima dos referenciais de mercado no preço final dos serviços.
9.	Apresentando excerto do Acórdão 2545/2011-Plenário, acredita que esta Corte firmou entendimento de que a avaliação da economicidade de um contrato deve perfazer a análise do preço contratado ou orçado e não das parcelas que os compõem.
10.	Na mesma linha, apresenta parte do Acórdão 2545/2011-Plenário, para afirmar que esta Corte consignou que não se deve cogitar a redução do BDI contratual se os preços contratos estiverem de acordo com os parâmetros de preços aceitos pelo TCU, isto é, se estiverem de acordo com os preços praticados no mercado.
11.	Apresenta, ao fim, partes dos Acórdãos 3241/2012 e 1551/2008 ambos Plenário, para indicar a tese de que não há sobrepreço se apenas parte dos itens que compõem o preço está sendo analisada. Além disso, ainda critica o preço paradigma da SeinfraRodov para o cálculo do superfaturamento no item areia, sob o argumento de que há grandes distorções, pois não refletem, conforme sinaliza, de forma fidedigna a realidade do mercado quando do início da execução dos serviços que contêm areia.
12.	Aludindo à época da interposição do recurso, registra que os serviços que envolvem a utilização da maior quantidade de areia, cerca de 77,32% do quantitativo total, além de ainda não terem sido executados e medidos, também não sofreram a elevação dos preços de mercado em seus valores contratuais.
13.	Defende que os preços referenciais utilizados pela unidade técnica para o cálculo do superfaturamento no item areia possuem grandes distorções, porque não refletem a realidade do mercado encontrada quando do início da execução dos serviços que contêm areia.
14.	Raciocina que para aferir a materialização do suposto sobrepreço em superfaturamento é necessário utilizar os preços de mercado praticados quando do início da execução dos serviços que utilizam areia. E continua que a comparação com os preços praticados em outra conjuntura não possibilita a conclusão adequada a respeito da existência ou não de prejuízo ao erário.
15.	Nessa linha, colaciona os seguintes julgados: Acórdão 890/2012-Plenário, Acórdão 3229/2010-Plenário e Acórdão 2152/2006-2ª Câmara.
16.	Com o intuito de reforçar a sua defesa quanto à regularidade do valor contratual do insumo areia, alude ao comparativo do custo desse item, analisado isoladamente no momento em que se deu o início da execução dos serviços para demonstrar que o preço contratual se situa abaixo do Sicro, até então.
17.	Ressalta que a confiabilidade e exatidão da tese do consórcio consiste na consideração, em seus comparativos, dos quantitativos de areia para os serviços de reaterro e concreto betuminoso usinado a quente, tendo em vista a alta representatividade desses itens de serviço, 77,32% do total de areia previsto no contrato, que se situam no topo da curva ABC.  
18.	Assevera que o custo contratual da areia representava, no momento da interposição do recurso, R$ 10,77 abaixo do referencial de mercado, sendo que, caso a totalidade dos mencionados serviços fossem executados e medidos até abril de 2013, ter-se-ia um subfaturamento no custo contratual de R$ 2.044.187,90, em relação ao custo paradigma.
19.	Estende o raciocínio para os principais serviços utilizadores do insumo areia, para concluir que haveria, na data-base de maio de 2007, um subpreço de R$ 4.304.347,97.
20.	Colaciona julgados para emplacar a tese que esta Corte entende que a existência de dano ao erário capaz de ensejar a responsabilização da empresa e a determinação de devolução de valores ao erário requer a execução dos serviços com preços acima dos de mercado.
21.	Expõe que, em caso de manutenção da decisão atacada, haverá um desequilíbrio contratual, acarretando custos inexequíveis para o insumo areia.
22.	Apresenta o Acórdão 2019/2011-Plenário para defender que em nenhum momento houve alegação de a comparação adequada entre o valor contratual e o valor de mercado deva ser realizada na data-base do contrato, conforme Acórdão 2902/2012-TCU-Plenário.
23.	Depreende, a partir da leitura do Acórdão 2919/2011-Plenário, que para se fazer uma análise de economicidade não se pode pinçar um item do contrato, consonante o caso da decisão a quo.
24.	Nessa esteira, apresenta excerto do Acórdão 1624/2005-Plenário, para posicionar acerca da impossibilidade de comprovar a existência de sobrepreço por meio da escolha de itens contratuais, como a eleição de apenas um insumo para o apontamento de dano ao erário.
Análise
25.	De forma inicial, insta observar a redação da decisão recorrida, item 9.8.2 do Acórdão 2902/2012-TCU-Plenário, peça 121:
9.8. determinar ao atual Secretário de Estado de Obras do Estado do Rio de Janeiro que, relativamente aos Contratos nº 007/2008, nº 008/2008, nº 009/2008 e nº 010/2008, decorrentes da Concorrência nº 004/2007, conduzida pela Secretaria de Estado de Obras do Rio de Janeiro (Seobras/RJ) :
 (...) 
9.8.2. promova a alteração, por meio de aditivos contratuais, no preço unitário do insumo areia, para R$ 18,00/m³ e, em consequência, em todos os serviços que a utilizem, conforme previsto no Sicro de maio de 2007 e, quanto às parcelas já medidas e/ou pagas, fazer a devida compensação financeira;
26.	Inicia-se a presente análise pela alegação acerca da inexistência de sobrepreço na análise global dos serviços que contêm areia, na data base de maio de 2007.
27.	Perscrutando o histórico processual, chega-se à instrução que tratou análise das audiências realizadas a partir dos achados do Levantamento de Auditoria da obra em questão, peça 19.
28.	Naquele trabalho, a unidade técnica, em suma, no que diz respeito ao preço do insumo areia para os Lotes 1, 2, 3, e 4, assim se manifestou, peça 19, p. 36;38:
197. A distância média de transporte adotada nos cálculos, em razão de, no momento, não haver como conferir o real trajeto, foi a indicada no projeto básico. Adotando essas premissas, os preços unitários da areia (m³) atribuídos aos lotes 1, 2, 3 e 4, incluído o transporte, foram calculados, respectivamente, em R$ 24,03, 27,93, 32,96 e 36,04.
 (...) 
204. Diante do exposto, o mais adequado é adotar o preço da areia constante do Sicro como referencial de preços, acrescido dos custos correspondentes de transportes (DMTs de projeto) , alterando-se, então, o sobrepreço contratual apontado no relatório de auditoria nos lotes 1, 2, 3 e 4, respectivamente para R$ 6.104.682,41, R$ 1.180.308,99, R$ 710.862,97 e R$ 300.093,63.
29.	Nesse sentido, foi proposta determinação para que a Seobras/RJ, no prazo de 60 dias, realizasse avaliação de economicidade do emprego da areia, considerando o preço de aquisição do insumo de R$ 18,00 (maio/2007) , em substituição ao pó de pedra, nos serviços de "reaterro mecânico com pó de pedra".
30.	Noutra feita, em atendimento ao despacho do Ministro José Múcio Monteiro, de 6 de outubro de 2011 (peça 23, p. 12) , procedeu-se à avaliação dos possíveis efeitos dos novos elementos apresentados pela Secretaria de Estado de Obras do Estado do Rio de Janeiro - Seobras/RJ por meio do Ofício Seobras/GSE nº 986/2011 (peça 23, p. 3-11) sobre a instrução constante presente processo (peça 19, p. 11-64 e peça 20, p. 1-5) .
31.	Naquele arrazoado, a unidade técnica, aludindo às fiscalizações realizadas em 2009 e 2010, na obra em exame, consignou as seguintes conclusões, peça 66, p. 12:
	Lote
	Sobrepreço considerando os quantitativos vigentes após os aditivos
	Estimativa de sobrepreço considerando os quantitativos dos projetos executivos

	Lote 01
	R$ 3.875.417,43
	R$ 5.327.068,82

	Lote 02
	R$ 930.183,15
	R$ 3.843.913,45

	Lote 03 
	R$ 1.345.543,97
	R$ 1.379.598,08

	Lote 04
	-R$ 970.502,44 
	-R$ 845.084,25 

	Total
	R$ 5.180.642,11
	R$ 9.705.496,10

64. Verifica-se que o Lote 04 não apresentou sobrepreço decorrente do custo da areia. Tal fato decorreu do desconto oferecido na licitação para os serviços que utilizam este material. Desse modo, eventual determinação corretiva dos preços dos serviços que utilizam areia não deve atingir o Contrato 010/2008. 
65. Quanto aos demais lotes, verificou-se a persistência do sobrepreço. Nota-se, ainda, que o sobrepreço deve aumentar com a adequação dos contratos com o projeto executivo. Por isso, uma determinação pela correção nos preços dos serviços que utilizam areia deve contemplar também futuros aditivos.
32.	Ressalta-se que no item 63 da instrução, de cujo excerto foi anteriormente reproduzido, calculou-se o seguinte custo para a areia comercial (posto obra) , para o Lote 4: R$ 29,32/m³, peça 66, p. 12.
33.	Revisitando a instrução constante da peça 19, item 197, há a informação de que o insumo calculado posto em obra para o Lote 4, foi de R$ 36,04, considerando que a distância média de transporte adotada nos cálculos foi aquele indicado no projeto básico, em razão de impossibilidade de aferi-lo in loco.
34.	Entretanto, no relatório que precedeu a decisão atacada, peça 119, p. 13, utilizou-se como suporte os achados compilados no Relatório de Auditoria, peça 7, p. 29. 
35.	Esclarecendo: em que pese constar do processo o recálculo para o Lote 4, no voto que fundamenta o Acórdão 2902/2012-TCU-Plenário, peça 120, p. 4, se pautou o achado 3.11 do Relatório de Auditoria consignado na peça 7.
36.	Ou seja, o fundamento da parte dispositiva atacada teve como suporte o cálculo de sobrepreço anterior àquele calculado na instrução mais recente que o Relatório de Auditoria, o qual, para o preço unitário da areia atribuído ao Lote 4, resultou no valor de R$ 36,04/m³, in verbis, peça 120, p. 4:
34.Para efetuar a comparação com o preço cotado no orçamento-base, a Secob calculou o preço da areia com base no Sicro da seguinte forma: considerou o custo unitário do insumo areia de R$ 18,00 (conforme o Sicro, na data-base do orçamento) e acresceu o custo de transporte para a distância média indicada no projeto básico. Como resultado, os preços unitários da areia (m³) atribuídos aos lotes 1, 2, 3 e 4 foram, respectivamente, R$ 24,03/m³, 27,93/m³, 32,96/m³ e 36,04/m³, ou seja, significativamente mais baixos do que os cotados pela Seobras.	
37.	Assim, para o Lote 4, caso o a decisão a quo tivesse sido fundamentada na instrução mais recente, ter-se-ia excluído o Lote 4 da determinação do item 9.8.2 do Acórdão 2902/2012-TCU-Plenário.
38.	É que, considerando o recálculo do preço do insumo para R$ 29,32/m³, realizado posteriormente à confecção do relatório de auditoria, não deve prevalecer o entendimento de sobrepreço para o Lote 4, na forma estabelecida no voto em questão, pois, quando da prolação do acórdão vergastado, o sobrepreço inicialmente apontado para o Lote 4 já havia sido superado na instrução constante da peça 66.
39.	Dessa forma, verifica-se necessário o provimento das presentes razões recursais, no sentido de excluir do item 9.8.2 do Acórdão 2902/2012-TCU-Plenário o Lote 4, uma vez que o preço unitário da areia (m³) atribuído ao Lote 4, considerando o custo unitário do insumo areia de R$ 18,00 e a distância média indicada no projeto básico, foi revista para um valor abaixo do cotado pela então Secob.
40.	Por fim, diante do provimento das razões recursais, que tornam insubsistentes o item recorrido para o recorrente, vê-se desnecessário o enfrentamento das outras razões que apenas possuem o intuito de reforçar o argumento recursal acolhido.
CONCLUSÃO
41.	A insurgência do Consórcio Arco Metropolitano Rio sobre o item 9.8.2 do Acórdão 2902/2012-TCU-Plenário centra-se no reconhecimento de que preços dos serviços executados com areia não ensejaram nenhum prejuízo ao erário para o Lote 4. Dessa forma, haveria a necessidade de reforma da citada decisão para excluir o contrato 10/2008 da determinação inserta no item 9.8.2.
42.	A alteração por meio de aditivos contratuais, no preço unitário do insumo areia, para R$ 18,00/m³ e, em consequência, em todos os serviços que a utilizem, na forma determinada no item atacado, quando comparado com a última análise realizada pela unidade técnica, não deve ser dirigida ao Lote 4, diante do reconhecimento de inexistência de sobrepreço no custo da areia.
43.	Ao percorrer as etapas processuais que culminara na decisão atacada, observa-se que a instrução realizada para a análise dos novos elementos apresentados pela Secretaria de Estado de Obras do Estado do Rio de Janeiro - Seobras/RJ, concluiu pela inobservância de sobrepreço para o Lote 4.
44.	Entretanto, o voto e o relatório integrantes da parte dispositiva atacada se basearam no relatório de auditoria que apontava para sobrepreço no custo da areia para todos os lotes.
45.	Acolhida a pretensão do recorrente acerca do descabimento do item recorrido para o contrato 10/2008, tem-se por desnecessário o enfretamento das outras razões recursais, visto se tratarem de suporte ao fundamento da reforma requerida.
46.	Deve-se, portanto, reformar o item 9.8.2 do Acórdão 2902/2012-TCU-Plenário, porque o fundamento utilizado para o Lote 4, qual seja o sobrepreço do insumo areia, foi superado por instrução posterior, na qual se concluiu pela conformação do valor praticado no contrato 10/98 com o previsto no Sicro.
PROPOSTA DE ENCAMINHAMENTO
47.	Ante o exposto, submetem-se os autos à consideração superior, com a proposta de: 
a) aditar a proposta de encaminhamento constante da peça 522, p. 48, para conhecer do pedido de reexame interposto pelo Consórcio Arco Metropolitano Rio contra o item 9.8.2 do Acórdão 2902/2012-TCU-Plenário, com fundamento nos arts. 32, I, e 33 da Lei 8.443/1992, e, no mérito, dar-lhe provimento, no sentido de torná-lo insubsistente apenas para o contrato 10/2008, Lote 4;
	b) dar ciência da deliberação que vier a ser proferida ao recorrente e aos demais interessados no processo.
 Por ter tido acesso a notícias colhidas por minha assessoria, de que tais obras foram inauguradas em 2014, o que leva a crer que tais contratos já foram encerrados, por meio de despacho (peça 602) , restituí os autos à SeinfraRodovias, para que efetuasse diligências junto aos órgãos responsáveis, com vistas a confirmar o estágio em que se encontravam os contratos referentes às obras, considerando que os itens 9.83 a 9.8.6 do acórdão combatido tratam de determinações para a promoção de alterações, por meio de aditivos contratuais, com vistas à correção de falhas identificadas por este Tribunal.
Transcrevo a seguir a instrução do auditor (peça 623) , que contou com a anuência do corpo diretivo da unidade técnica (peças 624 e 625) :
1.	Trata-se de manifestações do Departamento Nacional de Infraestrutura de Transportes - DNIT e da Secretaria de Estado de Infraestrutura e Obras - Seinfra/RJ em resposta a diligências determinadas pelo Exmo. Min. Walton Alencar Rodrigues (peça 602) acerca da atual situação dos Contratos 007/2008, 008/2008, 009/2008 e 010/2008, referentes, respectivamente, aos Lotes 1, 2, 3 e 4 do Arco Metropolitano do Rio de Janeiro, na rodovia BR-493/RJ.
2.	A realização dessas diligências foi motivada por notícias de que as obras do Arco Metropolitano do Rio de Janeiro teriam sido inauguradas em 2014, o que indicaria o encerramento dos respectivos contratos, ao passo que ainda há, neste Tribunal, determinações do Acórdão 2902/2012-TCU-Plenário que, embora combatidas em sede de pedidos de reexame, estão pendentes de cumprimento e dependem da realização de termos aditivos às mencionadas avenças (peça 602) .
HISTÓRICO
3.	As obras do Arco Metropolitano do Rio de Janeiro foram delegadas pelo Departamento Nacional de Infraestrutura de Transportes - DNIT ao Estado do Rio de Janeiro por intermédio do Convênio TT-262/2007-00 (SIAFI 618972, peça 12, p. 12-23) .
4.	Nesse instrumento, figuraram de um lado, o DNIT, e de outro, o estado do Rio de Janeiro, representado pela antiga Secretaria de Estado de Obras e Habitação do Estado do Rio de Janeiro - Seobras/RJ, atual Seinfra/RJ, com a interveniência da Fundação Departamento de Estradas de Rodagem - DER RJ.
5.	Esse convênio tinha por objeto a execução das obras de implantação e pavimentação do Arco Metropolitano do Rio de Janeiro na rodovia BR-493/RJ, no trecho compreendido entre o km 48,5 e o km 119,4, com uma extensão total de 70,9 km.
6.	Para tanto, o Convênio TT-262/2007-00 tinha valor inicial de R$ 928.681.172,00 (data-base de maio/2007) , sendo R$ 700.000.000,00 às expensas do Orçamento Geral da União - OGU e outros R$ 228.681.172,00 a título de contrapartida do Estado do Rio de Janeiro (TC Processo 007.513/2009-1, peça 1) .
7.	Do valor total conveniado e conforme Plano de Trabalho, R$ 802.662.607,00 seriam destinados exclusivamente às obras e instalações do Arco Metropolitano do Rio de Janeiro, enquanto o restante seria direcionado aos serviços de desapropriações, licenciamento ambiental e supervisão de obras (TC Processo 007.513/2009-1, peça 1) .
8.		Resolvida a questão do aporte dos recursos, a antiga Seobras/RJ publicou, com base no projeto básico da BR-493/RJ, a Concorrência Nacional 004/2007/SEOBRAS/DNIT (TC Processo 002.639/2008-2, peça 1) . De acordo com esse edital, as obras do Arco Metropolitano seriam divididas em quatro lotes, sendo eles:
a)	 Lote 1 - do km 48,5 ao km 63,0 - extensão de 14,5 km;
b)	 Lote 2 - do km 63,0 ao km 82,6 - extensão de 19,6 km;
c)	 Lote 3 - do km 82,6 ao km 99,5 - extensão de 16,9 km; e
d)	 Lote 4 - do km 99,5 ao km 119,4 - extensão de 19,9 km;
9.		Dessa licitação, sagraram-se vencedores quatro consórcios, cujo lote, numeração de contrato, nome, composição societária, extensão e preço ofertado são apresentados na Tabela 1, constante da próxima página.
10.	Os Contratos 007/2008, 008/2008, 009/2008 e 010/2008 foram assinados em 30/4/2008 pelo valor total de R$ 796.867.382,75 (data-base maio/2007) . A ordem de início dos serviços foi emitida em 20/6/2008 (peça 117, TC Processo 014.919/2010-9) .
Tabela 1 - Dados Básicos dos Lotes do Arco Metropolitano do Rio de Janeiro
Fonte: peças 28 e 29.
11.	Nesse mesmo período, mais precisamente entre a publicação do edital e a assinatura dos contratos, este Tribunal realizou levantamento de auditoria nas obras do Arco Metropolitano do Rio de Janeiro (Fiscobras 2008) .
12.	Essa auditoria culminou com a elaboração do Relatório de Fiscalização 75/2008 (peças 6 8) , que, entre outras irregularidades, apontou o desvio de objeto por alterações no projeto (Achado III.2) e o sobrepreço do insumo areia (Achado III.11) .
13.	Com base nos apontamentos do Relatório 75/2008, esta Corte de Contas exarou o Acórdão 2902/2012-TCU-Plenário (peça 121) . Entre as diversas medidas acordadas nessa decisão, as mais importantes estão encravadas nos itens 9.4 e 9.8, cujas transcrições seguem abaixo (grifos nossos) :
ACORDAM os Ministros do Tribunal de Contas da União, reunidos em Sessão do Plenário, diante das razões expostas pelo Relator, e com fundamento nos arts. 28, inciso II, 43 e 58, inciso II, da Lei 8.443/92 c/c os arts. 237, 250, e 268, inciso II do Regimento Interno, em:
 (...) 
9.4. aplicar ao ex-Diretor-Geral do Dnit Luiz Antonio Pagot multa individual no valor de R$ 20.000,00 (vinte mil reais) , com a fixação do prazo de 15 (quinze) dias, a contar das notificações, para comprovarem, perante o Tribunal, o recolhimento das dívidas aos cofres do Tesouro Nacional, atualizadas monetariamente desde a data do presente acórdão até a do efetivo recolhimento, se forem pagas após o vencimento, na forma da legislação em vigor;
 (...) 
9.8. determinar ao atual Secretário de Estado de Obras do Estado do Rio de Janeiro que, relativamente aos Contratos 007/2008, 008/2008, 009/2008 e 010/2008, decorrentes da Concorrência 004/2007, conduzida pela Secretaria de Estado de Obras do Rio de Janeiro (Seobras/RJ) : 
9.8.1. promova a exclusão, por meio de aditivo contratual, do parágrafo nono da cláusula quinta dos referidos contratos, por se caracterizar em violação do art. 6º, inciso IX, alínea "f", da Lei 8.666/93; 
9.8.2. promova a alteração, por meio de aditivos contratuais, no preço unitário do insumo areia, para R$ 18,00/m³ e, em consequência, em todos os serviços que a utilizem, conforme previsto no Sicro de maio de 2007 e, quanto às parcelas já medidas e/ou pagas, fazer a devida compensação financeira; 
9.8.3. promova a alteração, por meio de aditivos contratuais, dos valores das distâncias médias de transporte para a areia, em todos os serviços que a utilizem, refazendo os cálculos para que sejam coerentes com os trajetos reais entre os areais utilizados, os depósitos e os locais das obras; no caso da areia para o colchão drenante, calcular a DMT entre o areal e o local de aplicação e, quanto às parcelas já medidas e/ou pagas, fazer a devida compensação financeira; 
9.8.4. promova a alteração, por meio de aditivos contratuais, nos valores das distâncias médias de transporte da brita, em todos os serviços que a utilizem, refazendo os cálculos para que sejam coerentes com os trajetos reais entre a pedreira e os locais das obras e, quanto às parcelas já medidas e/ou pagas, fazer a devida compensação financeira; 
9.8.5. promova a substituição, por meio de aditivos contratuais, do pó de pedra pela areia no serviço "reaterro mecânico com pó de pedra"; 
9.8.6. promova a substituição, por meio de aditivos contratuais, dos conjuntos motoscraper/trator de esteiras com lâminas e trator de esteira/carregadeira/caminhão basculante pelo conjunto escavadeira hidráulica/caminhão basculante, em todos os serviços que utilizem tais equipamentos; 
9.8.7. promova a alteração, por meio de aditivos contratuais, do BDI aplicado à aquisição de material betuminoso, para 15%, inclusive quanto às parcelas já medidas e/ou pagas, fazendo a devida compensação financeira; 
9.8.8. encaminhe em meio digital, em formato Excel, à Secob-2, no prazo de 15 (quinze) dias, as planilhas de serviços originais dos contratos e todas as demais que incluíram, excluíram ou substituíram serviços ou insumos, acrescentando as respectivas composições em insumos e custos unitários, as memórias de cálculo e, no caso de inclusão de serviço novo não previsto no Sicro, as cotações realizadas; 
9.8.9. encaminhe em meio digital, em formato Excel, à Secob-2, no prazo de 15 (quinze) dias, cópias de todas as medições realizadas; 
9.8.10. encaminhe à Secob-2, no prazo de 15 (quinze) dias, cópia de todos os termos aditivos celebrados contendo as alterações realizadas, inclusive em atendimento à determinação do subitem 9.3.4 do Acórdão 1663/2008-TCU-Plenário (exclusão das parcelas referentes ao IRRJ e à CSLL na composição do BDI) e dos subitens 9.8.1, 9.8.2, 9.8.3, 9.8.4, 9.8.5, 9.8.6 e 9.8.7 acima;
 (...) 
14.	De acordo com o item 9.8 dessa decisão, a antiga Seobras/RJ deveria, por meio de aditivos, promover diversas alterações nos Contratos 007/2008, 008/2008, 009/2008 e 010/2008.
15.		Resumidamente, essas alterações dizem respeito ao preço unitário do insumo areia (item 9.8.2) , distâncias de transporte de areia e brita (itens 9.8.3 e 9.8.4) , substituição de pó de pedra por areia no serviço de "reaterro mecânico com pó de pedra" (item 9.8.5) , substituição dos conjuntos motoscraper/trator por escavadeira/basculante (item 9.8.6) , alteração no BDI material betuminoso (item 9.8.7) e o encaminhamento em meio digital, em formato Excel, das planilhas contratuais (item 9.8.8) .
16.	Contra os itens 9.8.2 e 9.8.10 dessa decisão, o Consórcio Arco Metropolitano do Rio (peça 136) e o Consórcio Arco Metropolitano Rio (peça 137) entraram com embargos de declaração.
17.	Esses embargos de declaração foram conhecidos e parcialmente acolhidos por este Tribunal, que, por meio do Acórdão 3333/2012-TCU-Plenário (peça 147) , excluiu o subitem 9.8.10 do Acórdão 2902/2012-TCU-Plenário. 
18.	Irresignados com o Acórdão 2902/2012-TCU-Plenário, o Ministério Público junto ao Tribunal de Contas da União (peça 135) , a Construtora Norberto Odebrecht S.A. (peça 165) , o Sr. Luiz Antônio Pagot (peça 166) , a empresa Carioca Christiani-Nielsen Engenharia (peça 181) , o Consórcio Arco Metropolitano Rio (peça 186) , o Consórcio Arco do Rio (peça 188) e o Estado do Rio de Janeiro (peça 209) interpuseram pedidos de reexame.
19.	Esses pedidos de reexame foram conhecidos em 20/6/2013 por despacho (peça 240) do então relator do processo, Exmo. Min. Aroldo Cedraz, suspendendo os efeitos dos itens 9.3, 9.4, 9.5, 9.7, 9.8.2, 9.8.3, 9.8.4 e 9.9.2 do Acórdão 2902/2012-TCU-Plenário.
20.	A Secretaria de Recursos - Serur deste Tribunal, às peças 522 e 587, analisou os pedidos de reexame. A proposta de encaminhamento daquela secretaria, ainda pendente de julgamento, é de conhecer todos os pedidos de reexame apresentados, para, no mérito, dar provimento apenas aos interpostos pelo Ministério Público junto ao Tribunal de Contas da União e pelo Consórcio Arco Metropolitano Rio (Lote 4) . 
21.		Após essa proposta, a Construtora Norberto Odebrecht S.A. apresentou memorial (peça 594) procurando comprovar a regularidade dos preços da areia para o Contrato 007/2008 (Lote 1) , o qual também está pendente de análise.
22.	Por despacho (peça 602) , o Exmo. Min. Walton Alencar Rodrigues, atual relator do processo, determinou à Secretaria de Fiscalização de Infraestrutura Rodoviária e de Aviação Civil (Seinfra RodoviaAviação) providências para verificar a situação atual dos Contratos 007/2008, 008/2008, 009/2008 e 010/2008.
23.	A determinação para que fosse realizada a diligência foi motivada por notícias de que as obras do Arco Metropolitano do Rio de Janeiro teriam sido inauguradas em 2014, o que indicaria o encerramento dos respectivos contratos, ao passo que ainda há, neste Tribunal, determinações do Acórdão 2902/2012-TCU-Plenário que, embora combatidas em sede de pedidos de reexame, estão pendentes de cumprimento e dependem da realização de termos aditivos às mencionadas avenças (peça 602) .
24.	Em cumprimento a esse despacho, esta Seinfra RodoviaAviação elaborou e encaminhou diligências ao DNIT (peça 603) e à Seinfra/RJ (peça 604) , solicitando informações acerca da situação atual dos contratos e do convênio do Arco Metropolitano do Rio de Janeiro. Essas respostas foram recebidas e juntadas ao processo, respectivamente, às peças 606 e 610 (DNIT) e 609 (Seinfra/RJ) .
25.	Ante o exposto, em cumprimento ao disposto no despacho à peça 602, nesta instrução analisam-se as respostas encaminhadas a este Tribunal, procurando delinear a situação atual dos Contratos 007/2008, 008/2008, 009/2008 e 010/2008, bem como do Convênio TT-262/2007-00.
26.	Aproveitando o ensejo, esta instrução também apresentará, no tópico "Informações Adicionais", a situação atual de outros processos ligados às obras do Arco Metropolitano do Rio de Janeiro que tramitam nesta Corte de Contas.
EXAME TÉCNICO
I. Das diligências
27.	Em cumprimento à determinação do Exmo. Min. Walton Alencar Rodrigues (peça 602) , esta Secretaria promoveu diligências ao DNIT (peça 603) e à Seinfra/RJ (peça 604) . 
28.	Essas diligências procuraram se ater ao determinado no despacho, buscando apenas conhecer a situação atual dos Contratos 007/2008, 008/2008, 009/2008 e 010/2008. No entanto, julgou-se necessário conhecer também a situação atual do Convênio TT 262/2007-00, tendo em vista poder existir diferenças de escopo entre o que está previsto no plano de trabalho do referido acordo e o que está previsto nos contratos.
II. Das respostas
29.	O DNIT e a Seinfra/RJ apresentaram suas respostas, respectivamente, às peças 606 e 610 (DNIT) e à peça 609 (Seinfra/RJ) . A seguir serão apresentadas essas respostas, começando pela manifestação da autarquia federal.
II.1. Da resposta do DNIT
30.	Em sua resposta (peça 606, p. 4) , o DNIT informa que as obras do Convênio TT 262/2007 00 se encontram provisoriamente recebidas desde o dia 23/8/2018, conforme Termo de Recebimento Provisório (peça 614, p. 1) .
31.	Segundo a Autarquia Federal (peça 606, p. 4) , há pendências apenas nas questões de desapropriação e nas questões ambientais, motivo pelo qual tramita naquele departamento proposta para a prorrogação do convênio por meio de um 14º Termo Aditivo (TA) .  
32.	Em relação à parte contratual, o DNIT afirma que os Contratos 007/2008, 0008/2008, 009/2008 e 010/2008 estão concluídos com ressalvas e com 100% da execução físico-financeira. Existiriam apenas pendências relativas ao Inventário do Arco Rodoviário do Rio de Janeiro e ao Termo de Recebimento Provisório do Empreendimento (peça 610, p. 3-4) .
II.2. Da resposta da Seinfra/RJ
33.	Segundo a Seinfra/RJ (peça 609, p. 2) , o Convênio TT-262/2007-00 encontra-se em andamento e com um percentual de execução orçamentária de 98,08%. No momento da resposta, o convênio estava em seu 13º TA e tinha previsão de término em 28/2/2019.
34.	No entanto, para resolver pendências com desapropriações e atividades ligadas às condicionantes ambientais (peça 609, p. 2) , aquela secretaria estadual solicitou a prorrogação do referido convênio até a data de 29/2/2020 (peça 614, p. 2-47) , o que seria realizado por meio de um 14º TA.
35.	No que se refere aos contratos, a Seinfra/RJ informa que os Contratos 007/2008 (Lote 1) , 008/2008 (Lote 2) e 009/2008 (Lote 3) encontram-se encerrados e com termo de recebimento provisório (peça 609, p. 2-3) . 
36.	Em relação ao Lote 4, aquela secretaria informa que o Contrato 010/2008 foi rescindido e que os serviços remanescentes desse lote foram assumidos pelo Contrato 072/2013 (Valor contratado = R$ 123.159.968,12 ==== Valor Pago R$ 76.714.464,53) . Essa última avença também se encontra em situação de recebimento provisório (peça 614, p. 48) .
37.	A Seinfra/RJ também apresentou os percentuais de execução física e financeira de todos os contratos, os quais estão expostos na Tabela 2, reproduzida na próxima página:
Tabela 2 - Execução Físico-Orçamentária de acordo com a Seinfra/RJ
 
Fonte: peça 609 e 614, p. 48.
38.	Por fim, a Seinfra/RJ informou que para a conclusão das obras ainda restariam desapropriações, as quais estão ajuizadas, mas não efetivadas, no Lote 4 (para a implantação do pátio de cargas perigosas) e na interseção do Arco Metropolitano da BR-101/RJ, bem como a licitação e contratação de gestão ambiental e de reflorestamento, visando atender às condicionantes do licenciamento ambiental.
III. Análise das respostas
39.	DNIT e Seinfra/RJ apresentaram respostas muito semelhantes acerca da situação atual do Convênio TT-262/2007-00 e dos Contratos 07/2008 (Lote 1) , 008/2008 (Lote 2) , 009/2008 (Lote 3) e 010/2008 (Lote 4) .
40.	Tomando como base essas respostas, em especial a encaminhada pela autarquia federal, constata-se que as obras do Arco Metropolitano do Rio de Janeiro estão concluídas e já foram recebidas provisoriamente, restando apenas a resolução de algumas pendências.
41.	Essa conclusão é corroborada, primeiro, pela afirmação feita pelo DNIT de que os Contratos 007/2008, 008/2008, 009/2008 e 010/2008 estão concluídos com ressalvas e com 100% da execução físico-financeira (peça 610, p. 3-4) . 
42.	E, em segundo lugar, corroborada pela existência de Termo de Recebimento Provisório, emitido pelo DNIT em 23/8/2018 (peça 614, p. 1) . Nesse termo, os membros da comissão fazem a seguinte declaração (grifos nossos) :
 (...) os membros da Comissão de Recebimento Provisório e Definitivo das obras de implantação e pavimentação do Arco Rodoviário do Rio de Janeiro, na BR-493/RJ, objeto do TC-262/2007-00, abaixo indicados declaram que fisicamente as obras rodoviárias, os serviços de sinalização e os serviços de iluminação vinculados ao referido instrumento delegatório, se encontram recebidas provisoriamente, sendo observado o conteúdo do Inventário do Arco Rodoviário do Rio de Janeiro. (peça 614, p. 1) 
43.	Além de apresentar as pendências a serem sanadas para o recebimento definitivo da obra, o Inventário do Arco Rodoviário do Rio de Janeiro (peças 615, 616 e 617) ainda dispõe dos termos de recebimento provisório emitidos pela própria Seinfra/RJ para os Contratos 007/2008, 008/2008, 009/2008 e 072/2013 (peça 617, p. 89-133) .
44.	Os termos de recebimento provisório da Seinfra/RJ foram emitidos entre dezembro de 2014 e setembro de 2015, intervalo que se aproxima do período em que as obras do Arco Metropolitano teriam sido inauguradas, segundo a notícia recebida pelo Exmo. Min. Walton Alencar Rodrigues.
45.	Ainda quanto às respostas, DNIT e Seinfra/RJ apresentaram informações discrepantes apenas no que se refere ao percentual de execução físico-orçamentária de cada um dos lotes.
46.	Para os Lotes 1, 2 e 3, a diferença não é significativa: enquanto o DNIT afirma que os contratos estão com 100% da execução físico-orçamentária, a Seinfra/RJ informa que uma execução de aproximadamente 98%.
47.	A diferença, no entanto, é significativa no caso do Lote 4. Enquanto o DNIT informa uma execução de 100%, a Seinfra/RJ afirma que o Contrato 072/2013 (que sucedeu o Contrato 010/2008) possui execução físico-orçamentária na casa dos 62%. 
48.	Mesmo assim, o Lote 4 também conta com termos de recebimento provisório tanto do DNIT, quanto da Seinfra/RJ, levando a crer que o objeto pactuado por meio dessa avença foi realizado, salvo as pendências informadas pela própria secretaria estadual, conforme item 38 desta instrução.
49.		Em caráter informativo, apresentar-se-á, nos próximos subitens, a evolução dos recursos do Convênio TT-262/2007-00 e dos valores dos Contratos 007/2008, 008/2008, 009/2008 e 010/2008.
III.1. Evolução de recursos do Convênio TT-262/2007-00
50.	O Convênio TT-262/2007-00 tinha valor inicial de R$ 928.681.172,00 (data-base de maio/2007) . Conforme plano de trabalho original (peça 614, p. 49-52) , esse montante seria dividido da seguinte forma: R$ 700.000.000,00 (ou 75%) seriam suportados por recursos da União, enquanto os R$ 228.681.172,00 (ou 25%) restantes seriam custeados pelo estado do Rio de Janeiro.
51.	No entanto, conforme informações do 12º TA (peça 614, p. 53-55) , o valor atual do Convênio TT 262/2007-00 passou a ser de R$ 1.537.820.653,72 (sem data-base) . Desse valor total, R$ 1.223.380.678,16 (ou 80%) seriam de responsabilidade da União e R$ 314.439.975,56 (ou 20%) custeados pelo convenente (peça 614, p. 56-61) . 
52.	Abaixo, segue Tabela 3, comparando o plano de trabalho original ao atualizado pelo 12º TA. 
Tabela 3 - Comparativo Plano de Trabalho Original e Atual (12º TA) 
 
Fonte: peças 25, p. 14, e 614, p. 56-61.
53.	Por meio do comparativo da Tabela 3, constata-se que o valor total do Convênio TT 262/2007-00 subiu dos iniciais R$ 928.681.172,00 para novos R$ 1.537.820.653,72, um aumento equivalente a 65,6% do valor original.
54.	Houve aumentos significativos nos recursos destinados às obras e instalações de todos os quatro lotes, em especial em relação aos Lotes 1, 2 e 3, cujos valores subiram, respectivamente, 68,4%, 20,9% e 22,4%. Apenas o Lote 4 teve redução em relação ao valor original (-8,3%) .
55.	Mesmo não considerando a parcela de "Reajustamento dos lotes" (R$ 191.111.652,19) , o valor do Convênio TT-262/2007-00 teria subido dos R$ 928.681.172,00 para R$ 1.346.709.001,53, um aumento de 45,0%.
56.	Não somente isso, ainda houve a criação de novas rubricas no Plano de Trabalho do convênio, tais como a relativa a Material Betuminoso (R$ 61.274.301,98 e cuja a origem dos recursos é de atribuição exclusiva da União, peça 614, p. 58) , Sinalização (R$ 9.866.004,28) e Iluminação (R$ 89.064.555,30) .
III.2.Evolução dos valores dos Contratos 007/2008, 008/2008, 009/2008 e 010/2008
57.	Para se acompanhar a evolução dos valores dos Contratos 007/2008, 008/2008, 009/2008 e 010/2008, analisou-se os termos aditivos à essas avenças. O resultado dessa análise é apresentado na Tabela 4, a seguir:
Tabela 4 - Evolução dos Valores dos Contratos 007/2008, 008/2008, 009/2008 e 010/2008
 
*Obs.: para o Lote 4, optou-se por utilizar apenas os valores constantes do Contrato 010/2008.
Fonte: peça 618.
58.	Observando a Tabela 4, constata-se que houve aumentos significativos nos contratos de todos os quatro lotes. O destaque fica com o Lote 1, que dos iniciais R$ 214.536.754,65 pulou para R$ 419.510.802,89, um aumento de 95,5%. Os Lotes 2, 3 e 4 tiveram aumentos na casa dos 30%.
59.	Em relação ao valor total, os contratos das obras do Arco Metropolitano do Rio de Janeiro subiram dos iniciais R$ 796.867.382,75 para finais R$ 1.195.300.017,16, um aumento médio de 50,0%.
INFORMAÇÕES ADICIONAIS
60.	Neste tópico, compete informar que há outros dois processos abertos neste Tribunal de Contas acerca das obras do Arco Metropolitano do Rio de Janeiro: o TC Processo 014.919/2010-9 e o TC 008.788/2011 1.
61.	O primeiro desses processos, o TC Processo 014.919/2010-9 - Relator: Ministro Benjamin Zymler - trata de levantamento de auditoria realizado nas obras do Arco Metropolitano do Rio de Janeiro no Fiscobras 2010. Atualmente, este processo está em fase de análise de razões de justificativa determinadas pelo Acórdão 2.919/2011-TCU-Plenário - Relator: Ministro José Jorge.
62.	Nesse mesmo processo, há determinação, exarada no item 9.1 do Acórdão 768/2018-TCU-Plenário - Relator: Ministro Benjamin Zymler, para a instauração de quatro processos apartados de tomadas de contas especial com vistas à quantificação dos débitos e identificação dos responsáveis pelos indícios de dano ao Erário apurados nos Contratos 007/2008, 008/2008, 009/2008 e 010/2008.
63.	Em cumprimento a essa determinação, esta Seinfra RodoviaAviação instaurou os quatro processos apartados sob os números: TC Processo 015.206/2018-1 (Lote 1) , TC Processo 015.207/2018-8 (Lote 2) , TC Processo 015.208/2018-4 (Lote 3) e TC Processo 015.211/2018-5 (Lote 4) .
64.	De maneira análoga ao processo anterior, o TC Processo 008.788/2011-1 - Relator: Ministro Vital do Rêgo - trata de auditoria nas obras do arco metropolitano, porém, relativa ao Fiscobras 2011. Nesse processo, estão sendo tratadas duas irregularidades, ainda em fase de análise de oitiva e de razões de justificativa, acerca de quantitativos e liquidação irregular a maior nos serviços de terraplenagem.
CONCLUSÃO
65.	Considerando as respostas apresentadas pelo DNIT e pela Seinfra/RJ, conclui-se que as obras do Arco Metropolitano do Rio de Janeiro na rodovia BR-493/RJ, objeto do Convênio TT 262/2007-00, estão concluídas e já foram recebidas provisoriamente, restando apenas a resolução de pendências para o seu recebimento definitivo.
66.	Além das pendências indicadas nos próprios termos de recebimento provisório, as entidades informam que há pendências relativas a questões de desapropriação (inventário da rodovia) e de condicionantes exigidas pelo licenciamento ambiental. Por esse motivo, há pedido para que o Convênio TT 262/2007-00 seja novamente prorrogado até 29/2/2020.
67.	Ainda de acordo com essas respostas, os Contratos 007/2008 (Lote 1) , 008/2008 (Lote 2) , 009/2008 (Lote 3) estão concluídos/encerrados e com termos de recebimento provisório. O Lote 4 teve o Contrato 010/2008 rescindido e os serviços remanescentes assumidos pelo Contrato 072/2013, que também possui termo de recebimento provisório.
68.	A dúvida ficaria por conta do percentual de execução do Contrato 072/2013 (Lote 4) , tendo em vista que o DNIT afirma que este contrato está concluído com ressalvas e com percentual de execução de 100%, enquanto a Seinfra/RJ afirma que ele tem execução físico-financeira na casa dos 62%. 
69.	Em relação a valores, verificou-se que o Convênio TT-262/2007-00 passou dos iniciais R$ 928.681.172,00 para os atuais R$ 1.537.820.653,72, um aumento de 65,6%. 
70.	Os Contratos 007/2008, 008/2008, 009/2008 e 010/2008, por sua vez, passaram dos iniciais R$ 796.867.382,75 para finais R$ R$ 1.195.300.017,16, um aumento médio de 50,0%.
PROPOSTA DE ENCAMINHAMENTO
71.	Ante o exposto, submetem-se os autos à consideração superior propondo:
a)	 informar ao Exmo. Min. Walton Alencar Rodrigues, Relator destes autos, que, conforme informação repassada pelo DNIT e pela Seinfra/RJ, as obras do Arco Metropolitano do Rio de Janeiro na rodovia BR-493/RJ, objetos do Convênio TT-262/2007-00, bem como dos Contratos 007/2008, 008/2008, 009/2008 e 010/2008, estão concluídas e já foram recebidas provisoriamente, restando apenas a resolução das pendências indicadas nos próprios termos de recebimento provisório, além de questões relativas à desapropriação (inventário da obra) e relativas às condicionantes do licenciamento ambiental.

Juliana Gomes Varjao (40.089/OAB-BA), Ana Luiza Nascimento de Souza Polak (342.501/OAB-SP), Jefferson Lourenço dos Santos, Guilherme Henrique Magaldi Netto (4.110/OAB-DF), Edimar Ramos Gonçalves (35900/OAB-DF), Emerson Dourado da Conceição, Fernando Antonio de Souza Ferreira Junior (131.524/OAB-RJ), Helton Linares Carvalho, João Paulo Prates da Silveira Guerra (67637/OAB-RS) e outros.

Procurador Júlio Marcelo de Oliveira.

AUDITORIA DE OBRAS. FISCOBRAS 2008. OBRAS DE EXECUÇÃO DO ARCO METROPOLITANO DO RIO DE JANEIRO NA RODOVIA BR-493. IRREGULARIDADES NA APROVAÇÃO DO EDITAL DA CONCORRÊNCIA. MULTA. DETERMINAÇÕES PARA ALTERAÇÕES CONTRATUAIS. PEDIDO DE REEXAME. CONHECIMENTO. CONCLUSÃO DAS OBRAS. PERDA DE OBJETO DE ALGUMAS DAS DETERMINAÇÕES RECORRIDAS. PROVIMENTO A UM DOS RECURSOS, NÃO PRVIMENTO AOS DEMAIS. MULTA.

RELATÓRIO DE LEVANTAMENTO (RL)

Secretaria de Recursos (SERUR); Secretaria de Fiscalização de Infraestrutura Rodoviária e de Aviação Civil (SeinfraRod).

Trata-se de pedido de reexame interposto pelo Ministério Público junto ao Tribunal de Contas da União (peça 135) , pela Construtora Norberto Odebrecht (peça 165) , por Luiz Antônio Pagot (peça 166) , pela Carioca Christiani-Nielsen Engenharia (peça 181) , pelos consórcios Arco Metropolitano Rio (peça 186) e Arco do Rio (peça 188) , bem como pelo Estado do Rio de Janeiro (peça 209) contra o Acórdão 2902/2012-TCU-Plenário.
O acórdão combatido, de relatoria do E. Ministro José Múcio Monteiro, tratou de levantamento de auditoria nas obras de construção do arco metropolitano do Rio de Janeiro, na rodovia BR-493, e de representações apensadas aos autos.
Para a realização desta obra, ligação direta entre a BR-040, a BR-116, a BR-465 e a BR-101, em um contorno de pista dupla de 70,9 km de extensão, foi firmado o Convênio TT-262/2007-00, entre o Departamento Nacional de Infraestrutura de Transportes (Dnit) e o Estado do Rio de Janeiro, representado pela Secretaria de Estado de Obras (Seobras/RJ) . 
O valor original do convênio foi de R$ 928,7 milhões, sendo R$ 700 milhões repassados pela União. Para sua execução a Seobras/RJ realizou a Concorrência 4/2007, que resultou nos seguintes contratos para quatro lotes, totalizando, inicialmente, o valor de R$ 796.867.382,75:
Contrato 007/2008, com o Consórcio Arco Metropolitano do Rio, formado pela Construtora Norberto Odebrecht S.A. e pela Construtora Andrade Gutierrez S.A., no valor de R$ 214.536.754,65;
Contrato 008/2008, com o Consórcio Carioca/Queiroz Galvão, constituído pela Carioca Christiani-Nielsen Engenharia S.A. e pela Construtora Queiroz Galvão S.A., no valor de R$ 218.127.252,67;
Contrato 009/2008, com o Consórcio Arco do Rio, formado pela Construtora OAS Ltda. e pela empresa Construções e Comércio Camargo Corrêa S.A., no valor de R$ 194.998.970,17; e
Contrato 010/2008, com o Consórcio Arco Metropolitano Rio, constituído pelas empresas Delta Construções S.A. e Oriente Construção Civil Ltda., no valor de R$ 169.204.405,26.
Diante da existência de irregularidades na aprovação do edital da concorrência e de sobrepreço nos contratos, por meio do Acórdão 2902/2012-TCU-Plenário, o TCU aplicou multas aos responsáveis e determinou que fossem promovidas alterações contratuais, por meio de aditivos.
Diante de notícias de que tais obras foram inauguradas em 2014, tendo em vista que os itens 9.8.1 a 9.8.7 daquele acórdão, combatidos em recurso, tratam de determinações para a promoção de alterações contratuais com vistas à correção de falhas identificadas por este Tribunal, por meio de aditivos, determinei a realização de diligências para apurar a situação dos contratos e do andamento das obras. 
Em ofício datado de 22/2/2019 (peça 606) , o Dnit informou que as obras do Convênio TT262/200700 se encontravam provisoriamente recebidas desde o dia 23/8/2018 e que os quatro contratos supra foram concluídos com ressalvas, tendo ocorrido 100% da execução físico-financeira.
Em comunicação de 25/10/2019, a Seinfra/RJ informa que os Contratos 7, 8 e 9/2008 (Lote 3) encontram-se encerrados e com termo de recebimento provisório (peça 609, p. 2-3) . Cita ainda que há apenas pendências relativas a desapropriações e a questões ambientais.
Quanto ao Lote 4, esclarece que o Contrato 010/2008 foi rescindido, que os serviços remanescentes foram assumidos pelo Contrato 072/2013, no valor de R$ 123.159.968,12, o qual também se encontra em situação de recebimento provisório, dos quais foram pagos R$ 76.714.464,53 até a data de 23/8/2018) . 
Apesar da diferença entre as informações sobre a execução contratual quanto ao Lote 4, a convergência de informações quanto ao recebimento provisório das obras confirma as notícias de que estas foram concluídas. 
Sendo assim, as providências previstas por meio de determinações do acórdão combatido, a promoção de alterações por meio de aditivos contratuais para evitar a violação do art. 6º da Lei 8.666/1993 e que diversas ocorrências de sobrepreço viessem a gerar superfaturamento, não mais poderão ser adotadas. Nestes termos, resta prejudicado o exame dos recursos interposto contra as determinações veiculadas nos itens 9.8.1 a 9.8.7 do Acórdão 2902/2012-TCU-Plenário, por perda de objeto (RI, 278, § 2º e CPC, 932, III) . 
Houve também perda de objeto em relação ao item 9.7 do acórdão recorrido, por meio do qual o TCU determinou a realização de licitação, no caso de necessidade de remanejamento de serviços públicos. 
Em seu recurso, Luiz Antônio Pagot, ao combater os itens 9.2 e 9.4 do Acórdão 2902/2012-TCU-Plenário, por meio dos quais este Tribunal rejeitou suas razões de justificativa e aplicou-lhe a multa prevista no art. 58, I, da Lei 8.443/1992, respectivamente, argumenta que não poderia ter feito comentários sobre as exigências consideradas excessivas ou desnecessárias para qualificação técnica no edital de licitação da Concorrência 004/2007, para a contratação das obras do Arco Metropolitano do Rio de Janeiro, já que este era de autoria daquele Estado.
Aponta a existência de contradições. A primeira entre a parte dispositiva do Acórdão 1663/2008-TCU-Plenário e as considerações esposadas pelo então Relator, E. Ministro Marcos Vilaça, alegando que as razões de decidir, ali contidas, não justificam a sua audiência, porque, em sua visão, aquele entendeu que as exigências, apesar de aparentemente pouco razoáveis, não comprometeram o certame.
A segunda no acórdão recorrido, pois o Relator a quo, E. Ministro José Múcio Monteiro, concordou que a exigência de atestados de qualificação técnica faz parte do poder discricionário da Administração, observados os ditames legais sobre a matéria, mas, apesar disso, reiterou o entendimento da unidade técnica, de que o Edital estava eivado de vícios por apresentar exigências que restringiriam a competitividade do certame, sem, entretanto, demonstrar a não vinculação de seu voto à proposta apresentada.
Argumenta que não se pode exigir do Diretor-Geral do Dnit que detenha conhecimento e capacidade suficiente para detidamente justificar as exigências que a Secretaria de Obras do Rio de Janeiro estabeleceu em sua concorrência. 
Reafirmando que não foi mentor intelectual do edital de concorrência, vê equívoco no entendimento de que a convalidação de ato administrativo somente pode ser considerada válida se sanados os vícios do próprio ato originário.
Alega que a sua decisão não foi exatamente a de convalidação, mas sim a de atestar a inexistência de óbice ao regular andamento do certame, tendo como base as justificativas apresentadas, à época, pela Seobras/RJ; que tal convalidação diz respeito à não submissão prévia do edital, de responsabilidade exclusiva da Seobras, ao Dnit, em atendimento a IN 01/2007, e não quanto à plenitude de sua regularidade.
Sustenta que o vício sanado pela convalidação teria sido a submissão do edital ao Dnit, não guardando consonância específica com a presença ou não de irregularidades no certame. Reafirmando que a sua decisão se baseou em parecer técnico, aponta contradição na decisão atacada que acatou as justificativas do autor do edital, mas penalizou o gestor concedente.
Sugere que as irregularidades se deram não pela continuidade do certame, autorizada pelo Diretor-Geral do Dnit, mas pela atuação da comissão de licitação que aprovou ou rejeitou a habilitação e classificação dos licitantes, sob o comando gerencial de Luiz Fernando de Souza.
Argumenta que, caso o Tribunal permaneça no entendimento de penalizá-lo, reveja de ofício, nos termos do art. 268, § 2º do RITCU a multa aplicada, uma vez que essa se mostra inadequada e injusta.
Por fim, requer o conhecimento e provimento de seu recurso, e, alternativamente, a extensão dos efeitos cominados ao responsável Luiz Fernando de Souza e a redução do valor da multa que lhe foi imposta na decisão recorrida.
O MPTCU, insurge-se contra o item 9.3 do Acórdão 2902/2012-TCU-Plenário, por meio do qual este Tribunal acolheu as razões de justificativa apresentadas por Luiz Fernando de Souza e Hugo Sternick
Após transcrever parte do relatório de auditoria que trata das irregularidades concernentes aos achados dos itens 3.6 e 3.7, fundamenta a responsabilização de Luiz Fernando de Souza, sob o argumento de que o preparo de editais de obras, incluídas as rodoviárias, é atribuição relativamente comum para o Secretário de Obras do Estado do Rio de Janeiro, razão pela qual o ocupante deste cargo deveria ter conhecimento das regras afeitas a licitações de obras e da jurisprudência do TCU sobre o tema.
Alega que, como o edital de Concorrência 4/2007 continha exigências contrárias ao ordenamento jurídico, o ex-Secretário de Obras, responsável pela elaboração e pela assinatura deste, tinha ciência das ilicitudes. 
Explica que Luiz Fernando de Souza, apesar de ter tomado conhecimento da existência de falhas naquele edital, apresentou justificativas para dar continuidade ao certame, as quais, conforme relata, serviram de fundamento para a decisão de Luiz Antônio Pagot, de manter a licitação.
Menciona que o ex-Secretário de Obras do Estado do Rio de Janeiro não estava vinculado à decisão do Diretor-Geral do Dnit, pois os agentes públicos não estão obrigados a obedecer a ordens manifestamente ilegais, como foi a de dar prosseguimento à Concorrência 4/2007. 
Verifica incoerência na falta de sanção a Luiz Fernando de Souza e Hugo Sternick, uma vez que foram ouvidos em audiência pelos achados 3.11 e 3.12 e 3.13, relativos à existência de sobrepreço, que não foram elididos, tanto que tais achados motivaram determinações à Seobras/RJ, para a promoção de alterações contratuais com o fim de evitar prejuízo aos cofres públicos.
Utilizando jurisprudência desta Corte, defende a imposição de multa aos mencionados responsáveis, sob o argumento de que não adotaram ações aptas a evitar o dano potencial verificado pela equipe de auditoria.
Acerca do achado 3.15, defende que o fato de a conduta não ter causado prejuízo não a torna lícita, aludindo ao art. 58, inciso II da Lei 8.443/92.
Apresentando julgados em que o TCU decidiu pela multa a gestores que agiram contrariamente à lei de licitações, considera que a gravidade do conjunto de ilícitos levados a cabo por Luiz Fernando de Souza e Hugo Sternick deve fundamentar igual sanção.
Como o recurso do MPTCU tem o potencial de agravamento da decisão recorrida para Luiz Fernando de Souza e Hugo Sternick, então Secretário de Obras do Estado do Rio de Janeiro e Coordenador-Geral de Desenvolvimento e Projetos do Dnit, respectivamente, a estes foi dada a oportunidade de apresentar contrarrazões. 
Em suas contrarrazões (peça 291) , Luiz Fernando de Souza, após breve relato da cronologia processual, afirma que os argumentos recursais apresentados pelo MPTCU já foram apresentados por ocasião do julgamento de mérito, tendo sido rejeitados pelo plenário desta Corte.
Defende que o Ministério Público não é parte no processo de fiscalização de atos e contratos e não tem a faculdade de promover a rediscussão de fatos e questões já decididas pelo Plenário do TCU, faltando-lhe interesse em recorrer, porque não há apresentação de fatos novos para tanto, elencando o art. 282 do Regimento Interno deste Tribunal.
Argumenta que o Estado do Rio de Janeiro participou do convênio TT 262/2007-00 como mero delegatário, como convenente, cabendo ao Dnit, as principais e mais importantes definições com relação ao objeto conveniado.
Afirma que é incorreta a assertiva do MPTCU, de que o Secretário de Obras não estava vinculado à decisão do Diretor-geral do Dnit. Afirma que, se este, após avaliação técnica do edital, e, ainda, fundado em razões de conveniência e oportunidade, decidiu pelo prosseguimento do certame, não cabia àquele insurgir-se contra tal determinação, à luz do texto do convênio. 
Argumenta que como o Dnit, que detinha o domínio técnico e jurídico do empreendimento, após os estudos devidos, entendeu pelo prosseguimento do certame, não restava alternativa ao recorrente senão acatar a determinação e executar as medidas administrativas correspondentes, haja vista o papel de direção técnica e jurídica daquele Departamento, nos termos do convênio TT 262/2007-00.
Lembra que a relação entre o Dnit e o Estado do Rio de Janeiro não é de subordinação hierárquica. Trazendo doutrina sobre o tema, critica que aplicar o conceito da ordem manifestamente ilegal ao presente caso é forçar uma analogia que, face à dessemelhança das situações, não se sustenta.
 Conclui que, caso se tratasse de situação de manifesta ilegalidade, este Tribunal teria sustado, cautelarmente, o andamento da licitação; e que se não o fez, é forte indício de que não havia ilegalidade manifesta a ser apontada.
Sob a tese de que só pode ser responsável aquele que deu causa ao dano, argumenta que, enquanto titular da Secretaria de Obras, não preparava editais, apenas autorizava a realização do certame, na forma do art. 38, caput da Lei 8.666/93, e, ao final, homologava e adjudicava o objeto, na linha do que determina o art. 43, inc. VI da mesma Lei. 
Alega que o agente político aprova o projeto básico e o orçamento apenas no que toca a aspectos formais destes, sem entrar no mérito das questões técnicas envolvidas, o que exigiria o conhecimento de matérias especializadas.
Argumenta que se a anotação de responsabilidade técnica é requisito indispensável para a regularidade do projeto básico, incluindo aí orçamento, então é incorreto imputar ao então Secretário de Obras, que não firmou ART, a responsabilidade por equívocos porventura existentes as planilhas orçamentárias e em outros documentos técnicos.
Diante desses elementos, requer a manutenção dos itens recorridos pelo MPTCU.
Em sua defesa (peça 309) , Hugo Sternick argumenta que, quando das razões de justificativa apresentadas em audiência, apresentou os documentos questionados pelo Parquet. Afirma que, por ocasião de sua audiência, demonstrou que em todas as reuniões e pré-análises do projeto básico, envolvendo o corpo técnico do Dnit, DER/RJ, Seobras/RJ, além de representantes do Ministério dos Transportes e da Casa Civil, sempre foi ressaltado que nenhum item do orçamento da obra poderia ter valor acima do Sistema de Custos Rodoviários (Sicro2) . 
Alega que não fazia parte de suas atribuições a verificação de cada item da planilha de orçamento, suas quantidades e seus valores. Afirma que não seria razoável esperar dele a revisão minuciosa do projeto, o que inviabilizaria o cumprimento de suas atividades, razão que, por si só, já deveria implicar a exclusão de sua responsabilidade no caso concreto. 
Elencando julgados desta Corte, considera inadequado exigir-lhe acuidade na aprovação de projetos, em razão de difícil detecção, dado o alto grau de acuidade necessário para o feito. Argumenta que foi extremamente diligente, pois só aprovou o projeto após verificações pelas equipes técnicas compostas por profissionais da empresa projetista, analistas, superintendentes da unidade local e coordenadores setoriais.
Explica que, no presente caso, o projeto foi analisado sob o Parecer 24/2007, no âmbito do processo administrativo de 50600.004580/2007-06; que, na análise do Projeto 24/2007, foram realizados estudos preliminares em quatro oportunidades; que, quando da aprovação do projeto pela Coordenação Geral, por ocasião da terceira verificação (22/10/2007) , todas as disciplinas tinham condições de aceitação pelos analistas, exceto a de orçamento.
Traz partes dessa aprovação, em que o analista aponta várias pendências no quesito orçamento, como por exemplo, "indenização de jazida". Contudo, na análise "lista de insumos cujos preços são diferentes dos do Sicro2, com seus respectivos preços, com e sem LDI", o analista declara o item como "atendido" desde a primeira verificação. 
Relata que, considerando que o projeto se encontrava com sua maior parte em condições de aceitação, encaminhou a portaria de aprovação do projeto para publicação, datada de 8/11/2007; que esta foi juntada ao processo administrativo 50600.010339/2007-16, que tratava do convênio de execução do empreendimento, dando seguimento aos trâmites para sua formalização, que ocorreu em 19/12/2007. 
Informa que, verificando que havia pendências na análise, de forma a permitir a formalização do convênio, considerando que se tratava de projeto básico, este foi excepcionalmente aprovado com a seguinte ressalva, cuja observância era obrigatória para os demais atos decorrentes do empreendimento: 
Condicionando que em caso de permanecer alguma pendência depois de analisado o material a ser encaminhado no dia 10/11/2007, que afetem o orçamento do empreendimento, o Governo Estadual do Rio de Janeiro deverá providenciar as correções no menor prazo possível, devendo os atos gerados com base na Portaria citada, tais como Convênios e outros, serem re-ratificados.
Argumenta que, com tais ressalvas, não acatou o preço da areia nem dos demais itens para os quais foi instado a apresentar razões de justificativa por meio de sua audiência.
O recorrente afirma que, em despacho datado de 16/11/2007, após a última verificação, mas efetivamente enviado apenas em foi enviado em 4/2/2008, o Coordenador de Projetos informou à Coordenação-Geral que das disciplinas analisadas, quatro encontravam-se com pendências, incluindo o Orçamento e Plano de Execução da Obra. Relata que foram então recebidos na Coordenação Geral volumes do Projeto Básico em 11/04/2008, retornando o processo para análise e instrução por parte da Coordenação de Projetos em 22/04/2008. 
Ressaltando que o processo ficou na carga da Coordenação de Projetos até 31/10/2010, afirma que as questões atinentes ao processo administrativo de execução do empreendimento foram tratadas pela Diretoria Rodoviária, sendo que a ressalva feita pelo recorrente não foi cumprida.
Reafirma não ser razoável responsabilizá-lo, pois não lhe cabia, na condição de Coordenador-Geral revisar detidamente os valores da obra, ressaltando que os insumos com preços acima do Sicro2 haviam sido analisados e aprovados pelo analista.
Apresenta as Instruções de Serviço do Dnit, emanadas a partir da prolação do Acórdão 267/2003, para expor a sua diligência na condução da análise e aprovação do projeto. Defendendo a responsabilização da Coordenação-Geral de Custos de Infraestruturas de Transportes (CGIT) , e aludindo à sua boa-fé, pugna pelo provimento de sua defesa, defendendo ter demonstrado que não acatou o preço da areia, sendo errada a sua responsabilização quanto ao erro de valor ou quantitativo constante do projeto básico das obras da BR-193/RJ.
A unidade técnica propõe que seja dado provimento apenas ao recurso apresentado pelo MPTCU (peças 522-524) .
Feito breve resumo dos fatos, passo a decidir. 
Reitero os exames preliminares de admissibilidade (peças 224 a 230) , ratificados pelo então Relator deste processo, E. Ministro Aroldo Cedraz (despacho à peça 240) , quanto aos itens 9.3, 9.4 e 9.5 do Acórdão 2902/2012-TCU-Plenário, para conhecer dos recursos apresentados pelo MPTCU e por Luz Antônio Pagot, porquanto preenchidos os requisitos atinentes à espécie.
Com fundamento no art. 278, § 2º, do Regimento Interno do TCU, não conheço dos recursos apresentados pelo Estado do Rio de Janeiro, Consórcio Arco Metropolitano Rio e Consórcio Arco do Rio, pois tratam exclusivamente de itens do Acórdão 2902/2012-TCU-Plenário para os quais houve perda de objeto, nem de parte dos recursos das construtoras Odebrecht e Carioca.
Estes últimos recursos combatem também o item 9.9.2 deste acórdão, por meio do qual o TCU determinou à então Secob-2 verificasse se havia sido cumprida a determinação contida no subitem 9.3.2 do Acórdão 1663/2008-TCU-Plenário, endereçada à Seobras/RJ, para que, na hipótese de surgimento de serviços novos, limitasse os preços dos insumos, serviços e o percentual de BDI aos valores constantes do Sicro ou, quando inexistentes nesse sistema, aos do Sinapi, em cumprimento ao art. 40, inciso X, da Lei nº 8.666/1993. 
Como este item do acórdão trata de determinação dirigida à unidade técnica deste Tribunal, não gera sucumbência aos recorrentes, não resta atendido o requisito do interesse recursal, previsto pelo art. 282 do Regimento Interno do TCU. Sendo assim, não conheço dos recursos das construtoras Odebrecht e Carioca.
Antes de analisar os recursos, vale lembrar que as audiências a Luiz Antônio Pagot,  Luiz Fernando de Souza e Hugo Sternick foram efetuadas em cumprimento a determinações do Acórdão 1663/2008-TCU-Plenário, de relatoria do E. Ministro Marcos Vilaça: o primeiro responsável foi ouvido quanto às exigências excessivas ou desnecessárias para qualificação técnica; o terceiro foi ouvido em decorrência da adoção do preço da areia acima do Sicro e do Emop, da opção pelo uso de motoscraper ou do conjunto trator de esteira/carregadeira/caminhão basculante, quando seria mais econômico ou apropriado apenas o conjunto escavadeira/caminhão basculante, e pela aplicação de BDI integral sobre a aquisição de materiais betuminosos; já o segundo foi ouvido por todas estas irregularidades e pela não-reabertura de prazo para entrega das propostas após modificação substancial do objeto licitado.
Ao analisar as razões de justificativa apresentadas pelos dois primeiros responsáveis, o que toca à primeira irregularidade elencada supra, o Relator a quo registrou que, quanto às "várias exigências excessivas e ilegais, os responsáveis não apresentaram justificativas específicas para nenhuma delas e, desta forma, não comprovaram a adequação dessas exigências à obra em exame" e que, "segundo informado pela unidade técnica, houve cerca de 30 inabilitações decorrentes das solicitações editalícias referentes à qualificação técnica não cumpridas". 
A aplicação de multa a Luiz Antônio Pagot decorreu de sua conduta comissiva ao convalidar o edital de concorrência 004/2007 pois, como explicita o Relator:
76. (...) diante da provocação quanto à legalidade do certame, se posicionou pela sua continuidade, apesar de ter tido acesso às análises do TCU na representação apensada a esses autos que tratou da maioria das questões referentes à restrição de competitividade. Ademais, por meio do ofício de 06/05/2008, o responsável assumiu que nenhuma ação tomaria para corrigir as ilegalidades presentes no certame e não exigiria sua suspensão pela Seobras/RJ. 
Antes de mais nada, as alegadas contradições apresentadas pelo recorrente quanto ao Acórdão 1663/2008-TCU-Plenário, que determinou sua audiência, não merecem ser tratadas pois não é este o objeto do recurso em análise.
Ademais, como relata o próprio Luiz Antônio Pagot, à peça 166, p. 3, tanto o Dnit como a Seobras/RJ, tomaram conhecimento das irregularidades em questão, por ocasião das oitivas determinadas nos autos da Representação autuado sob o número TC Processo 002.639/2008-2.
Sendo assim, verificam-se presentes os seguintes requisitos apresentados pelo próprio recorrente para a validade de sua responsabilização: ato antijurídico, devidamente caracterizado no Acórdão 1663/2008-TCU-Plenário, e nexo de causalidade, porque deixou de suspender do certame, quando ciente das irregularidades existentes.  Os outros requisitos elencados, como a culpa ou dolo, são descabidos no presente caso. 
Não devem prosperar os argumentos de que não se pode esperar do Diretor-Geral do Dnit que detenha conhecimento e capacidade suficiente para justificar as irregularidades existentes no edital da Seobras/RJ. Como demonstrou o Relator a quo, o recorrente tinha plena noção da natureza destas, bem como dos aspectos envolvidos em sua conduta, ao convalidar o edital em questão:
74.	Em 13/03/2008, antes, portanto, da abertura de propostas de preços e da celebração dos contratos, o Diretor-Geral do Dnit, Luiz Antônio Pagot, encaminhou à Seobras/RJ o Ofício 628/2008/DG-Dnit, informando a necessidade: i) de serem utilizados os editais-padrão do Dnit; ii) de o edital ser encaminhado à Procuradoria Municipal, para parecer, à Coordenação Geral de Cadastro e Licitações, para elaboração de relatório, e à Diretoria Colegiada do Dnit, para aprovação, em atendimento ao disposto nos artigos 13 e 14 da IN MT 01/2007; e iii) de serem suspensas pela Comissão de Licitação as licitações já em andamento e os respectivos processos encaminhados à Coordenação Geral de Cadastro e Licitações, para análise e providências. 
75.	Pouco depois de um mês, em 6/5/2008, o Diretor-Geral remeteu a esta Corte o Ofício 1031/2008/DG/Dnit, informando que, após análise de justificativas da Seobras/RJ e considerações sobre situações como o desenvolvimento da Nação, o Programa de Aceleração do Crescimento-PAC, a complexidade burocrática, pautada em leis, decretos, portarias, acórdãos, instruções normativas e pareceres, que atrasam a execução das obras, e o empenho do então Presidente da República, da Ministra-Chefe da Casa Civil e do Ministro dos Transportes no cumprimento dos cronogramas do PAC, atestou que não havia "óbice para que se prossiga o certame licitatório instruído pelo Edital das Obras do Arco do Rio de Janeiro uma vez que se verifica a respeitabilidade aos princípios da competitividade e economicidade".
Sendo assim, nego provimento ao recurso apresentado por Luiz Antônio Pagot, mantendo a multa que lhe foi aplicada.
Quanto a Luiz Fernando de Souza, o Relator a quo afastou sua responsabilidade por entender que este "não tinha conhecimento das irregularidades antes da apresentação das propostas de preços ou da celebração dos contratos para que pudesse suspender o certame ou determinar sua correção, além de ter a autorização do Diretor-Geral do Dnit para a continuidade do certame".
Com as devidas vênias ao Relator, não há corno defender que o então Secretário de Obras apenas teria condições de saber das normas infringidas após provocação da equipe de auditoria do TCU. 
O preparo de editais de obras, incluídas as rodoviárias, é atribuição comum para o Secretário de Obras do Estado do Rio de Janeiro, razão pela qual o ocupante deste cargo deve ter conhecimento das regras afetas a licitações de obras, bem como da jurisprudência do TCU relativa ao terna.
No caso da Concorrência 4/2007, constaram do edital exigências abusivas, em afronta à Constituição Federal, à Lei de Licitações, às normas do Dnit e à jurisprudência do TCU. É certo, portanto, que o ex-Secretário de Obras, responsável pela elaboração e pela assinatura deste edital tinha ciência de tais ilicitudes. 
Além disso, Luiz Fernando de Souza tomou conhecimento da existência de falhas naquele edital por meio do Ofício 628/2008/DG-Dnit, de 13/03/2008, antes, portanto, da abertura de propostas de preços e da celebração dos contratos. Diante disso, apresentou justificativas para dar continuidade ao certame, as quais serviram de fundamento para a decisão de Luiz Antônio Pagot, de manter a licitação.
Improcedentes os argumentos de Luiz Fernando de Souza e Hugo Sternick, de que se pretende qualificar como culposas as suas condutas por terem deixado de verificar "cada item da planilha de orçamento, suas quantidades e seus valores", ou por terem deixado de revisar minuciosamente o projeto. 
Como registrado pelo voto condutor do Acórdão 2902/2012-TCU-Plenário, apesar de ter ciência do parecer dado na última verificação, de que o projeto apresentado pela Secretaria de Obras do Rio de Janeiro (aprovado, portanto, por Luiz Fernando de Souza) ainda não estava em condições de ser aprovado, Hugo Sternick assim o fez, "com ressalvas". 
O que se espera de gestores em situações tais como a em análise é que aprovem o projeto apenas após os preços unitários terem sido verificados por profissionais capacitados e uma vez que reste demonstrado que seus valores sejam iguais ou menores aos do Sicro. 
Não existe um meio termo, ou projeto "cuja maior parte está em condições de ser aceito", como quer fazer crer aquele o recorrente. O projeto só está pronto para aprovação após cumpridos todos os requisitos para tal. Sua aprovação com ressalvas, tal como ocorrido, possibilitou que o processo administrativo que tratava das obras em análise seguisse o seu curso, mesmo havendo problemas na estimativa de custo de itens de grande relevância no orçamento global.
Apesar de não acolher as razões de justificativa apresentadas por Luiz Fernando de Souza nem as apresentadas por Hugo Sternick quanto à (i) adoção do preço da areia acima do Sicro e do Emop, (ii) à opção pelo uso de motoscraper ou do conjunto trator de esteira/carregadeira/caminhão basculante, e (iii) à aplicação de BDI integral sobre a aquisição de materiais betuminosos, o Relator deixou de aplicar-lhes multa tendo em vista a possibilidade de correção de tais irregularidades. Sendo assim, não merece prosperar o entendimento proposto por Hugo Sternick, de estas sejam impropriedades elididas. 
Quanto às multas, com as devidas vênias ao Relator, assiste razão ao MPTCU. Nos termos do art. 58, inciso II, da Lei 8.443/1992, não é necessário que as condutas dos responsáveis tenham causado prejuízo para que sejam sancionados. Basta que as ações impugnadas constituam grave infração à norma legal ou regulamentar de natureza contábil, financeira, orçamentária, operacional e patrimonial.
A jurisprudência do TCU é pacífica no sentido de tipificar condutas como as verificadas no presente caso como passíveis de multa, considerando a gravidade do conjunto de ilícitos, que configuram reiterada adoção de procedimentos contrários a Lei 8.666/1993.
Sendo assim, dou provimento ao recurso apresentado pelo MPTCU para julgar insubsistente o item 9.3 do Acórdão 2902/2012-TCU-Plenário, por meio do qual este Tribunal acolheu suas razões de justificativa de Luiz Fernando de Souza e de Hugo Sternick, e aplico-lhes a multa prevista no art. 58, inciso II, da Lei 8.443/1992.
Considerando que houve perda de objeto com relação aos itens 9.8.1 a 9.8.7 do Acórdão 2902/2012-TCU-Plenário, em que este Tribunal determinou que fossem promovidas alterações por meio de aditivos contratuais para evitar a violação do art. 6º da Lei 8.666/1993 e que diferentes ocorrências de sobrepreço viessem a gerar superfaturamento, restituo os autos ao relator a quo, E. Ministro Raimundo Carreiro (RI, 152) , para que avalie as medidas cabíveis a tomar diante da possibilidade de dano ao Erário.
Feitas essas considerações, voto por que o Tribunal acolha a minuta de acórdão que ora submeto à deliberação do colegiado.
TCU, Sala das Sessões Ministro Luciano Brandão Alves de Souza, em 28 de outubro de 2020.
WALTON ALENCAR RODRIGUES 
Relator